ACORDAO-COMPLETO-2436982

ACÓRDÃO 899/2021 ATA 13/2021 - PLENÁRIO

VISTOS, relatados e discutidos estes autos em que se apreciam recursos de reconsideração interpostos por Antônio Carlos Carvalho de Sousa, Cícero Rainha de Oliveira, Clovis Antônio Pereira Fortes, Flávio Teixeira Duarte, Espólio de Homero Alves Pereira, José Antônio de Ávila, Marilene Mendes da Silva, Normando Corral, Orlando Ferreira Bravo Neto, Otávio Bruno Nogueira Borges, Silvano Carvalho, Texto e Mídia Comunicações e Editora Ltda. e Idelson Alan Santos contra o Acórdão 1704/2017-TCU-Plenário, alterado pelo Acórdão 2076/2017-TCU-Plenário,
ACORDAM os Ministros do Tribunal de Contas da União, reunidos em Sessão do Plenário, ante as razões expostas pelo Relator, em:
	9.1. não conhecer do recurso manejado por Idelson Alan Santos, por ausência de interesse recursal, em virtude da inexistência de sucumbência;
	9.2. conhecer dos recursos de reconsideração dos demais recorrentes, com fulcro nos arts. 32, inciso I, e 33 da Lei nº 8.443/1992, para, no mérito:
	9.2.1. dar provimento parcial aos recursos de Cícero Rainha de Oliveira, Marilene Mendes da Silva, Orlando Ferreira Bravo Neto e Silvano Carvalho, no sentido de retirar o nome Cícero Rainha de Oliveira, Marilene Mendes da Silva e Orlando Ferreira Bravo Neto do subitem 9.6 da deliberação recorrida, afastando a multa a eles aplicada com fundamento no art. 58, inciso II, da Lei 8.443/1992, em decorrência da prescrição da pretensão punitiva;
	9.2.2. manter a aplicação da multa com fundamento no art. 58, inciso II, da Lei 8.443/1992 aplicada ao Sr. Otávio Bruno Nogueira Borges, de modo a dar a seguinte redação ao subitem 9.6 do acórdão ora recorrido:
"9.6. aplicar ao Sr. Otávio Bruno Nogueira Borges a multa prevista no art. 58, inciso II, da Lei 8.443/1992 c/c o art. 268 do Regimento Interno, no valor de R$ 5.000,00, com a com a fixação do prazo de quinze dias, a contar das notificações, para que comprovem, perante este Tribunal (art. 214, inciso III, alínea "a", do Regimento Interno) , o recolhimento das dívidas aos cofres do Tesouro Nacional, atualizadas monetariamente desde a data deste acórdão até a dos efetivos recolhimentos, se forem pagas após o vencimento, na forma da legislação em vigor";
	9.2.3. dar provimento parcial aos recursos de Cícero Rainha de Oliveira e Orlando Ferreira Bravo Neto, de maneira a excluir os seus nomes do subitem 9.10 da deliberação recorrida, afastando a sanção de inabilitação para o exercício de cargo em comissão ou função de confiança no âmbito da Administração Pública Federal, em decorrência da prescrição da pretensão punitiva;
	9.2.3. negar provimento aos recursos dos demais recorrentes: Antônio Carlos Carvalho de Sousa, Clovis Antônio Pereira Fortes, Flávio Teixeira Duarte, Espólio de Homero Alves Pereira, José Antônio de Ávila, Normando Corral, Otávio Bruno Nogueira Borges e Texto e Mídia Comunicações e Editora Ltda., mantendo-se inalterados todos os subitens da deliberação recorrida, exceto os subitens 9.6 e 9.10; 
	9.3. enviar cópia deste Acórdão à Procuradoria da República e à Administração Regional do Serviço Nacional de Aprendizagem Rural no Estado de Mato Grosso, para ciência, e informar-lhes que a deliberação, acompanhada do Relatório e do Voto que a fundamentam, está disponível para consulta no endereço www.tcu.gov.br/acordaos, além de esclarecer que, caso requerido, o TCU poderá fornecer sem custos as correspondentes cópias, de forma impressa;
	9.4. informar à Procuradoria da República no Estado do Mato Grosso que, nos termos do parágrafo único do art. 62 da Resolução-TCU 259/2014, os procuradores e membros do Ministério Público credenciados nesta Corte podem acessar os presentes autos de forma eletrônica e automática, ressalvados apenas os casos de eventuais peças classificadas como sigilosas, as quais requerem solicitação formal.

Recursos de reconsideração interpostos contra deliberação que julgou irregulares as contas de diversos responsáveis, com condenação em débito e multa, além de inabilitação para o exercício de cargo em comissão ou função de confiança, em razão de irregulares relacionadas à aquisição de cartilhas destinadas à execução de programas educacionais da entidade.

Administração Regional do Serviço Nacional de Aprendizagem Rural no Estado de Mato Grosso no Estado de Mato Grosso - Senar/MT.

3.Recorrentes: Antônio Carlos Carvalho de Sousa (XXX.997.201-XX), Cícero Rainha de Oliveira (XXX.523.311-XX), Clovis Antônio Pereira Fortes (XXX.866.931-XX), Flávio Teixeira Duarte (XXX.222.031-XX), Homero Alves Pereira (Espólio, Representado Por Irene Alves Pereira  XXX.941.599-XX), José Antônio de Ávila (XXX.918.571-XX), Marilene Mendes da Silva (XXX.509.406-XX), Normando Corral (XXX.226.776-XX), Orlando Ferreira Bravo Neto (XXX.573.171-XX), Otávio Bruno Nogueira Borges (XXX.600.481-XX), Silvano Carvalho (XXX.594.801-XX), Texto e Midia Comunicações e Editora Ltda. (38.021.333/0001-70) e Idelson Alan Santos (XXX.696.381-XX).

Aroldo Cedraz.

13.1. Ministros presentes: Ana Arraes (Presidente), Walton Alencar Rodrigues, Benjamin Zymler, Augusto Nardes (Relator), Aroldo Cedraz, Raimundo Carreiro, Bruno Dantas, Vital do Rêgo e Jorge Oliveira.
13.2. Ministro que alegou impedimento na Sessão: Aroldo Cedraz.
13.3. Ministros-Substitutos presentes: Augusto Sherman Cavalcanti, Marcos Bemquerer Costa, André Luís de Carvalho e Weder de Oliveira.

AUGUSTO NARDES

Ministro-Substituto Augusto Sherman Cavalcanti.

Transcrevo a seguir, com os ajustes de forma pertinentes, instrução elaborada na Secretaria de Recursos (peça 346) , na qual aquela unidade analisou o mérito de cada um dos recursos de reconsiderações interpostos pelos recorrentes. Tal análise teve a anuência de seu corpo diretivo (peças 347 e 348) e do Ministério Público junto ao TCU (peça 350) :
"INTRODUÇÃO
Trata-se de recursos de reconsideração interpostos por Antônio Carlos Carvalho de Sousa - Superintendente do Serviço Nacional de Aprendizagem Rural no Estado de Mato Grosso no Estado de Mato Grosso - Senar/MT, Marilene Mendes da Silva - Assessora Jurídica do Senar/MT, Clovis Antônio Pereira Fortes - membro da Comissão de Licitação do Senar/MT, Cícero Rainha de Oliveira - membro da Comissão de Licitação do Senar/MT, Flávio Teixeira Duarte - membro da Comissão de Licitação do Senar/MT, Homero Alves Pereira (Espólio, representado na pessoa de Irene Alves Pereira  XXX.941.599-XX) - Presidente do Conselho Administrativo do Senar/MT, José Antônio de Ávila - Presidente do Conselho Administrativo do Senar/MT, Normando Corral - President do Conselho Administrativo do Senar/MT, Orlando Ferreira Bravo Neto - membro da Comissão de Licitação do Senar/MT, Otávio Bruno Nogueira Borges - Gerente Técnico do Senar/MT, Silvano Carvalho - membro da Comissão de Licitação do Senar/MT, Texto e Midia Comunicações e Editora Ltda. e seu proprietário Idelson Alan Santos, todos contra o Acórdão 1704/2017-TCU-Plenário, Rel. Min. Augusto Sherman (peça 218) , alterado pelo Acórdão 2076/2017-TCU-Plenário (peça 237) , nos seguintes termos:
ACORDAM os Ministros do Tribunal de Contas da União, reunidos em sessão Plenária, ante as razões expostas pelo Relator, em:
9.1. acolher as alegações de defesa apresentadas pelo Sr. Juliano Muniz Calçada, então gerente administrativo e financeiro do Senar/MT, e excluí-lo da relação processual;
9.2. considerar revéis, nos termos do art. 12, § 3º, da Lei 8.443/1992, a Fundação Franco Brasileira de Pesquisa e Desenvolvimento (Fubras) , a Associação Brasileira de Educação Agrícola Superior (Abeas) e a empresa LK Editora e Comercio de Bens Editoriais e Autorais Ltda.;
9.3. julgar irregulares as contas dos responsáveis, Srs. Normando Corral (ex-Presidente do Conselho Administrativo do Senar/MT) , José Antônio de Ávila (ex-Presidente do Conselho Administrativo do Senar/MT) , Antônio Carlos Carvalho de Sousa (ex-Superintendente do Senar/MT) , Otávio Bruno Nogueira Borges, Flávio Teixeira Duarte, Silvano Carvalho (ex-membro de comissão de licitação do Senar/MT) , Clóvis Antônio Pereira Fortes (ex-membro de comissão de licitação do Senar/MT) , Cícero Rainha de Oliveira (ex-membro de comissão de licitação do Senar/MT) , Orlando Ferreira Bravo Neto (ex-membro de comissão de licitação do Senar/MT) , Marilene Mendes da Silva (então Assessora Jurídica) , Fundação Franco Brasileira de Pesquisa e Desenvolvimento (Fubras) , Associação Franco Brasileira de Pesquisa e Desenvolvimento (Abeas) , LK Editora e Comercio de Bens Editoriais e Autorais Ltda. e Texto & Mídia Comunicação e Editora Ltda. e do Sr. Homero Alves Pereira (espólio do ex-Presidente do Conselho Administrativo, representado por Irene Alves Pereira) , com fundamento nos arts. 1º, inciso I, 16, inciso III, alíneas "b" e "c", e § 2º, da Lei 8.443/1992 c/c os arts. 19 e 23, inciso III, da mesma lei, e com arts. 1º, inciso I, 209, incisos II e III, e § 5º, 210 e 214, inciso III, do Regimento Interno do TCU;
9.4. condenar os responsáveis abaixo identificados ao pagamento das quantias a seguir especificadas, em solidariedade com as entidades informadas, com a fixação do prazo de quinze dias, a contar da notificação, para que comprovem, perante este Tribunal (art. 214, inciso III, alínea "a", do Regimento Interno do TCU) , o recolhimento das dívidas aos cofres do Serviço Nacional de Aprendizagem Rural no Estado de Mato Grosso - Senar/MT, atualizada monetariamente e acrescida dos juros de mora, calculados a partir das datas discriminadas, até a data do efetivo recolhimento, na forma prevista na legislação em vigor;
9.4.1. relativamente à Dispensa de Licitação 12/2008, os seguintes responsáveis solidários, pelo débito a seguir especificado: Normando Corral, Antônio Carlos Carvalho de Sousa, Flávio Teixeira Duarte, Silvano Carvalho, Clóvis Antônio Pereira Fortes, Marilene Mendes da Silva, Fundação Franco Brasileira de Pesquisa e Desenvolvimento (Fubras) , LK Editora e Comercio de Bens Editoriais e Autorais Ltda. e Texto & Mídia Comunicação e Editora Ltda.:
	Valor original 
	Data da ocorrência

	R$ 720.023,20
	21/8/2008

9.4.2. relativamente à Concorrência 23/2008, os seguintes responsáveis solidários, pelo débito a seguir especificado: Normando Corral, Antônio Carlos Carvalho de Sousa e Texto & Mídia Comunicação e Editora Ltda.:
	Valor original
	Data da ocorrência
	
	R$ 1.071.372,17
	26/6/2009
	
9.4.3. relativamente à Concorrência 8/2009, os seguintes responsáveis solidários, pelo débito a seguir especificado: Normando Corral, Antônio Carlos Carvalho de Sousa, Otávio Bruno Nogueira, Flávio Teixeira Duarte Borges, e LK Editora e Comercio de Bens Editoriais e Autorais Ltda.:
	Valor original
	Data da ocorrência

	R$ 745.553,80
	22/2/2010

9.4.4. relativamente à Concorrência 1/2010, os seguintes responsáveis solidários, pelo débito a seguir especificado: Normando Corral e Texto & Mídia Comunicação e Editora Ltda.:
	Valor original
	Data da ocorrência

	R$ 813.917,90
	24/2/2010

9. .4.5. relativamente à Dispensa de Licitação 4/2003, os seguintes responsáveis solidários, pelo débito a seguir especificado: 
9.4.5.1. José Antônio de Ávila e Associação Franco Brasileira de Pesquisa e Desenvolvimento (Abeas) :
	Valor original 
	Data da ocorrência

	R$ 551.729,25
	13/9/2004

9.4.5.2. espólio de Homero Alves Pereira e Associação Franco Brasileira de Pesquisa e Desenvolvimento (Abeas) ;
	Valor original 
	Data da ocorrência
	
	R$ 54.069,75
	13/9/2004
	
9.5 aplicar aos responsáveis abaixo identificados, a multa prevista no art. 57 da Lei 8.443/1992 c/c o art. 267 do Regimento Interno, nos valores individuais a seguir especificados, com a fixação do prazo de quinze dias, a contar das notificações, para que comprovem, perante este Tribunal (art. 214, inciso III, alínea "a", do Regimento Interno) , o recolhimento das dívidas aos cofres do Tesouro Nacional, atualizadas monetariamente desde a data deste acórdão até a dos efetivos recolhimentos, se forem pagas após o vencimento, na forma da legislação em vigor;
	Responsável 
	Valor da Multa Aplicada

	Normando Corral
	R$ 150.000,00

	José Antônio de Ávila
	R$ 25.000,00

	Antônio Carlos Carvalho de Sousa
	R$ 42.000,00

	Otávio Bruno Nogueira Borges
	R$ 37.000,00

	Flávio Teixeira Duarte
	R$ 73.000,00

	Silvano Carvalho
	R$ 36.000,00

	Clóvis Antônio Pereira Fortes
	R$ 36.000,00

	Marilene Mendes da Silva
	R$ 36.000,00

	Fundação Franco Brasileira de Pesquisa e Desenvolvimento (Fubras) 
	R$ 36.000,00

	Associação Franco Brasileira de Pesquisa e Desenvolvimento (Abeas) 
	R$ 27.000,00

	LK Editora e Comercio de Bens Editoriais e Autorais Ltda. 
	R$ 73.000,00

	Texto & Mídia Comunicação e Editora Ltda.
	R$ 94.000,00

9.6. aplicar aos responsáveis abaixo identificados a multa prevista no art. 58, inciso II, da Lei 8.443/1992 c/c o art. 268 do Regimento Interno, nos valores individuais a seguir especificados, com a com a fixação do prazo de quinze dias, a contar das notificações, para que comprovem, perante este Tribunal (art. 214, inciso III, alínea "a", do Regimento Interno) , o recolhimento das dívidas aos cofres do Tesouro Nacional, atualizadas monetariamente desde a data deste acórdão até a dos efetivos recolhimentos, se forem pagas após o vencimento, na forma da legislação em vigor;
	Responsável 
	Valor da Multa Aplicada

	Cícero Rainha de Oliveira
	R$ 8.000,00

	Orlando Ferreira Bravo Neto
	R$ 8.000,00

	Marilene Mendes da Silva
	R$ 8.000,00

	Otávio Bruno Nogueira Borges
	R$ 5.000,00

9.7. autorizar, desde logo, a cobrança judicial das dívidas, nos termos do art. 28, inciso II, da Lei 8.443/1992, caso não atendidas as notificações;
9.8. declarar a inidoneidade das empresas LK Editora e Comércio de Bens Editoriais e Autorais Ltda. e Texto e Mídia Comunicação e Editora Ltda., bem como das entidades Fundação Franco Brasileira de Pesquisa e Desenvolvimento (Fubras) e Associação Franco Brasileira de Pesquisa e Desenvolvimento (Abeas) para participarem, por 4 (quatro) anos, de licitação que envolva recursos públicos federais (vide Acórdão 348/2016-TCU-Plenário) , com fundamento no art. 46 da Lei 8.443/92 c/c o art. 271 do Regimento Interno do TCU;
9.9. considerar graves as infrações cometidas pelos responsáveis Srs. Normando Corral, José Antônio de Ávila, Antônio Carlos Carvalho de Sousa, Otávio Bruno Nogueira Borges, Flávio Teixeira Duarte, Silvano Carvalho, Clóvis Antônio Pereira Fortes, Cícero Rainha de Oliveira, Orlando Ferreira Bravo Neto e Marilene Mendes da Silva;
9.10. inabilitar os responsáveis Srs. Normando Corral, José Antônio de Ávila, Antônio Carlos Carvalho de Sousa, Otávio Bruno Nogueira Borges, Flávio Teixeira Duarte, Silvano Carvalho, Clóvis Antônio Pereira Fortes, Cícero Rainha de Oliveira, Orlando Ferreira Bravo Neto e Marilene Mendes da Silva, pelo prazo de seis anos, para o exercício de cargo em comissão ou função de confiança no âmbito da Administração Pública Federal, com fundamento no art. 60 da Lei 8.443/1992 c/c o art. 270 do RI/TCU;
9.11. encaminhar cópia do inteiro teor deste Acórdão:
9.11.1. ao Ministério da Transparência, Fiscalização e Controladoria-Geral da União, após o trânsito em julgado da deliberação, para a inscrição das entidades indicadas no item 9.8 deste acórdão no Cadastro Nacional de Empresas Inidôneas e Suspensas (CEIS) , criado por meio da Portaria CGU nº 516, de 15 de março de 2010;
9.11.2. ao Ministério do Planejamento, Desenvolvimento e Gestão e ao Ministério da Transparência, Fiscalização e Controle, após o trânsito em julgado desta deliberação, para a adoção das medidas necessárias às inabilitações previstas no item 9.10 deste acórdão; e
9.11.3. à Procuradoria da República no Estado do Mato Grosso, com fundamento no art. 16, § 3º, da Lei 8.443/1992, para a adoção das medidas judiciais cabíveis.
BREVE HISTÓRICO
Em exame tomada de contas especial oriunda de irregularidades detectadas pela Controladoria Geral da União - CGU em procedimentos licitatórios promovidos pelo Serviço Nacional de Aprendizagem Rural no Estado de Mato Grosso - Senar/MT, entre os anos de 2002 e 2010, para a aquisição de cartilhas destinadas à execução de programas educacionais da entidade, denominados "Agrinho" e "Formação Profissional Rural e Promoção Social". 
As medidas preliminares de citação e audiência foram inicialmente determinadas no Acórdão 749/2013-TCU-Plenário, em razão das irregularidades relacionadas aos procedimentos licitatórios Concorrência 1/2010, Dispensa 4/2003, Dispensa 12/2008, Concorrência 8/2009, Concorrência 23/2008 e nos Contratos 9/2009, 1/2010, 9/2002, 19/2008, 33/2008. 
Em atenção ao Acórdão 2.118/2010 - TCU - 1ªCâmara, a CGU encaminhou ao Tribunal cópia do Relatório de Análise de Material Apreendido, produto da fiscalização empreendida conjuntamente com Polícia Federal, denominada Operação Cartilha. As irregularidades detectadas referiam-se a subcontratações realizadas para favorecer as empresas LK Editora e Comercio de Bens Editoriais e Autorais Ltda. e Texto & Mídia Comunicação e Editora Ltda. 
Com supedâneo no art. 9º, VIII, do Regulamento de Licitações e Contratos do Senar/MT, cuja hipótese, à semelhança do art. 24, inciso XIII, da Lei 8.666/93, tratava da dispensa conferida às entidades sem fins lucrativos incumbidas de ensino, desenvolvimento institucional, científico ou tecnológico, a entidade realizava a contratação com entidade detentora dessas características, a exemplo da Fundação Franco Brasileira de Pesquisa e Desenvolvimento (Fubras) , a Associação Brasileira de Educação Agrícola Superior (Abeas) , que, por sua vez, subcontratava os serviços de produção das cartilhas junto às empresas LK Editora e/ou Texto & Mídia, caracterizando burla à obrigatoriedade da licitação. 
De acordo com a CGU, o Sr. Leon Kalinowski, proprietário da LK Editora, foi empregado do Senar/MT por cerca de onze anos. Já o Sr. Idelson Alan Santos, sócio administrador da empresa Texto & Mídia, com aquele mantinha ampla parceria. Ainda, verificaram-se evidências de conluio entre agentes do Senar/MT e o dirigente da empresa LK Editora, a exemplo da troca de e-mails entre o empresário e os agentes do Senar/MT. Os fatos caracterizaram dispensas indevidas de licitação e restrições à competividade nas licitações.
Paralelamente, a fiscalização identificou indícios de fraudes nas pesquisas de preços utilizadas para respaldar o valor das contratações, o que resultou em sobrepreços e superfaturamentos. 
Após o exame das circunstâncias decorrentes da Operação Cartilha (peça 55) , o Acórdão 6689/2015-TCU-Primeira Câmara determinou novas citações dos responsáveis (peça 69) . Mantiveram-se silentes a Fundação Franco Brasileira de Pesquisa e Desenvolvimento (Fubras) , a Associação Brasileira de Educação Agrícola Superior (Abeas) e a LK Editora e Comércio de Bens Editoriais e Autorais Ltda., tornando-se revéis, nos termos do art. 12, § 3º, da Lei 8.443/1992. 
Em apertada síntese, as alegações de defesa produzidas pelos demais responsáveis, foram objeto de análise pela Secex/MT e acarretou a proposição no sentido do julgamento pela irregularidade das contas dos recorrentes, com condenações solidárias aos débitos individualmente atribuídos, além da aplicação da multa proporcional, e das sanções de inidoneidade e de inabilitação. 
Em concordância parcial, o Ministério Público junto ao TCU - MP/TCU propôs duas alterações pontuais, em relação àquelas proposições. A primeira, para a exclusão da responsabilidade de Otávio Bruno Nogueira Borges pelo débito solidário, no que tange ao Processo de Dispensa 12/2008, muito embora persista como responsável solidário pelo débito relativo à Concorrência 8/2009, aplicando-se a ele, quanto àquela específica dispensa, tão somente a multa prevista no art. 58, inciso II, da Lei 8.443/1992. 
A segunda alteração, para a exclusão da solidariedade da empresa LK Editora e Comércio de Bens Editoriais e Autorais Ltda. e dos responsáveis Marilene Mendes da Silva (Assessora Jurídica) , Silvano Carvalho, Cícero Rainha de Oliveira e Orlando Ferreira Bravo Neto (membros de comissão de licitação) quanto ao débito relativo à Dispensa de Licitação 4/2003, mantendo-se o julgamento pela irregularidade das contas e incluindo a aplicação da multa do art. 58, inciso II, da Lei 8.443/1992, no tocante às condutas praticadas na referida dispensa. 
Sobre esta modificação sugerida pelo MP/TCU, há que se ressaltar erro material na deliberação recorrida, eis que, muito embora Silvano Carvalho tenha sido multado com fundamento no art. 58, inciso II, da Lei 8.443/1992 em função da justificativa que amparou indevidamente a celebração da Dispensa de Licitação 4/2003, seu nome não consta do dispositivo condenatório relativo à esta penalidade, qual seja 9.6 do Acórdão 1704/2017-TCU-Plenário, Rel. Min. Augusto Sherman. Este assunto será retomado quando do exame técnico relativo à prescrição.
O Relator a quo acolheu a proposta da unidade técnica com as alterações sugeridas pelo Ministério Público/TCU, o que resultou na condenação solidária dos responsáveis para o ressarcimento de débitos, na aplicação de multas, de sanções de inidoneidade e de inabilitação para ocupação de função pública, dentre outras providências.
Inconformados, Marilene Mendes da Silva (peça 224) , José Antônio de Ávila e Espólio de Homero Alves Pereira (peça 223) opuseram embargos de declaração, conhecidos e providos com efeitos infringentes para efeito de ajustes materiais, o que resultou na redação do Acórdão 2076/2017-TCU-Plenário (peça 236) , reproduzida na introdução desta instrução.
EXAME DE ADMISSIBILIDADE
O exame preliminar concluiu pela admissibilidade recursal e reconheceu a incidência do efeito suspensivo sobre os itens 9.3, 9.4.1, 9.4.2, 9.4.3, 9.4.4, 9.4.5.1, 9.5, 9.6, 9.7, 9.8, 9.9 e 9.10 do Acórdão 1704/2017-TCU-Plenário, conforme as instruções às peças 247 a 255, e 283 a 285 e o despacho do Min. Rel. Augusto Nardes às peças 257 e 287. 
Ainda, informa-se que o recurso interposto por Idelson Alan Santos (peça 155) não fora conhecido por ausência de interesse recursal, dada a inexistência de sucumbência em virtude da prolação do acórdão ora recorrido (peça 287) .
EXAME TÉCNICO
No que se refere à contextualização das razões recursais apresentadas pelos recorrentes, em vista do Acórdão 1704/2017-TCU-Plenário, tem-se as condenações em débito e sanções aplicadas da seguinte forma: 
	Procedimento licitatório
	Responsáveis pelo débito e penalizados com a multa do art. 57
	Multa do art. 58, inciso II

	Dispensa de Licitação 12/2008
- o débito decorre do sobrepreço apontado pela CGU por ocasião da fiscalização realizada no Senar MT.
Débito: R$ 720.023,20
	Normando Corral 
Antônio Carlos Carvalho de Sousa, 
Flávio Teixeira Duarte, 
Silvano Carvalho, 
Clóvis Antônio Pereira Fortes, 
Marilene Mendes da Silva, 
Fundação Franco Brasileira de Pesquisa e Desenvolvimento (Fubras) , 
LK Editora e Comercio de Bens Editoriais e Autorais Ltda., e 
Texto & Mídia Comunicação e Editora Ltda
	Otávio Bruno Nogueira Borges

	Concorrência 23/2008
- o débito decorre de sobrepreço calculado pela CGU, e a citação também abrangeu inconsistências na pesquisa de preços que fundamentou o valor da contratação.
Débito: R$ 1.071.372,17
	Normando Corral, 
Antônio Carlos Carvalho de Sousa, e
Texto & Mídia Comunicação e Editora Ltda
	
	Concorrência 8/2009
- o débito decorre de sobrepreço calculado pela CGU, e a citação também abrangeu inconsistências na pesquisa de preços que fundamentou o valor da contratação.
- o edital da licitação favorecia empresas com experiência na produção de material de temas das cartilhas.
Débito: R$ 745.553,80
	Normando Corral, 
Antônio Carlos Carvalho de Sousa, 
Otávio Bruno Nogueira, 
Flávio Teixeira Duarte Borges, e 
LK Editora e Comercio de Bens Editoriais e Autorais Ltda.
	
	Concorrência 1/2010
- o débito decorre do pagamento antecipado à empresa Texto & Mídia e posterior interrupção da execução do contrato. O certame também apresentou problemas na pesquisa de preços, sobrepreço e restrição à competitividade, o que resultou na participação de apenas uma empresa.
Débito: R$ 813.917,90
	Normando Corral, e
Texto & Mídia Comunicação e LK Editora Ltda
	
	Dispensa de Licitação 4/2003
- o débito decorre da diferença paga às empresas contratadas mediante dispensa e o custo de produção efetiva das cartilhas, subcontratado em favor da empresa LK Editora e Comércio de Bens Editoriais e Autorais Ltda.
Débito: R$ 605.799,00
	José Antônio de Ávila, e
Associação Franco Brasileira de Pesquisa e Desenvolvimento (Abeas) 
Débito: R$ 551.729,25
	Cícero Rainha de Oliveira;
Orlando Ferreira Bravo Neto
Marilene Mendes da Silva

		Homero Alves Pereira (espólio) , e
Associação Franco Brasileira de Pesquisa e Desenvolvimento (Abeas) 
Débito: R$ 54.069,75
	
De início, os recorrentes aventaram questão preliminar relativa à prescrição da pretensão punitiva e da persecução indenizatória, o que se passa a examinar.
Da prescrição
Segundo as razões recursais oferecidas, a instrução originária aplicou o entendimento firmado no âmbito do Tribunal de Contas da União de que a prescrição da pretensão punitiva utiliza o prazo decenal previsto no Código Civil, e afastou a tese de sanção para as contratações anteriores a dezembro de 2005, ou seja, para o Contrato Fepad 9/2002 e para a Dispensa 4/2003, uma vez que a citação dos responsáveis ocorreu em janeiro de 2016. 
De outra parte, o Ministério Público junto ao TCU discordou do exame e ressaltou que o Acórdão 749/2013-TCU-Primeira Câmara interrompeu a contagem do prazo dos efeitos prescricionais. 
Nessa toada, os recorrentes alegam que a ordenação da citação de grande parte dos responsáveis se deu por meio do Acórdão 6689/2015-TCU-Primeira Câmara, de 27/10/2015, proferido após novo exame das irregularidades pela unidade técnica, e que, entre outras medidas, tornou insubsistente os termos do Acórdão 749/2013-TCU-Primeira Câmara (peça 229, pp. 6-7) . Assim, não se poderia considerar o Acórdão 749/2013-TCU-Primeira Câmara como causa interruptiva da contagem do prazo prescricional. 
Demais disso, os eventos mais recentes examinados nos autos datariam de 24/2/2010 e referem-se à Concorrência 1/2010. Por consequência, o Acórdão 6689/2015-TCU-Primeira Câmara, de 27/10/2015 não alcançaria os fatos tratados nos procedimentos licitatórios impugnados, pois, aplicar-se-ia aos processos de controle externo o prazo quinquenal para a contagem do prazo para o exercício do direito punitivo, e não aquele prazo previsto no Código Civil.
Acrescem que os débitos perquiridos também sofrem efeito prescricional e colacionam a ementa do Resp 1480350/RS do Superior Tribunal de Justiça - STJ, que, ante à lacuna legislativa quanto ao prazo para o exercício jurisdicional do TCU, determina a aplicação do prazo quinquenal do Decreto 20.910/1932 e da Lei 9.873/1999 (peça 229, pp. 9-11) .
Por fim, argumentam que a ação judicial de ressarcimento ao erário possui natureza completamente distinta da Tomada de Contas Especial, sendo inaplicável a tese de imprescritibilidade, inclusive quanto à imputação de débito, porquanto neste procedimento perante a Corte de Contas recai sobre o responsável o ônus de comprovar a adequada aplicação dos recursos, ao contrário do que ocorre na ação de ressarcimento, cujo ônus da prova do efetivo prejuízo ao erário incumbe a quem pleiteia o ressarcimento, perante o Poder Judiciário (peça 229, p. 11) .
Análise
Conforme visto, os responsáveis invocam a prescrição para que sejam afastados o débito e a multa.
Quanto ao débito, a alegação não procede. A tomada de contas especial é um processo administrativo devidamente formalizado, com rito próprio, para apurar responsabilidade por ocorrência de dano à administração pública federal a fim de obter o respectivo ressarcimento. Essa dinâmica tem por base a apuração de fatos, a quantificação do dano, a identificação dos responsáveis, nos termos do art. 2º da IN TCU 71/2012.
No entendimento deste Tribunal, a pretensão indenizatória não se submete a prazo prescricional, tendo em vista o disposto no art. 37, § 5º, da Constituição Federal, que prevê o caráter imprescritível das ações de ressarcimento ao erário, ainda que as ações sejam de natureza administrativa. 
Ademais, a condenação em débito em processo de tomada de contas especial não tem caráter punitivo, possuindo, essencialmente, natureza jurídica de reparação civil pelo prejuízo causado ao erário, não sendo alcançada pelo instituto da prescrição da pretensão punitiva (Acórdão 4214/2017-TCU-Primeira Câmara, Rel. Min. Benjamin Zymler) . 
No que se refere à pretensão punitiva, os recursos devem ser providos parcialmente. 
Para avaliar a questão da persecução sancionatória por parte do TCU, no Supremo Tribunal Federal, ao tratar da controvérsia do prazo prescricional de multa aplicada pelo TCU, dada a lacuna da Lei 8.443/1992, prevaleceu o entendimento de que "A prescrição da pretensão punitiva do TCU é regulada integralmente pela Lei nº 9.873/1999, seja em razão da interpretação correta e da aplicação direta desta lei, seja por analogia. (...) " (STF. 1ª Turma. MS 32.201. Rel. Min. Roberto Barroso. Dje 7/8/2017. Trânsito em julgado em 11/11/2017) . 
Todavia, em que pese a decisão proferida sinalize o entendimento daquela Turma julgadora, seu alcance detém efeito inter partes, não vinculante e sem eficácia erga omnes (Acórdão 2861/2018-TCU-Plenário, Rel. Min. Augusto Sherman) . Assim, o TCU continua a aplicar o prazo decenal, conforme o incidente de uniformização de jurisprudência (Acórdão 1441/2016-TCU-Plenário, Rel. Min. Walton Alencar Rodrigues) , no qual se fixou o entendimento de que a pretensão punitiva aplicável aos processos de controle externo subordina-se ao prazo geral de prescrição indicado no art. 205 do Código Civil, que é de 10 anos, contado a partir da data da ocorrência da irregularidade, interrompendo-se sua fruição em razão do ato ordinatório do chamamento aos autos - a citação, a audiência ou a oitiva. Definida a tese aplicável ao caso em comento, resta avaliar as circunstâncias fáticas a fim de se determinar os atos afetados pelos efeitos prescricionais. 
Identificam-se nos autos dois acórdãos determinantes do comparecimento de responsáveis aos autos, quais sejam: Acórdão 749/2013-TCU-Primeira Câmara, de 26/2/2013 (peça 30) e o Acórdão 6689/2015-TCU-Primeira Câmara, de 27/10/2015 (peça 69) . 
De acordo com o Acórdão 1441/2016-TCU-Plenário, o prazo prescricional poderá ser interrompido, uma única vez, pela audiência, citação ou oitiva válida, e a recontagem de sua fruição será reiniciada em seguida. Por consequência, considerar-se-á como causa interruptiva dos efeitos prescricionais a data da primeira decisão que convocou os responsáveis ao comparecimento aos autos. Como os dois acórdãos invocaram responsáveis distintos, é preciso avaliar se o procedimento licitatório é alcançado pelo prazo decenal, e quais responsáveis teriam sido afetados pela prolação do Acórdão 749/2013-TCU-Primeira Câmara.
Nesta linha, no que interessa aos procedimentos licitatórios necessários ao deslinde dos autos, as medidas preliminares e os respectivos responsáveis podem ser distribuídos da seguinte forma:
	Recorrentes alcançados pela interrupção prescricional em razão da prolação do Acórdão 749/2013-TCU-Primeira Câmara
	Recorrentes alcançados pela interrupção prescricional em razão da prolação do Acórdão 6689/2015-TCU-Primeira Câmara
	Alcance dos efeitos do prazo decenal a partir do segundo acórdão (27/10/2015) - a prescrição alcança fatos pretéritos a 27/10/2005.

	Concorrência 1/2010 
Audiência
Normando Corral
Flávio Teixeira Duarte
Marilene Mendes da Silva
Silvano Carvalho
	Concorrência 1/2010
Citação
Texto & Mídia Comunicação e Editora Ltda.
Normando Corral
	Marco temporal: 27/10/2005.
A Concorrência 1 trata de fatos relativos ao exercício de 2010, portanto, não alcançada pelos efeitos prescricionais do prazo decenal.

	Dispensa de Licitação 4/2003
Audiência
Homero Alves Pereira
Citação
Homero Alves Pereira 
José Antônio de Ávila
Associação Brasileira de Educação Agrícola Superior - ABEAS
	Dispensa de Licitação 4/2003
Citação
José Antônio de Ávila
Silvano Carvalho
Cícero Rainha de Oliveira
Orlando Ferreira Bravo Neto
Marilene Mendes da Silva
Associação Brasileira de Educação Agrícola Superior
Homero Alves Pereira 
	Marco temporal: 27/10/2005
A Dispensa Licitatória 4 trata de fatos relativos ao exercício de 2003 (peça 36, pp. 63-67) , momento pretérito ao limite temporal de 27/10/2005. Logo, o Acórdão 749/2013 se instrumentaliza como causa interruptiva da contagem do prazo prescricional para parte dos responsáveis - Homero Alves Pereira, José Antônio de Ávila e Abeas. Por consequência, os responsáveis não instados a se pronunciar quando da prolação do primeiro acórdão, não podem ser penalizados em função deste ajuste, pois prescrita a pretensão punitiva.
Encontram-se nesta situação:
Silvano Carvalho
Cícero Rainha de Oliveira
Orlando Ferreira Bravo Neto
Marilene Mendes da Silva

	Dispensa de Licitação 12/2008
Audiência e citação
Normando Corral
Antônio Carlos Carvalho de Sousa
Clóvis Antônio Pereira Fortes
Marilene Mendes da Silva
	Dispensa de Licitação 12/2008
Citação
Normando Corral
Antônio Carlos Carvalho de Souza
Otávio Bruno Nogueira Borges
Clóvis Antônio Pereira Forte
Silvano Carvalho
Flávio Teixeira Duarte
Marilene Mendes da Silva
Fundação Franco Brasileira de Pesquisa e Desenvolvimento-Fubras
LK Editora e Comercio de Bens Editoriais e Autorais Ltda
Texto & Mídia Comunicação e Editora Ltda.
	Marco temporal: 27/10/2005.
A Dispensa de Licitação 12 refere-se a fatos relativos ao exercício de 2008, portanto, não alcançada pelos efeitos prescricionais do prazo decenal.

	Concorrência 23/2008
Audiência 
Flávio Teixeira Duarte
Marilene Mendes da Silva
Silvano Carvalho
	Concorrência 23/2008
Citação
Normando Corral
Antônio Carlos Carvalho de Souza
Flávio Teixeira Duarte
Marilene Mendes da Silva
Texto & Mídia Comunicação e Editora Ltda.
	Marco temporal: 27/10/2005.
A Concorrência 23 refere-se a fatos relativos ao exercício de 2008, portanto, não alcançada pelos efeitos prescricionais do prazo decenal.

	Concorrência 8/2009
Audiência e citação
Flávio Teixeira Duarte
Marilene Mendes da Silva
Silvano Carvalho
Normando Corral
Antônio Carlos Carvalho de Sousa
	Concorrência 8/2009
Citação
Normando Corral
Antônio Carlos Carvalho de Souza
Otávio Bruno Nogueira Borges
Flávio Teixeira Duarte
Marilene Mendes da Silva
LK Editora e Comercio de Bens Editoriais e Autorais Ltda
	Marco temporal: 27/10/2005.
A Concorrência 8 refere-se a fatos relativos ao exercício de 2009, portanto, não alcançada pelos efeitos prescricionais do prazo decenal.

Da tabela acima, extrai-se a conclusão de que Silvano Carvalho, Cícero Rainha de Oliveira, Orlando Ferreira Bravo Neto e Marilene Mendes da Silva não foram citados no Acórdão 749/2013-TCU-Primeira Câmara, de 26/2/2013. Nesta toada, o exame procedido à peça 209 absteve-se de propor a aplicação de penalidades aos responsáveis, em função da prescrição da pretensão punitiva (peça 209, pp. 8-9) . 
Alinha-se à instrução originária e conclui-se pela impossibilidade de se cogitar em interrupção do prazo prescricional em 2013 para estes recorrentes. Por conseguinte, contando-se o prazo decenal a partir de outubro de 2005, devem ser afastadas as multas que lhes foram aplicadas com base no art. 58, inciso II, da Lei 8.443/1992, em virtude da Dispensa de Licitação 4/2003, cujos atos referem-se ao exercício de 2003, dada a extinção do direito punitivo em 2013 e a prolação do acórdão citatório apenas em 2015.
Portanto, quanto a este ponto, os recursos devem ser providos para Silvano Carvalho, Cícero Rainha de Oliveira, Orlando Ferreira Bravo Neto e Marilene Mendes da Silva. 
Insta observar que, embora citada, a responsabilidade da empresa LK Editora já havia sido afastada por meio do Acórdão 1704/2017-TCU-Plenário. 
Por sua vez, Homero Alves Pereira, responsável pelo aditivo contratual em 2/8/2004, José Antônio de Ávila, responsável pela celebração do contrato em 5/1/2004 (peça 38, p. 66) e a Abeas foram citados pelo Acórdão 749/2013-TCU-Plenário, causa interruptiva da contagem do prazo prescricional, motivo pelo qual não há óbices processuais para que estes responsáveis sejam apenados. 
Caso reconhecida a extinção do direito punitivo em relação à Silvano Carvalho, sob o enfoque material, a decisão proferida em sede recursal supre a inexatidão material constante da deliberação recorrida, eis que, muito embora tenha sido multado com fundamento no art. 58, inciso II, da Lei 8.443/1992, em função da justificativa que amparou indevidamente a celebração da Dispensa de Licitação 4/2003, seu nome não consta do dispositivo condenatório relativo à esta penalidade, qual seja 9.6 do Acórdão 1704/2017-TCU-Plenário, Rel. Min. Augusto Sherman. 
Do ponto de vista formal, considerando o teor da Enunciado TCU 145, o Tribunal deve corrigir de ofício inexatidões materiais. Assim, o acórdão que julgar o presente recurso deveria propor a correção do item 9.6 do Acórdão 1704/2017-TCU-Plenário, para incluir o nome do recorrente entre aqueles responsáveis apenados com a multa do art. 58, inciso II, da Lei 8.443/1992. No entanto, em atenção ao princípio da utilidade dos atos processuais, abstém-se de propor a medida corretiva, eis que, caso acatada a preliminar de prescrição, carente de efeito prático.
Ultrapassada a questão preliminar, a seguir, examinam-se as razões recursais a partir dos procedimentos licitatórios impugnados, incluindo-se as circunstâncias objetivas e subjetivas para cada recorrente.
DISPENSA DE LICITAÇÃO 4/2003
A Dispensa de Licitação 4/2003 teve por finalidade a contratação da Abeas (entidade sem fins lucrativos incumbida de pesquisa, ensino ou desenvolvimento institucional) para a produção de cartilhas do Programa de Formação Profissional Rural e Promoção Social, com fundamento na hipótese de dispensa para contratação de entidade sem fins lucrativos incumbida de pesquisa, ensino ou desenvolvimento institucional, científico ou tecnológico (art. 9º, VIII, do Regulamento de Licitações e Contratos do Senar) (peça 55, p. 5) . 
O procedimento caracterizou burla ao devido procedimento licitatório, eis que fundamentado em características personalíssimas da Abeas, a despeito de o serviço ter sido subcontratado e executado integralmente pela LK Editora, que não possuía tais requisitos (peça 55, p. 5) . 
Por sua vez, o sobrepreço no valor de R$ 605.799,00 resultou da diferença entre o valor do contrato e aditivo do Senar/MT com a Abeas (R$ 880.000,00) , e o valor subcontratado e aditivado com a LK Editora para o mesmo objeto (R$ 274.201,00) (peça 55, p. 5) . 
	Procedimento
	Débitos
	Responsáveis  - Débito e Multa do art. 57
	Multa (art. 58, inciso II) 

	Dispensa de Licitação 4/2003
- o débito decorre da diferença paga às empresas contratadas mediante dispensa e o custo de produção efetiva das cartilhas, subcontratado em favor da empresa LK Editora e Comércio de Bens Editoriais e Autorais Ltda.
	R$ 551.729,25
	José Antônio de Ávila, e
Associação Franco Brasileira de Pesquisa e Desenvolvimento (Abeas) 
	Silvano de Carvalho, 
Cícero Rainha de Oliveira, 
Orlando Ferreira Bravo Neto
Marlene Mendes da Silva

		R$ 54.069,75
	Homero Alves Pereira (espólio) , e
Associação Franco Brasileira de Pesquisa e Desenvolvimento (Abeas) 
	
Recorrentes do débito: José Antônio de Ávila e espólio de Homero Alves Pereira 
Débito Total: R$ 605.799,00
Recorrentes da multa do art. 58, inciso II, da Lei 8.443/1992: Cícero Rainha de Oliveira, Orlando Ferreira Bravo Neto e Marlene Mendes da Silva.
Razões recursais de José Antônio de Ávila e Homero Alves Pereira (peça 242) 
O Acórdão 6689/2015-TCU-Primeira Câmara determinou a citação de José Antônio de Ávila, na qualidade de Presidente do Conselho Administrativo quando da celebração do contrato, em virtude da ratificação da Dispensa 4/2003 (peça 37, p. 2) , a qual caracterizou fuga ao devido procedimento licitatório, cuja competitividade presumivelmente proporcionaria a obtenção da proposta mais vantajosa e evitaria o ônus da intermediação desnecessária da Abeas.
Ainda, a decisão determinou a citação do espólio de Homero A. Pereira, na pessoa do seu representante legal, na qualidade de Presidente do Conselho Administrativo, em razão da subscrição do termo aditivo do contrato decorrente da Dispensa de 4/2003, ampliando o prejuízo decorrente da intermediação desnecessária da entidade Abeas.
Os recorrentes ocuparam a Presidência do Conselho Administrativo. De acordo com o exame procedido nos autos, José Antônio de Ávila, ao ratificar a dispensa de licitação indevida contribuiu para a concretização do dano. Da mesma forma, Homero Alves Pereira celebrou termo aditivo ao contrato decorrente da Dispensa de Licitação 4/2003, ampliando o valor contratado em R$ 54.069,75.
A Dispensa de Licitação 4/2003 resultou na contratação da Associação Brasileira de Educação Superior - Abeas para a produção de cartilhas do Programa de Formação Profissional Rural e Promoção Social, o que, de acordo com a instrução da unidade técnica, teria caracterizado burla ao processo licitatório. 
De acordo com as razões recursais oferecidas, no que concerne às circunstâncias objetivas, os recorrentes destacam que o contrato utilizado pelo exame do sobrepreço não consta dos autos, que os auditores do TCU não tiveram acesso a esse documento e que integram o processo apenas recortes de imagens totalmente desconexas (cláusulas aleatórias de contratos) colacionadas em relatório elaborado pela CGU localizado à peça 40, pp. 165-169 (peça 242.
Obtemperam, com base nos números constantes do relatório da CGU, que para a execução integral do objeto do contrato decorrente da Dispensa de Licitação, a LK Editora teria firmado com a Abeas um contrato no valor de R$ 168.270,75, ao passo que no contrato firmado entre a Abeas e o Senar/MT o preço pactuado foi de R$ 720.000,00. Quanto ao aditivo contratual, a CGU afirma que, enquanto o Senar/MT pagou à Abeas a importância de R$ 160.000,00, a Abeas teria subcontratado integralmente o objeto do aditivo a LK Editora pelo valor de R$ 105.930,25 (peça 242, p. 14) . 
Aduzem que o contrato principal firmado entre Abeas e o Senar/MT tinha como objeto a produção de dezoito cartilhas ao preço unitário de R$ 40.000,00. Já no contrato firmado entre a Abeas e a Lk Editora, o preço unitário das cartilhas teria sido de apenas R$ 9.348,37. Concluem que, considerando que o contrato adicional previa a adição de mais quatro cartilhas, o preço unitário pago pelo Senar/MT à Abeas continuou sendo de R$ 40.000,00. De outro lado, o preço unitário supostamente pago à LK Editora teria sido de R$ 26.482,56 por cartilha (peça 242, p. 14) .
Após tais ponderações questionam o preço unitário das cartilhas: R$ 40.000,00, R$ 9.348,37 ou R$ 26.482,56. Informam, ainda, que a subcontratada LK Editora não se encontra mais arrolada como responsável solidária pelo débito apurado, pois o MP/TCU afastou sua responsabilidade ao considerar inexistentes os indícios de que recebera além do montante gasto para o fornecimento das cartilhas ao Senar/ MT (peça 242, p. 15) . 
Em seguida, ponderam que se as informações e os valores apontados pela CGU fossem corretos, na execução do contrato principal, a subcontratada teria suportado um prejuízo unitário de R$ 17.134,19 por cartilha (R$ 26.482,56 - R$ 9.348,37 = R$ 17.134,19) , ou, então, na execução do aditivo contratual recebeu valor a maior de R$ 17.134,19 por cartilha (peça 242, p. 15) . 
Ao fim, arguem que a incoerência dos preços unitários das cartilhas demonstra a fragilidade da metodologia de apuração do débito imputado aos recorrentes, que está fundamentada exclusivamente em supostos contratos (inexistentes nos autos) aos quais a Secex/MT jamais teve acesso, deixando evidente a afronta ao artigo 82 da Instrução Normativa 71/2012 deste Tribunal, nos termos da qual a apuração do débito deve ser feita com exatidão do valor devido, ou por estimativa, quando, por meios confiáveis, apurar-se quantia que seguramente não excederia o real valor devido (peça 242, p. 16) .
No que concerne às circunstâncias subjetivas, ressaltam ter ocupado a Presidência do Conselho Administrativo do Senar/MT, e que a tomada de decisões se encontrava amparada em pareceres técnicos e jurídico, em atenção ao princípio da segregação de funções. Assim, não havia condições de atuarem como revisores de todos os atos e documentos acostados aos processos de contratação.
Destacam, ainda, que não se encontra demonstrado nos autos o nexo de causalidade entre as condutas e o dano. Aduz que a CGU, bem como o TCU, já havia considerado regulares as contas nos exercícios de 2002 e 2006, o que caracterizaria a excludente de culpabilidade - inexigibilidade de conduta diversa. Seria desarrazoado se exigir do ordenador de despesas ou de outro servidor a mudança de procedimentos que vinham sendo considerados regulares (peça 242, pp. 16-17) .
Por fim, José Antônio de Ávila considera a imposição das sanções de multa e inabilitação para o exercício do cargo público desproporcionais e desarrazoadas, haja vista a inexistência de dolo ou má-fé em sua conduta e que suas ações se pautaram nos limites de suas atribuições (peça 242, p. 17) .
Análise
As razões recursais podem assim ser sintetizadas: a) ausência de provas nos autos a sustentar a condenação; b) fragilidades na metodologia do cálculo do sobrepreço; c) princípio da segregação de funções; d) ausência de nexo de causalidade entre as condutas e o dano; e) ausência de proporcionalidade e razoabilidade nas sanções aplicadas de multa e inabilitação para o exercício de função pública; f) ausência de dolo e má-fé nas condutas praticadas.
Inicialmente, no que toca aos elementos de prova (a)  que ampararam a condenação dos responsáveis, diferentemente do alegado pelos recorrentes, a conclusão da unidade técnica apoiou-se no Relatório da CGU e na pesquisa de preço inidônea com indícios de fraude (mesmos erros de digitação, ortografia, e mesmas disposições de valores) realizada pelo Senar/MT (peça 35, pp. 17-18, 37-38 e 58-59 e peça 36, pp. 11-12 e 39-40) . 
De fato, os autos não contêm a íntegra dos contratos usados pela CGU como referência para o cálculo do sobrepreço. Constam apenas do Relatório da CGU a foto da primeira página do contrato, com a descrição dos contratantes e do objeto, e da última página, com as assinaturas dos responsáveis pela Associação Brasileira de Educação Agrícola Superior (Abeas) e a LK Editora (peça 40, p. 165-6 e peça 209, pp. 4-5) . 
No entanto, a fotografia das páginas se mostram suficientes a comprovar a subcontratação total do objeto originalmente contratado com o Senar/MT, posteriormente repassado à LK Editora por parte da Abeas. Os recorrentes não apresentam contraprova capaz de demonstrar a inexistência do fato relatado pelo órgão de controle interno. 
Outrossim, registra-se que os relatórios e demais documentos juntados pela CGU ao processo consistem em documentos públicos, dotados de fé-pública e presunção juris tantum de veracidade e, nos termos do art. 405 do Código de Processo Civil, constituem prova dos fatos declarados (peça 209, pp. 4-5) . 
A ampla defesa exercida por meio do chamamento dos responsáveis ao comparecimento aos autos propicia oportunidade para que os fatos relatados pela Controladoria possam ser rebatidos, esclarecidos e afastados, o que não se viu no caso em exame, quer na fase de instrução originária, quer neste momento recursal.
Além disso, a ausência da íntegra dos instrumentos contratuais não trouxe qualquer prejuízo à defesa, como não fragiliza o exame procedido nos autos, eis que amparado nas circunstâncias fáticas sobre as quais o relatório da CGU se mostrou suficiente a demonstrar. Não se pode acatar a alegação genérica da ausência do documento como uma fragilidade do exame, sem que reste demonstrado qualquer prejuízo concreto/efetivo à parte. 
Diferentemente do raciocínio dos recorrentes, o sobrepreço (b)  não resulta da variação dos preços unitários das cartilhas, mas em virtude da diferença entre (i) o valor total de R$ 880.000,00 afeto à celebração do contrato original com a Abeas e seu aditivo, e (ii) o valor pago para a efetiva prestação dos serviços pela LK Editora, dada a subcontratação total do objeto por apenas R$ 274.201,00. 
Assim, o sobrepreço de R$ 605.799,00 resulta da diferença entre a intermediação desnecessária da Abeas -  instituição voltada para ensino, utilizada para justificar indevidamente a contratação direta/ burla ao dever de licitar - e o valor efetivo dos serviços prestados pago à LK Editora.
Ademais, por óbvio que o preço unitário da cartilha variará de acordo com a quantidade produzida e em consonância com a variação do preço total efetivamente pago pelo serviço. Logo, este raciocínio carece de fundamentos matemáticos mais sólidos e não se mostra apto a demonstrar fragilidades na metodologia empregada para a detecção do sobrepreço.
No que concerne à responsabilidade dos recorrentes o exame perpassa pela conduta e pela culpabilidade. 
No tocante à conduta de José Antônio de Ávila - Presidente do Senar/MT, quando da celebração do contrato com a Abeas - ratificou a Dispensa de Licitação 004/2003 (peça 37, p. 2) , a qual caracterizou fuga ao devido procedimento licitatório, e assim assumiu o ônus da intermediação desnecessária da entidade Abeas, no valor de R$ 551.729,25. 
Com relação à Homero Alves Pereira, vale o mesmo raciocínio anterior, pois assinou termo aditivo ao contrato decorrente da Dispensa de Licitação 004/2003 (peça 37, p. 2) , ampliando em R$ 54.069,75 o prejuízo decorrente da intermediação desnecessária da entidade Abeas. 
No que concerne à culpabilidade de ambos os recorrentes, era exigível conduta diversa, pois, não sendo a Abeas empresa do ramo editorial, parcela relevante dos serviços seria subcontratada. Além disso, o fato de haver contratação anterior por dispensa na qual a LK Editora havia sido a produtora das cartilhas sinalizava a desnecessidade da intermediação de outra entidade na contratação da editora, bem como da inadequação da dispensa de licitação (peça 55, pp. 7-8 e peça 209) .
Da associação das condutas com o dano apurado - pagamento a maior em razão de intermediação desnecessária da Abeas, encontram-se devidamente caracterizados os nexos de causalidade (d) , uma vez que a celebração do contrato e do aditivo concretizaram o prejuízo decorrente da intermediação desnecessária da entidade - fuga ao dever de licitar e sobrepreço. 
Insta esclarecer que o julgamento pela regularidade das contas pelo TCU, dos exercícios de 2002 e 2003, não reveste de legalidade os atos ora inquinados e, portanto, não configura excludente de culpabilidade - inexigibilidade de conduta diversa, eis que, as irregularidades, de natureza grave, provavelmente eram então desconhecidas quando da apreciação dos atos de gestão relativas a 2002 e 2003. 
Quanto ao assunto tratado no âmbito do Tribunal, as irregularidades verificadas nas Dispensas de Licitação 4/2003 e 12/2008 e nas Concorrências 23/2008, 8/2009 e 1/2010 foram identificadas nos procedimentos licitatórios realizados pelo Senar/MT em exercícios anteriores (2005, 2006 e 2007) e tratadas em processos específicos, conforme quadro sintético abaixo:
	Prestação de contas
	Fundamento do Débito
	Responsáveis solidários
	Sanções aplicadas
	Situação do processo

	Exercício de 2005
TC Processo 012.611/2006-9
Acórdão 2198/2015-TCU-Plenário, Rel. Min. Marcos Benquerer Costa
	Diferença entre o valor do contrato celebrado com instituições incumbidas de ensino e pesquisa e o valor pago à subcontratação para a prestação dos serviços originalmente contratados.
	Espólio do Presidente do Conselho de Administração
Empresas contratadas 
	Multa do art. 57 e do art. 58;
Declaração de inidoneidade (subcontratada e participantes da cotação de preços fraudada) .
	Recursos de reconsideração não conhecidos, conhecidos e improvidos - Acórdão 2897/2017-TCU-Plenário - Min. Relator José Múcio Monteiro.

	Exercício de 2006
TC Processo 017.006/2007-7
Acórdão 1750/2016-TCU-Plenário, Rel. Min. André de Carvalho
	Diferença entre o valor do contrato e o valor pago à subcontratada.
	Presidente do Senar
Empresa contratada
	Multas do art. 57 e do art. 58;
Declaração de inidoneidade;
Inabilitação para o exercício de cargo ou função.
	Aguardando instrução de mérito dos recursos de reconsideração interpostos.

	Exercício de 2007
TC Processo 014.456/2008-5
Acórdão 2442/2015-TCU-Plenário, Rel. Min. 
	Superfaturamento apontado pela CGU.
Pagamento indevido por serviços de elaboração das cartilhas.
	Presidente do Conselho de Administração
Superintendente
Empresas contratadas
Membros comissão de licitação
Assessora Jurídica
Gerente Administrativo e Financeiro
	Multas do art. 57;
Declaração de inidoneidade
Inabilitação para o exercício de cargo ou função
	Recursos de reconsideração conhecidos e improvidos - Acórdão 1068/2017-TCU-Plenário, Rel. Min. Ana Arraes.

Para o fechamento do ponto questionado, convém elucidar que o julgamento pela regularidade das contas ordinárias de um exercício não é empecilho para que irregularidades descobertas a posteriori, e que resultaram em prejuízo ao erário, sejam apuradas com imputação de débito aos responsáveis. A decisão definitiva em processo de tomada ou prestação de contas ordinária não constitui fato impeditivo da imposição de débito em outros processos nos quais constem como responsáveis os mesmos gestores (Acórdão 769/2011-TCU-Plenário, Rel. Min. José Múcio) .
Quanto ao princípio da segregação de funções (c) , o fato de as decisões dos presidentes dos conselhos de administração ampararem-se em pareceres técnicos e jurídicos não afasta, por si só, a responsabilidade da autoridade hierarquicamente superior por atos considerados irregulares, sobretudo aqueles com grande repercussão financeira, uma vez que, em regra, os pareceres não vinculam o gestor, que tem a obrigação de proceder ao exame crítico de sua conveniência e correção, em razão do dever legal de supervisão que lhe cabe (Acórdão 2781/2016-TCU-Plenário, Min Rel. Benjamin Zymler) .
No que concerne à alegação de ausência de dolo e de má-fé (f) , a responsabilidade dos jurisdicionados perante o TCU é de natureza subjetiva, caracterizada mediante a presença de simples culpa stricto sensu, sendo desnecessária a caracterização de conduta dolosa ou má-fé do gestor para que este seja responsabilizado (Acórdão 9004/2018-TCU-Primeira Câmara, Rel. Min. Bruno Dantas) .
Outrossim, não há como acatar a alegação genérica de falta de proporcionalidade e razoabilidade (e)  nas sanções aplicadas de multa e inabilitação para o exercício de função pública, eis que resultam do juízo subjetivo do julgador ante o grau de reprovabilidade das condutas praticadas, da gravidade das irregularidades e do dano causado ao erário.
Razões recursais de Cícero Rainha de Oliveira, de Orlando Ferreira Bravo Neto (peça 230) e de Silvano Carvalho (peça 231) . 
Membros da comissão de licitação, Cícero Rainha de Oliveira e Orlando Ferreira Bravo Neto justificaram a Dispensa de Licitação 004/2003 (peça 36, p. 63-64) , a qual caracterizou fuga ao devido procedimento licitatório, cuja competitividade proporcionaria a obtenção da proposta mais vantajosa e evitaria o ônus da intermediação desnecessária da entidade Abeas, no valor de R$ 551.729,25. Inicialmente, foram citados a responder pelo débito, e, posteriormente, foram apenas multados com fundamento no art. 58, inciso II, da Lei 8.443/1992.
Insta observar que Silvano Carvalho (peça 231) , na qualidade de membro da comissão de licitação, também fora apenado com a sanção de multa em virtude da justificativa técnica concedida à Dispensa de Licitação 004/2003 (peça 36, p. 63-64) , a qual caracterizou fuga ao devido procedimento licitatório, e redundou na intermediação desnecessária da Abeas, no valor de R$ 551.729,25. Em que pese não ter apresentado razões recursais contra a multa que lhe fora aplicada, dado o erro material na deliberação que não registra o seu nome no dispositivo 9.6, uma vez que os argumentos apresentados pelos demais integrantes da comissão de licitação se constituem em teses apoiadas em circunstâncias objetivas, a defesa se lhe aproveita.
Em suas razões recursais, os recorrentes informam que, quando da elaboração do processo da Dispensa de Licitação 4/2003, a Comissão de Licitação, composta pelos Senhores Silvano Carvalho, Cícero Rainha de Oliveira e Orlando Ferreira Bravo Neto, apresentaram as Justificativas para a aquisição direta das cartilhas para o programa Formação Profissional Rural/Programa Social daquele ano, conforme determina a norma legal. Em complemento, registram que em anos anteriores as justificativas técnicas haviam sido aceitas pelos órgãos do controle externo (CGU e TCU) (peça 230, p. 19) .
Reputam que as justificativas relativas à economicidade e vantajosidade da contratação encontravam-se bem fundamentadas e destacam trecho do parecer em que resta consignado que na elaboração e produção do material didático demandado, as cartilhas, os especialistas de cada área, devem preocupar-se além do conteúdo programático, com toda a preparação do cenário para as tarefas pertinentes e as entidades. 
Também, destacam que a Abeas e a Fubras, além de apresentarem o menor preço possuíam características especiais que as tornavam habilitadas para a contratação direta por estarem voltada ao ensino, se tratar de instituição de direito privado, sem fins lucrativos e enquadrada no art. 24, inciso XXIII da Lei 8.666/1993 (peça 230, pp. 19-20) . Aduzem que a Abeas detém representativo portfólio de trabalhos realizados e que não sobreviveria ao mercado se não detivesse ética, lisura e capacidade profissional.
Suscitam a cadeia hierárquica e a divisão de trabalho como controle das funções desempenhadas, no que informam que o parecer técnico passou pelo crivo do setor jurídico e que não houve impugnações aos termos que o integravam (peça 230, pp. 21-22) .
Nessa linha, aduzem que o Presidente do Conselho Administrativo ratificou a dispensa licitatória por também entender que o certame se adequava às exigências previstas na Lei 8.666/1993 e no Regulamento de Licitações e Contratos do Senar (peça 230, p. 23) .
Ainda, obtemperam que, se a documentação apresentada pelas entidades demonstrava que as instituições preenchiam o exigido no Regulamento de Licitações e Contratos do Senar; se os preços apresentados estavam compatíveis, à época dos fatos, com o mercado; não há que se cogitar da culpabilidade dos membros da Comissão de Licitação, pois o suposto sobrepreço decorreu da subcontratação efetivada pela Abeas e Fubras, cuja negociação não teve participação/autorização por parte dos agentes do Senar/MT (peça 230, p. 25) .
Novamente, ressaltam que os integrantes de uma comissão de licitação não podem ser responsabilizados em virtude de atos concernentes à execução contratual, eis que a matéria refoge ao rol de suas atribuições (peça 230, p. 26) .
No tocante à formatação de propostas que apresentavam mesmos erros de grafia - letras, números, redação, alegam que cuidavam de vários outros procedimentos licitatórios, que tais coincidências não eram de fácil percepção. Acrescentam que as suposições levantadas por parte do exame procedido pelo TCU e pela CGU desses equívocos não se mostram suficientes a sustentar uma condenação, e afirmam que, em verdade, o conteúdo das propostas era o que importava, e não a forma (peça 230, p. 27) .
Em seu juízo, o objeto do contrato foi integralmente executado, as cartilhas produzidas e entregues, e o objeto da contratação alcançado, motivo pelo qual não vislumbram dano ao erário (peça 230, p. 27) .
Ponderam como imprópria a exigência de conduta de um membro da comissão de licitação além daquela razoável, situação que configuraria imputação de responsabilidade objetiva, vedada pelo ordenamento jurídico pátrio (peça 230, p. 28) .
Ressaltam como necessária a individualização da conduta para efeito de responsabilização, alegam a boa-fé e a ausência de intenção de causar qualquer dano ao erário e transcrevem sumário do HC 190782/BA julgado pelo STJ (peça 230, pp. 28-31) .
Por fim, salientam a desproporcionalidade e a falta de razoabilidade nas sanções aplicadas - multa inabilitação para ocupação de cargo em comissão ou função de confiança na Administração Pública, pois não haveria o dano alegado pelo exame procedido nos autos. Outrossim, não se verificam critérios para a dosimetria da pena aplicada no patamar exasperado. Ainda, argumentam que não restou demonstrada nos autos a ciência de qualquer suposto conluio entre empresário do ramo gráfico com funcionários do SENAR/MT. Assim, resta configurado que o exame procedido pela unidade técnica instrutiva não teria sido aprofundado das circunstâncias, das condutas de cada membro, do nexo causal e do resultado do alegado dano (peça 230, pp. 31-34) .
Destacam excerto do Acórdão 4298/2014-TCU-Segunda Câmara, em que o Tribunal decidiu ante a baixa gravidade na conduta de fiscais afastar a aplicação da multa do art. 58, inciso II, da Lei 8.443/1992 (peça 230, pp. 34-35) .
Análise
Em virtude da incidência dos efeitos prescricionais sobre os fatos relacionados à Dispensa de Licitação 4/2003, entende-se prejudicado/desnecessário o exame das razões recursais apresentadas pelos membros da comissão de licitação e pela parecerista jurídica. De toda forma, uma vez que o Relator do recurso pode discordar das conclusões relativas à questão preliminar, examinam-se as razões recursais no intuito de se exaurir a matéria tratada no âmbito recursal.
As razões recursais podem assim ser sintetizadas: a) as justificativas para a dispensa de licitação haviam sido aceitas pela CGU e pelo TCU em exercícios anteriores; b) as justificativas quanto à economicidade e vantajosidade da contratação por dispensa restavam devidamente demonstradas no procedimento administrativo; c) a Abeas se enquadra nos requisitos exigidos para a dispensa de licitação; d) os atos praticados foram submetidos e acatados por controle hierárquico do Senar/MT; e) matérias relacionadas à execução contratual (subcontratação) refoge da esfera de competência da comissão de licitação; f) objeto contratado foi integralmente executado; g) ausência de dolo e necessidade de individualização das condutas.
No que concerne ao item "a", repisa-se que o julgamento pela regularidade das contas, dos exercícios de 2002 e 2003, não reveste de legalidade os atos ora inquinados e, portanto, não caracteriza a excludente de culpabilidade - inexigibilidade de conduta diversa, eis que, as irregularidades, de natureza grave, provavelmente eram então desconhecidas naqueles anos, quando da apreciação dos atos de gestão relativas a 2002 e 2003. 
Ainda, ressalta-se que as irregularidades verificadas nas Dispensas de Licitação 4/2003 e 12/2008 e nas Concorrências 23/2008, 8/2009 e 1/2010 foram identificadas nos procedimentos licitatórios realizados pelo Senar/MT em exercícios anteriores (2005, 2006 e 2007) . 
Da mesma forma, convém elucidar que o julgamento pela regularidade das contas ordinárias de um exercício não é empecilho para que irregularidades descobertas a posteriori, e que resultaram em prejuízo ao erário, sejam apuradas com imputação de débito aos responsáveis. A decisão definitiva em processo de tomada ou prestação de contas ordinária não constitui fato impeditivo da imposição de débito em outros processos nos quais constem como responsáveis os mesmos gestores (Acórdão 769/2011-TCU-Plenário, Rel. Min. José Múcio) .
Relativamente aos itens "b", "c" e "e", a comissão de licitação se encarrega do exame e julgamento dos documentos e procedimentos relativos ao certame. 
No processo da Dispensa 4/2003, houve fortes indícios da fraude que possibilitou a ocorrência de sobrepreço que poderiam ter sido percebidos pelos membros da comissão. Embora a Abeas, por congregar professores universitários, tivesse capacidade para elaborar o conteúdo das cartilhas, a produção do material também envolvia atividades de editoração que são prestadas apenas por empresas do ramo editorial (peça 55, p. 5) . 
A despeito da contratação da Abeas, entidade sem fins lucrativos, ao menos conforme seu estatuto social, as cartilhas teriam sido na verdade fornecidas por empresas que não se revestiam das características que justificariam a dispensa do procedimento licitatório (peça 55, p. 5) . Por essa razão, a forma, aparentemente legal, foi empregada para mascarar uma contratação contrária às normas do próprio Senar, possibilitando o direcionamento do objeto para empresa específica, o conluio e o sobrepreço em prejuízo aos cofres dessa entidade. 
Assim, ainda que não tenham atuado na execução do contrato, a comissão, desde a elaboração da justificativa (peça 36, p. 63-4) , já tinha condições de averiguar que pelo menos a impressão das cartilhas seria subcontratada, o que afasta a tese de que teriam justificado o procedimento adequadamente do ponto de vista econômico e técnico.
Demais disso, diferentemente do asseverado pelos recorrentes, o sobrepreço não se concretizou na subcontratação do objeto, mas da contratação principal, uma vez que resultou da diferença entre o valor da intermediação desnecessária da Abeas (R$ 880.000,00) , e o pagamento pela efetiva prestação dos serviços pela LK Editora (R$ 274.201,00) . Portanto, a matéria impugnada não se refere à execução contratual, mas à Dispensa Licitatória 4/2003, como acertadamente tratado pelo exame técnico.
Relativamente ao item "f", por óbvio, a execução do objeto não suprime o sobrepreço detectado no contrato, ao contrário, concretiza a irregularidade tornando-a superfaturamento. 
Outrossim, o controle hierárquico (item "d") não elide a conduta negligente dos membros da comissão, e, portanto, não se constitui circunstância atenuante ou excludente de culpabilidade.
Por fim, no que concerne à alegação de ausência de dolo e de má-fé (item "g") , a responsabilidade dos jurisdicionados perante o TCU é de natureza subjetiva, caracterizada mediante a presença de simples culpa stricto sensu, sendo desnecessária a caracterização de conduta dolosa ou má-fé do gestor para que este seja responsabilizado (Acórdão 9004/2018-TCU-Primeira Câmara, Rel. Min. Bruno Dantas) .
Conclui-se que os recorrentes não apresentam contraprovas, nesta fase recursal, capazes de modificar, alterar ou afastar os fundamentos da condenação.
Razões recursais de Marilene Mendes da Silva (peça 229) 
A recorrente, na qualidade de Assessora Jurídica do Senar/MT, emitiu parecer favorável à contratação direta da Abeas por meio da Dispensa de Licitação 004/2003 (peça 36, p. 66-67; peça 37, p. 1) , a qual caracterizou fuga ao devido procedimento licitatório, cuja competitividade presumivelmente proporcionaria a obtenção da proposta mais vantajosa e evitaria o ônus da intermediação desnecessária da entidade Abeas, no valor de R$ 551.729,25.
Quanto ao assunto, alega a aplicação da multa como exagero sancionatório, considera que sua conduta não ocasionou dano ao erário e que não há provas nos autos de sua ciência quanto às irregularidades praticadas, assim, não restaria demonstrado o nexo de causalidade entre suas condutas e o suposto dano (peça 229, pp. 24-25) .
Argui a ausência de razoabilidade e proporcionalidade na sanção aplicada, bem como sugere que o acórdão condenatório não apresentou os critérios adotados para a dosimetria das penas (peça 229, pp. 24-29.
Análise
Não se pode acatar as razões recursais apresentadas. 
O nexo de causalidade encontra-se devidamente demonstrado na instrução processual, eis que, ao se manifestar favoravelmente à dispensa de licitação indevida, contribuiu para o dano decorrente da intermediação desnecessária da Abeas e frustrou a possibilidade de a Administração Pública obter proposta comercial mais vantajosa. 
No que concerne à culpabilidade, era exigível conduta diversa, pois, não sendo a Abeas empresa do ramo editorial, era previsível que parcela relevante dos serviços fosse subcontratada. Além disso, o fato de haver contratação anterior por dispensa na qual a LK Editora havia sido a produtora das cartilhas, embora outra entidade houvesse sido contratada, possibilitava a apuração da desnecessidade da intermediação de outra entidade na contratação da editora, bem como da inadequação da dispensa de licitação.
Quanto à ausência de razoabilidade e proporcionalidade das sanções aplicadas, não se mostra apta a tese de exagero sancionatório a alegação genérica desprovida da demonstração de que o julgamento que lhe fora dispensado estaria destoante dos demais responsáveis condenados, ou que as sanções que lhe foram aplicadas teriam sido imputadas injustificadamente em patamares superiores àquele utilizado para apenar os demais responsáveis.
 Aduza-se que, no âmbito do TCU, a dosimetria da multa e demais sanções tem como balizadores o nível de gravidade dos ilícitos apurados, com a valoração das circunstâncias fáticas e jurídicas envolvidas, e a isonomia de tratamento com casos análogos. O Tribunal não realiza dosimetria objetiva das sanções, comum à aplicação de normas do Direito Penal, e não há um rol de agravantes e atenuantes legalmente reconhecido (Acórdão 1747/2018 - TCU - Penário, Rel. Min. Aroldo Cedraz; Acórdão 9402/2015-TCU-Segunda Câmara, Rel. Min André de Carvalho; Acórdão 174/2018-TCU-Plenário, Rel. Min. Augusto Nardes) .
Por conclusão das razões recursais relativas à Dispensa de Licitação 4/2003, as razões recursais se mostraram incapazes de modificar o acórdão recorrido. 
De toda forma, ressalta-se que as multas fundamentadas no inciso II do art. 58 da Lei 8.443/1992, constantes do item 9.6 da parte dispositiva do acórdão condenatório, aplicadas a Silvano Carvalho, Marilene Mendes da Silva, Cícero Rainha de Oliveira e Orlando Ferreira Bravo Neto, devem ser afastadas em virtude dos efeitos da prescrição, consoante exame da questão preliminar na presente instrução.
DISPENSA DE LICITAÇÃO 12/2008
A Dispensa de Licitação 12/2008, refere-se à contratação de serviços de criação, impressão e entrega de cartilhas do Programa Agrinho do exercício de 2008. Para tanto, a Fundação Franco Brasileira de Pesquisa e Desenvolvimento (Fubras) , foi contratada por dispensa de licitação com base no art. 9º, VIII, do Regulamento de Licitações e Contratos do Senar/MT, sob justificativa da comissão de licitação de se tratar de entidade sem fins lucrativos incumbida de ensino, pesquisa ou desenvolvimento institucional.
Embora os fundamentos da dispensa de licitação dependam de características personalíssimas da contratada (não possuir fins lucrativos; ser incumbida regimentalmente de pesquisa, ensino ou desenvolvimento institucional; deter notória especialização) , as cartilhas não teriam sido efetivamente produzidas pela Fubras, mas pela empresa LK Editora, conforme consta das próprias cartilhas, segundo consignado no relatório da CGU (peça 38, p. 42) . Em momento posterior, o material apreendido na Operação Cartilhas evidenciou que a LK Editora e a empresa Texto & Mídia produziram as cartilhas.
Segundo a CGU, a diferença entre o valor do contrato celebrado pelo Senar/MT com Fubras (R$ 1.538.540,00) e os valores subcontratados com a LK editora (R$ 735.129,42) e com a Texto e Mídias (R$ 688.020,08) demonstram a intermediação desnecessária da Fubras no valor de R$ 115.390,50) (peça 40, pp. 163-169 e 347-350) . 
Além disso, a CGU comparou os preços dos serviços contratados com a Fubras aos praticados no mercado e calculou um sobrepreço de R$ 757.719,16 (peça 38, pp. 33-42, por categoria de despesas, conforme abaixo:
	Valores da Dispensa 12/2008 segundo a CGU.

	Despesa
	Valor contratadopelo Senar-MT
	Valor estimadopela CGU
	Sobrepreço

	Criação
	R$ 469.700,00
	R$ 226.153,00
	R$ 243.547,00

	Impressão
	R$ 461.906,00
	R$ 461.906,00
	 R$ 0,00

	Entrega
	R$ 606.934,00
	R$ 92.561,84
	R$ 514.372,16

	Total
	R$ 1.538.340,00
	R$ 780.620,84
	R$ 757.719,16

	Fonte: peça 38, p. 41

Posteriormente, o valor contratado foi corrigido pelo relatório financeiro do Senar/MT que informa um pagamento de valor menor ao contrato (R$ 1.461.613,00) e resultou na redução do dano para R$ 720.023,20, que corresponde ao débito imputado solidariamente à recorrente (peça 47, p. 2) . 
No relatório de fiscalização de novembro de 2009, a CGU ainda registra a ocorrência dessas irregularidades desde 2003 em seis outras contratações do Senar-MT para o Programa Agrinho e o Programa de Formação Profissional Rural e Promoção Social. Todos esses casos envolveram a LK Editora e, em quatro, também houve a intermediação indevida da Fubras (peça 38, p. 9, 21, 30, 42, 67 e 75) .
	Procedimento licitatório
	Débito
	Responsáveis
	Multa (art. 58, inciso II) 

	Dispensa de Licitação 12/2008
- o débito decorre do sobrepreço apontado pela CGU por ocasião da fiscalização realizada no Senar/MT.
	R$ 720.023,20
	Normando Corral 
Antônio Carlos Carvalho de Sousa, 
Flávio Teixeira Duarte, 
Silvano Carvalho, 
Clóvis Antônio Pereira Fortes, 
Marilene Mendes da Silva, 
Fundação Franco Brasileira de Pesquisa e Desenvolvimento (Fubras) , 
LK Editora e Comercio de Bens Editoriais e Autorais Ltda., e 
Texto & Mídia Comunicação e Editora Ltda
	Otávio Bruno Nogueira Borges

Recorrentes: Normando Corral, Antônio Carlos Carvalho de Sousa, Flávio Teixeira Duarte, Silvano Carvalho, Clóvis Antônio Pereira Fortes, Marilene Mendes da Silva, e Texto & Mídia Comunicação e Editora Ltda.
Razões recursais de Marilene Mendes da Silva (peça 229) 
Marilene Mendes da Silva, condenada solidariamente ao recolhimento do débito por emitir parecer favorável à contratação direta da Abeas por meio da Dispensa de Licitação. Segundo o subitem 18.3 do Acórdão 6689/2015-TCU-Primeira Câmara, a ex-Assessora Jurídica do Senar/MT emitiu parecer favorável à Dispensa de Licitação 12/2008, com sobrepreço, ao passo que a contratação caracterizou fuga ao devido procedimento licitatório, impediu a contratação mais vantajosa e propiciou a intermediação desnecessária da Fubras.
De início, a recorrente pondera que o exame procedido pela Secex/MT fundamenta-se no orçamento elaborado pela Controladoria Geral da União - CGU e desconsidera o laudo técnico colacionado às alegações de defesa, o qual demonstrava as diferenças de: i) custo na produção das cartilhas orçadas pela CGU (400.000) e pelas efetivamente contratadas (500.000) ; ii) material cotado pela CGU (Chouce Liso) e aquele utilizado para a elaboração do material (Starmax 80 g/m2 - miolo, no formato 21x28 fechado e 42 x 28 cm; iii) número de ilustrações cotadas pela CGU e aquelas constantes nas cartilhas fornecidas; iv) custos relacionados à entrega das cartilhas também não foram cotados pela CGU, a exemplo de caixas para o acondicionamento dos produtos e serviços de logística (peça 229, pp. 12-14) .
Aduz que, muito embora o exame tenha destacado que o débito se origina da diferença entre o preço contratado pelo Senar/MT e a subcontratação efetivada entre Furnas e as empresas LK Editora e Texto e Mídia (R$ 115.390,50) , imputou-se aos recorrentes o valor total contratado de R$ 720.023,20, o que denotaria a ausência de critérios confiáveis e objetivos para a quantificação do dano (peça 229, pp. 14-15) .
A respeito da individualização de sua conduta, ressalta que o exame considerou que os indícios de fraude presentes no procedimento licitatório seriam de fácil detecção e percepção, o que configuraria a negligência da parecerista. 
Considera que os termos técnicos utilizados nos orçamentos não são exclusivos e detalham etapas compreendidas em um processo editorial, motivo pelo qual não causa estranheza a repetição dos termos constante dos orçamentos. Demais disso, ainda que a repetição fosse um sinal de conluio entre as participantes, tal fato só seria possível para um profissional da área de editoração, o que não seria o seu caso, dada sua especialização jurídica (peça 229, pp. 16-17) .
Acresce que em auditorias realizadas pela Controladoria Geral da União junto ao Senar/MT, como nos exercícios de 2002 e 2006, o Chefe da Controladoria Geral da União no Estado de Mato Grosso opinou pela regularidade das contas, ao passo que o TCU aprovou as contas do Senar/MT relativas aos exercícios de 2002 e 2003, em que ocorriam contratações idênticas às tratadas nos presentes autos. Assim, não havia má-fé na conduta dos agentes do Senar/MT ao praticar os atos relacionados às contratações, mas ritos então considerados regulares (peça 229, pp. 16-17) .
Destaca que, muito embora a Secex/MT e o Ministério Público junto ao TCU tenham acatado as alegações de defesa em relação à Concorrência 23/2008, esta situação teria sido reconhecia apenas em sede de embargos de declaração, momento em que se afastou sua responsabilização quanto ao ponto. Todavia, a multa que lhe fora aplicada não teria sofrido redução em função da exclusão de sua responsabilidade. Conclui que a sanção deve ser excluída ou reduzida (peça 229, pp. 17-23) .
Passa a discorrer sobre a ausência de critérios objetivos para a dosimetria na aplicação das sanções nos patamares fixados; alega desproporcionalidade e a ausência de razoabilidade tanto no valor da multa, que no seu entender, encontra-se exasperada, quanto na penalidade de inabilitação para o exercício de cargo em comissão ou função de confiança na Administração Federal (peça 229, pp. 27-29) .
Análise
As razões recursais podem assim ser sintetizadas: a) desconsideração do laudo pericial apresentado nas alegações de defesa que afasta o débito apurado pela CGU; b) débito imputado em sua integralidade, muito embora tenha resultado da diferença entre o valor contratado com a Fubras e aquele efetivamente pago às empresas LK Editora e Texto e Mídia; c) os atos praticados vinham sendo aprovados pelos exames procedidos pela CGU e pelo TCU (contas relativas aos exercícios de 2002 e 2003) o que mitigaria a culpabilidade - inexigibilidade de conduta diversa; d) a multa não teria sido afastada muito embora reconhecida a ausência de sua responsabilidade na Concorrência 23/2008; e) ausência de critérios objetivos para a aplicação da multa; e f) ausência de dolo e má-fé.
De início, insta observar que o exame procedido nos autos não desconsiderou o laudo pericial/parecer técnico acostado aos autos (a) , quando das alegações de defesa, mas divergiu fundamentadamente de suas premissas e conclusões (peça 209, pp. 10-13) . 
Em apertada síntese, o exame demonstrou que o sobrepreço apurado pela CGU pautou-se em apenas um orçamento com margem de segurança (peça 45, p. 60-63) , e que a Controladoria também apresentou argumentos complementares para legitimar o cálculo do sobrepreço da produção de cartilhas (peça 209, pp. 10-13) .
O exame demonstra que, em que pese a variação dos índices econômicos entre 2006 e 2008, um novo fornecimento de cartilhas com conteúdo idêntico ou semelhante àquele que já fora elaborado em 2004 deveria gerar uma considerável redução nos custos totais, uma vez que bastaria mera adaptação do conteúdo que a empresa fornecedora já detinha (peça 209, pp. 10-13) .
Revela os cálculos do laudo pericial utilizados para estimar o valor de produção do conteúdo com base no número médio de ilustrações de cada página das cartilhas, eis que esse orçamento apresentava variação superior de R$ 200.000,00 (peça 209, pp. 10-13) . 
Outrossim, como forma de possibilitar a comparação entre os dados, a Secex/MT atualiza os orçamentos da CGU e do Laudo Técnico para a mesma data, relativa ao exercício de 2016. Assim, o orçamento da CGU para a prestação dos serviços de elaboração das cartilhas, no valor de R$ 226.153,00, em 28/8/2009, por meio do sistema de atualização do e-TCU (que considera apenas o IPCA) , para 14/3/2016, equivaleria a R$ 349.202,85. Acrescentando-se a variação dos demais índices econômicos, a que alude o laudo pericial, para o período de 5,5 anos, verificou-se que o orçamento da CGU (R$ 349.202,85) se encontrava muito próximo ao orçado pela defesa (R$ 380,000,00) , o que legitimou o emprego do cálculo do sobrepreço dos custos de elaboração de cartilhas (peça 209, pp. 10-13) .
O perito também argumentou que a qualidade do papel orçado pela Fubras (starmax) era melhor e, portanto, mais cara do que o papel do orçamento da CGU (couchê) . A espessura do papel contratado ainda seria mais fina (80g/m2) , exige cuidado para seu manuseio mas não necessariamente torna o processo de impressão das cartilhas mais caro. Pesquisas na internet revelaram que "couchê" é o tipo de papel enquanto "starmax" é a marca, não havendo impedimento para que ambas as características estejam presentes no mesmo produto (peça 209, pp. 10-13) .
Portanto, uma vez que nesta fase recursal não foram apresentadas contrarrazões capazes de infirmar as conclusões da Secex/MT quanto ao cálculo do sobrepreço, não há que se aventar reparos no exame procedido nos autos. 
Relativamente ao valor do débito imputado à recorrente (b) , contrariamente ao asseverado, atribuiu-se como responsabilidade da parecerista jurídica apenas a diferença entre o valor integral executado pelo Senar/MT (R$ 1.461.613,00) e o valor estimado pela CGU (R$ 741.589,80) , o que resultou no débito de R$ 720.023,20. Portanto, não houve a imputação do débito na integralidade do valor executado.
Repisa-se que o julgamento pela regularidade das contas pelo TCU (c) , dos exercícios de 2002 e 2003, não reveste de legalidade os atos ora inquinados e, portanto, não caracteriza a excludente de culpabilidade - inexigibilidade de conduta diversa, eis que, as irregularidades, de natureza grave, provavelmente eram então desconhecidas naqueles anos, quando da apreciação dos atos de gestão relativas a 2002 e 2003. 
O julgamento pela regularidade das contas ordinárias de um exercício não é empecilho para que irregularidades descobertas a posteriori, e que resultaram em prejuízo ao erário, sejam apuradas com imputação de débito aos responsáveis. A decisão definitiva em processo de tomada ou prestação de contas ordinária não constitui fato impeditivo da imposição de débito em outros processos nos quais constem como responsáveis os mesmos gestores (Acórdão 769/2011-TCU-Plenário, Rel. Min. José Múcio) .
Quanto aos posicionamentos do TCU, se lhe seriam aplicáveis como atenuantes aqueles que julgaram as contas regulares, o raciocínio contrário também se mostra válido a fim de apontar a reincidência na prática dos atos irregulares. 
Assim, ressalta-se que as irregularidades verificadas nas Dispensas de Licitação 4/2003 e 12/2008 e nas Concorrências 23/2008, 8/2009 e 1/2010 foram identificadas nos procedimentos licitatórios realizados pelo Senar/MT em exercícios anteriores (2005, 2006 e 2007) . 
Cabe ainda registrar que, no julgamento das contas do Senar/MT relativas ao exercício de 2005, em fase de recurso, a Sra. Marilene Mendes da Silva foi condenada à multa em virtude de fraudes ao Convite 7/2005 (Acórdão 2198/2015-TCU-Plenário) .
No julgamento das contas do exercício de 2006, a recorrente foi condenada à multa por ter emitido parecer jurídico favorável à contratação da Fubras, mesmo com ausência de documentos exigidos pela legislação para comprovar a regularidade fiscal e capacidade técnica, o que foi considerado mero artifício para a contratação indireta da LK Editora (Acórdão 1750/2016-TCU-Plenário) .
Já nas contas de 2007, o TCU julgou irregulares as contas da recorrente, condenando-a em débito e impondo-lhe multa, por também ter emitido parecer jurídico favorável à Fubras, mesmo com ausência de diversos documentos indispensáveis como as cotações de preço para fundamentar o valor do contrato (Acórdão 2442/2016) .
Informa-se, no que concerne aos processos relativos aos exercícios de 2005 e 2007, a denegação de provimento aos recursos de reconsideração interpostos.
No que concerne à ausência de dolo e má-fé (f) , a responsabilidade dos jurisdicionados perante o TCU é de natureza subjetiva, caracterizada mediante a presença de simples culpa stricto sensu, sendo desnecessária a caracterização de conduta dolosa ou má-fé do gestor para que este seja responsabilizado (Acórdão 9004/2018-TCU-Primeira Câmara, Rel. Min. Bruno Dantas) .
No caso concreto, o exame destacou diversos indícios de que Marilene Mendes da Silva não atuou com o devido zelo necessário às atribuições de profissional do direito/negligência. A Fubras não pertencia ao ramo de editoração, do que se depreende que ao menos a fase de impressão das cartilhas seria subcontratada. 
Ainda que a análise da defendente seja eminentemente jurídica, outros fortes indícios de fraude, tais como a redação idêntica das propostas poderiam ter sido percebidos por uma profissional de expressiva experiência e dedicação exclusiva. A licitação apenas foi dispensada em virtude das características pessoais da Fubras. Ademais, deve-se lembrar que, no caso concreto, 100% do objeto foi subcontratado, o que já configura a fraude perpetrada contra a Administração. E outras contratações para o mesmo objeto - produção de cartilhas - vinham sendo subcontratadas em períodos adjacentes.
Quanto ao nexo de causalidade entre a conduta da Sra. Marilene Mendes da Silva e o dano, se a parecerista houvesse se atentado aos indícios de irregularidades e as tivesse denunciado formalmente, as contratações não haveriam sido realizadas.
Ademais, a instrução da peça 55 menciona análise da CGU sobre o material apreendido na Operação Cartilha, que conduz à conclusão de que Marilene Mendes da Silva, desde 2005, já tinha ciência de que as cartilhas eram produzidas pela LK Editora. A conclusão decorre de e-mail encaminhado em 29/6/2005 pela advogada ao Sr. Leon Kalinowski, proprietário dessa empresa, sete dias antes da abertura das propostas do Convite 7/2005, solicitando-lhe que examinasse e fizesse alterações na minuta do instrumento convocatório e providenciasse orçamentos rubricados das empresas participantes (peça 55, p. 18 e peça 40, p. 100-101) .
Na mesma instrução, o auditor-instrutor também fez referência à mensagem 293832, de 30/4/2008, doze dias após a emissão do parecer jurídico da Dispensa 12/2008, no qual a Sra. Marilene Mendes da Silva solicita o envio do contrato com a Fubras para o Sr. Leon Kalinowski, ainda proprietário da empresa LK Editora, colher assinaturas, sugerindo que a relação dessa empresa com a Fubras era de conhecimento da administração do Senar-MT e, em especial, da assessora jurídica (peça 55, p. 18 e peça 40, p. 286-7) . 
Portanto, não pairam dúvidas da ciência da recorrente quanto aos indícios de fraude sobre os quais manteve-se silente, motivo pelo qual resta intocado o exame quanto à sua responsabilidade, nesta fase recursal.
No tocante à oposição de embargos de declaração, conhecidos e admitidos com efeitos infringentes (Acórdão 2076/2017-TCU-Plenário, peça 236) , diferentemente do asseverado pela recorrente, houve redução proporcional do montante da multa aplicada com fundamento no art. 57 da Lei 8.443/1992 (d) , originalmente cominada no valor de R$ 60.000,00, para o novo patamar de R$ 36.000,00. 
A alteração se processou em virtude do reconhecimento da exclusão de responsabilidade da parecerista quanto à Concorrência 23/2008. Todavia, a multa aplicada com base no art. 57 da Lei 8.443/1992 remanesce dada a condenação em débito decorrente do procedimento em análise - Dispensa de Licitação 12/2008. Portanto, não se vislumbra nenhum reparo ao exame ou ao acórdão condenatório.
Por fim, no âmbito do TCU, a dosimetria da multa e demais sanções (e) tem como balizadores o nível de gravidade dos ilícitos apurados, com a valoração das circunstâncias fáticas e jurídicas envolvidas, e a isonomia de tratamento com casos análogos. O Tribunal não realiza dosimetria objetiva das sanções, comum à aplicação de normas do Direito Penal, e não há um rol de agravantes e atenuantes legalmente reconhecido (Acórdão 1747/2018-TCU-Plenário, Rel. Min. Aroldo Cedraz; Acórdão 9402/2015-TCU-Segunda Câmara, Rel. Min André de Carvalho; Acórdão 174/2018-TCU-Plenário, Rel. Min. Augusto Nardes) .
Ante a ausência de contraprova ou elementos de defesa capazes de modificar o acórdão proferido, os argumentos não merecem provimento.
Razões recursais de Antônio Carlos Carvalho de Sousa (peça 232) .
Na qualidade de Superintende do Senar/MT, o Acórdão 6689/2015-TCU-Primeira Câmara determinou a citação em virtude da prática de atos de prosseguimento à Dispensa 12/2008 por meio da Comunicação Interna 43 (peça 14, p. 275) , o que possibilitou a contratação com sobrepreço e o consequente prejuízo, visto que o procedimento foi instruído com pesquisa de preços inidônea para respaldar o valor da contratação e caracterizou fuga ao devido procedimento licitatório. Além disso, o defendente assinou os ofícios que solicitaram os orçamentos (peça 14, p. 21, 23 e 25) sendo responsável, ao menos formalmente, pela pesquisa de preços inidônea (peça 209, p. 16) .  
Relativamente à Dispensa de Licitação 12/2008, o recorrente contesta a utilização do orçamento elaborado pela CGU por não espelhar fielmente a realidade contratada; reviça que a Controladoria opinou pela regularidade das contas relativas aos exercícios de 2002 a 2006, após realizadas auditorias na entidade e avaliadas contratações idênticas às tratadas nos presentes autos. Nessa linha, destaca o Acórdão 1802/2004 e o Acórdão 1669/2005, por meio dos quais este Tribunal aprovou as contas relativas aos exercícios de 2002 e 2003. Assim, os procedimentos adotados pelo Senar/MT vinham sendo considerados adequados, e não se mostra razoável exigir-se conduta diversa (peça 232, pp. 12-15) .
Assim, enumera: a) a inexatidão da metodologia de cálculo e as desconformidades dos orçamentos utilizados pela CGU para a apuração do débito; b) a ausência de coerência e objetividade da unidade técnica na apuração dos débitos imputados aos responsáveis nestes autos; c) a inexistência de nexo de causalidade entre sua conduta e o suposto dano; d) a inexistência de má-fé na conduta praticada; e requer a reconsideração da decisão recorrida, afastando-se a aplicação das sanções arroladas nos itens 9.4.1, 9.5. 9.9 e 9.10 em seu desfavor (peça 232, pp. 17-18) .
Análise
Novamente, o julgamento pela regularidade das contas do Senar/MT, relativas aos exercícios de 2002 e 2003, não reveste de legalidade os atos ora inquinados e, portanto, não caracteriza a excludente de culpabilidade - inexigibilidade de conduta diversa, eis que, as irregularidades, de natureza grave, eram então desconhecidas naqueles anos, quando da apreciação dos atos de gestão relativas a 2002 e 2003. 
Ainda, reviça-se que as irregularidades verificadas nas Dispensas de Licitação 4/2003 e 12/2008 e nas Concorrências 23/2008, 8/2009 e 1/2010 foram identificadas nos procedimentos licitatórios realizados pelo Senar/MT em exercícios anteriores (2005, 2006 e 2007) . O recorrente fora condenado em todos estes exercícios. Os recursos de reconsideração interpostos para os exercícios de 2005 e de 2007 não foram providos.
Não se detecta, quer nesta fase recursal, quer na fase de instrução originária a inexatidão da metodologia de cálculo e desconformidades nos orçamentos utilizados pela CGU (a) . A assertiva genérica não faz comprovação do alegado. Outrossim, não há que se falar em qualquer reparo ao exame procedido, eis que não se identificam a alegada falta de coerência e objetividade (b) . Nessa linha, o exame procedido nos autos divergiu fundamentadamente das premissas e conclusões do parecer técnico acostado aos autos quando da fase de alegações de defesa (peça 209, pp. 10-13) . 
Em apertada síntese, o exame demonstrou que o sobrepreço apurado pela CGU pautou-se em orçamento com margem de segurança (peça 45, p. 60-63) , e que a Controladoria também apresentou argumentos complementares para legitimar o cálculo do sobrepreço da elaboração de cartilhas (peça 209, pp. 10-13) .
O exame demonstra que, em que pese a variação dos índices econômicos entre 2006 e 2008, um novo fornecimento de cartilhas com conteúdo idêntico ou semelhante àquele que já fora elaborado em 2004 deveria gerar uma considerável redução nos custos totais, uma vez que bastaria mera adaptação do conteúdo que a empresa fornecedora já detinha (peça 209, pp. 10-13) .
Ainda alertou como imprecisos os cálculos do laudo pericial utilizados para estimar o valor de produção do conteúdo com base no número médio de ilustrações de cada página das cartilhas, eis que esse orçamento apresentava variação superior de R$ 200.000,00 (peça 209, pp. 10-13) . 
Outrossim, a Secex/MT atualiza os orçamentos para uma mesma data. Assim, o orçamento da CGU para a prestação dos serviços de elaboração das cartilhas, no valor de R$ 226.153,00, em 28/8/2009, por meio do sistema de atualização do e-TCU (que considera apenas o IPCA) , para 14/3/2016, equivaleria a R$ 349.202,85. Ademais, visto que entre as duas datas transcorreram em torno de 5,5 anos, a esse valor também seria necessário acrescentar a variação dos demais índices econômicos a que alude o laudo pericial, aproximando-o ainda mais do preço médio orçado pela defesa (R$ 380,000,00) e legitimando o emprego do orçamento da CGU para o cálculo do sobrepreço nos custos de elaboração de cartilhas (peça 209, pp. 10-13) .
O perito também argumentou que a qualidade do papel orçado pela Fubras (starmax) era melhor e, portanto, mais cara do que o papel do orçamento da CGU (couchê) . A espessura do papel contratado ainda seria mais fina (80g/m2) , exige cuidado para seu manuseio mas não necessariamente torna o processo de impressão das cartilhas mais caro. Pesquisas na internet revelaram que "couchê" é o tipo de papel enquanto "starmax" é a marca, não havendo impedimento para que ambas as características estejam presentes no mesmo produto (peça 209, pp. 10-13) .
Portanto, uma vez que nesta fase recursal não foram apresentadas contrarrazões capazes de infirmar as conclusões da Secex/MT, não há que se aventar reparos no exame relativo ao cálculo do sobrepreço.
O nexo de causalidade (c) encontra-se demonstrado no exame procedido nos autos, eis que ao dar prosseguimento à dispensa de licitação indevida, o recorrente contribuiu para o dano decorrente do sobrepreço, proporcionando a intermediação desnecessária da Fubras e frustrando a possibilidade de se obter proposta mais vantajosa. Além disso, o sobrepreço poderia ter sido evitado com a realização de pesquisa de preços idônea para justificar o valor da contratação.
No que concerne à ausência de dolo e/ou má-fé (d) , a responsabilidade dos jurisdicionados perante o TCU é de natureza subjetiva, caracterizada mediante a presença de simples culpa stricto sensu, sendo desnecessária a caracterização de conduta dolosa ou má-fé do gestor para que este seja responsabilizado (Acórdão 9004/2018-TCU-Primeira Câmara, Rel. Min. Bruno Dantas) .
No caso do recorrente, era exigível conduta diversa, pois, não sendo a Fubras empresa do ramo editorial, era previsível que parcela relevante dos serviços seria subcontratada. Além disso, o fato de haver recorrentes contratações entre 2002 e 2007 por dispensa na qual a LK Editora havia sido a produtora das cartilhas, embora outra entidade houvesse sido contratada, possibilitava a apuração da desnecessidade da intermediação de outra entidade na contratação da editora, bem como da inadequação da dispensa de licitação (peça 209, p. 18) .
Razões recursais de Flávio Teixeira Duarte (peça 235) , Silvano Carvalho (peça 231) e Clovis Antônio Pereira (peça 231) 
O Acórdão 6689/2015-TCU-Primeira Câmara determinou a citação do Srs. Flávio T. Duarte, Silvano Carvalho e Clóvis A. P. Fortes por terem, na qualidade de membros da comissão de licitação, justificado a Dispensa 12/2008 (peças 69 e 14, p. 229-235) , possibilitando a contratação com sobrepreço e o consequente prejuízo, visto que a dispensa em questão caracterizou fuga ao devido procedimento licitatório, cuja competitividade presumivelmente proporcionaria a obtenção da proposta mais vantajosa e evitaria o ônus da intermediação desnecessária da entidade Fubras.
Quanto à Dispensa de Licitação 12/2008, alegam que o exame desconsiderou o laudo contábil que demonstrava as incongruências no orçamento elaborado - divergências entre os objetos comparados, materiais empregados, etc. (peça 235, 14-18) .
Transcrevem excertos do exame procedido pela unidade técnica e narram que o ressarcimento do prejuízo decorrente da Dispensa de Licitação 12/2008 e a aplicação de multa partiram da premissa de que, por integrar a Comissão de Licitação na estrutura do SENAR/MT, deveriam exercer função de controle. Logo, as condenações, nos moldes traçados, configurariam a imputação de responsabilidade objetiva, vedada pelo ordenamento pátrio (peça 235, pp. 18-21) .
Colacionam precedentes do TCU e do STJ no sentido de que não poderia ser invocada a responsabilidade objetiva de agentes públicos, como não pode ser presumida a responsabilidade solidária que decorre de lei ou da vontade entre as partes (peça 235, pp. 21-23) .
Tecem histórico da contratação de Fubras, destacam se tratar de entidade incumbida regimental ou estatutariamente da pesquisa, do ensino ou do desenvolvimento institucional, científico ou tecnológico, sem fins lucrativos. Acrescem que o portfólio da entidade autoriza os requisitos para a dispensa de licitação e comprova sua capacidade técnica e operacional e a contratação se ampara no inciso VIII do art. 9º da Resolução Senar/MT 1/CD, de 22/2/2006 (peça 235, pp. 23-27) .
 Acrescem que, no papel de membro da comissão de licitação, não poderia ser responsabilizado por sobrepreços, pois sua função era avaliar propostas e documentações de empresas interessadas em prestar serviços ao Senar/MT. Informam que o sobrepreço veio a surgir em decorrência da subcontratação da Fubras com a subcontratada, e os membros da comissão de licitação não possuíam qualquer relação com essa relação, como não autorizaram/anuíram a subcontratação etc. (peça 235, pp. 27-28) .
Ressaltam que o exame procedido nos autos utilizou como fundamento para a condenação outros processos em que os recorrentes teriam sido condenados (Acórdão 2442/2016-TCU-Plenário) , e que tal argumento é absurdo dado que ainda não houve o trânsito em julgado da decisão, que há recursos pendentes de julgamento para aquele caso, e demonstra a falta de individualização das condutas impugnadas (peça 235, pp. 31-34) .
Aduzem que teriam agido de boa-fé, não restando comprovado nos autos a figura do dolo/intuito de causar dano ao Senar/MT ou da culpa, e não havendo razão para suportar as sanções que lhe foram imputadas. Na opinião defendida, não se pode exigir de um integrante da Comissão Permanente de Licitação uma atuação além daquela razoável sob o ponto de vista tático-jurídico.  (peça 235, pp. 37-39) .
A respeito da multa aplicada, alegam exasperação sancionatória e a falta de critérios objetivos para a dosimetria da sanção aplicada (peça 231, pp. 39-40) . 
Em relação ao argumento da unidade técnica de que as irregularidades apuradas nos presentes autos vinham ocorrendo em exercícios anteriores, registrou que a CGU, em auditorias realizadas no período de 2002 a 2006, concluiu pela regularidade das contas, e o TCU, na mesma linha, julgou regulares as contas relativas aos exercícios de 2002 e 2003 (peça 235, p. 35) .
Nessa linha de argumentação alegam a excludente de culpabilidade - inexigibilidade de conduta diversa, pois não seria razoável exigir de um membro da comissão de licitação que mudasse procedimentos que vinham sendo considerados até então regulares pela CGU e pelo próprio TCU (peça 235, p. 36) .
Análise
Os argumentos recursais podem assim ser resumidos: a) o exame das alegações de defesa desconsiderou o laudo técnico apresentado, que refutava as conclusões da CGU; b) o membro da comissão de licitação não exerce função de controle; c) imputação de responsabilidade objetiva aos membros da comissão de licitação; d) Fubras preenchia os requisitos autorizadores de uma dispensa licitatória, e o sobrepreço se concretizou a partir da subcontratação, matéria que refoge à competência dos membros da comissão de licitação; e) o exame originário se pautou em condenações do TCU ainda não transitadas em julgado; f) ausência de dolo e culpa; g) exagero sancionatório e ausência de critérios objetivos para a dosimetria das sanções; e h) TCU julgou as contas do Senar/MT regulares nos exercícios de 2002 e 2003, o que sinalizava a correção dos atos adotados para as contratações levadas a efeito pela entidade.
Consoante visto ao longo desta instrução recursal, o exame originário não desconsiderou o laudo técnico apresentado nas alegações de defesa, mas rebateu as premissas e conclusões de forma fundamentada (a) . 
O exame demonstrou que o sobrepreço apurado pela CGU pautou-se em critérios sólidos e benéficos aos recorrentes (margens de segurança) e que a Controladoria também apresentou argumentos complementares para legitimar o emprego do orçamento no cálculo do sobrepreço da elaboração de cartilhas (peça 209, pp. 10-13) .
A unidade técnica destacou que, em que pese a variação dos índices econômicos entre 2006 e 2008, um novo fornecimento de cartilhas com conteúdo idêntico ou semelhante àquele que já fora elaborado em 2004 deveria gerar uma considerável redução nos custos totais, uma vez que bastaria mera adaptação do conteúdo que a empresa fornecedora já detinha (peça 209, pp. 10-13) .
Alertou como imprecisos os cálculos do laudo pericial utilizados para estimar o valor de produção do conteúdo com base no número médio de ilustrações de cada página das cartilhas, eis que esse orçamento apresentava variação superior de R$ 200.000,00 (peça 209, pp. 10-13) . 
Outrossim, a Secex/MT atualiza os orçamentos da CGU para a mesma data utilizada pela defesa e conclui que os dados do Controle Interno para a prestação dos serviços de elaboração das cartilhas, em 14/3/2016, equivaleria a R$ 349.202,85, valor próximo ao preço médio orçado pela defesa (R$ 380,000,00) e legitimando o emprego do orçamento da CGU para o cálculo do sobrepreço nos custos de elaboração de cartilhas (peça 209, pp. 10-13) .
O perito também argumentou que a qualidade do papel orçado pela Fubras (starmax) era melhor e, portanto, mais cara do que o papel do orçamento da CGU (couchê) . A espessura do papel contratado ainda seria mais fina (80g/m2) , exige cuidado para seu manuseio, mas não necessariamente torna o processo de impressão das cartilhas mais caro. Pesquisas na internet revelaram que "couchê" é o tipo de papel enquanto "starmax" é a marca, não havendo impedimento para que ambas as características estejam presentes no mesmo produto (peça 209, pp. 10-13) .
Contrariamente ao asseverado pelos recorrentes, o membro da comissão de licitação exerce precipuamente função de controle (b) , uma vez que a finalidade de suas ações é analisar a conformidade dos documentos/informações que lhes são apresentados, identificar falhas, saneá-las. 
Nessa linha, o Regulamento de Licitações e Contratos do Senar/MT determina, no art. 4º, inciso IV, que a comissão de licitação tem como a função de, dentre outras, receber, examinar e julgar todos os documentos e procedimentos relativos às licitações, o que inclui a Dispensa de Licitação 12/2008. Examinar é ato de controle, pois consiste em confrontar informações apresentadas com aquelas exigidas pela Administração para o atendimento ao interesse público, bem como apurar se a proposta apresentada é a mais adequada técnica e economicamente. 
Em cumprimento à regulamentação normativa, Flávio T. Duarte, Silvano Carvalho e Clóvis Antônio Pereira subscreveram a Justificativa de Dispensa de Licitação (peça 14, p. 229-35) . O documento atesta que a Fubras, entidade sem fins lucrativos, incumbida de atividades de natureza científica, técnica e educativa, vinha produzindo cadernos para atender ao Programa Agrinho desde 2005, portanto, estaria apta a ser contratada mediante dispensa. Ademais, a Justificativa também consigna que a proposta apresentada pela fundação se mostrava compatível com os preços praticados no mercado (peça 14, p. 233-5) .
Não há que se falar em imputação de responsabilidade objetiva (c) , eis que restam devidamente individualizadas no exame procedido as condutas, os nexos de causalidade e os danos. 
Conforme instrução à peça 209, p. 21, os recorrentes praticaram a conduta de justificar a Dispensa 12/2008 (peça 14, p. 229-235) , possibilitando a contratação com sobrepreço e o consequente prejuízo. Ao justificar, contribuíram para a contratação direta e para o dano superveniente do sobrepreço (nexo de causalidade) . Era exigível conduta diversa, pois a Fubras não era entidade de ramo editorial, as contratações para a produção de cartilhas desde 2002 vinham sendo executadas pela LK Editora, o que demonstra a intermediação desnecessária da entidade contratada e a burla ao dever de licitar.
A despeito da contratação da Fubras, entidade sem fins lucrativos (d) , conforme seu estatuto social, as cartilhas vinham sendo fornecidas, desde 2002, por empresas que não se revestiam das características que justificavam a dispensa do procedimento licitatório (peça 55, p. 11) .
Por essa razão, a forma, aparentemente legal, foi empregada para mascarar uma contratação contrária às normas do próprio Senar/MT, possibilitando o direcionamento do objeto para empresas específicas, o conluio e o sobrepreço em prejuízo aos cofres dessa entidade.
Diferentemente do entendimento dos recorrentes, o sobrepreço não se concretizou quando da subcontratação efetivada pela Fubras (d) , eis que já integrava o valor contratado fora justificado ainda na fase de planejamento da licitação/contratação. 
Ademais, a Fubras não pertencia ao ramo de editoração, do que se depreende que ao menos a fase de impressão das cartilhas seria subcontratada. Outros fortes indícios de fraude, tais como a redação idêntica dos orçamentos e elevada margem de sobrepreço calculado pela Controladoria Geral da União, os quais não poderiam ter passado despercebidos pelos membros da comissão de licitação (peça209, p. 21) .
 O exame originário não se pautou em condenações do TCU, ainda não transitadas em julgado  (e) , como elementos para a fundamentação da condenação dos responsáveis. Não há qualquer menção à informação no ofício de citação às peças 169, 170 e 177, e o exame anterior menciona os dados relativos ao Acórdão 2442/2016-TCU-Plenário e ao Acórdão 1750/2016-TCU-Plenário, no parágrafo 132 da instrução à peça 209, com vistas a contextualizar a reincidência na prática das irregularidades relacionadas à aquisição de cartilhas por parte dos membros da comissão de licitação do Senar/MT.
No que concerne à ausência de dolo e/ou má-fé (f) , a responsabilidade dos jurisdicionados perante o TCU é de natureza subjetiva, caracterizada mediante a presença de simples culpa stricto sensu, sendo desnecessária a caracterização de conduta dolosa ou má-fé do gestor para que este seja responsabilizado (Acórdão 9004/2018-TCU-Primeira Câmara, Rel. Min. Bruno Dantas) . A conduta e o nexo de causalidade encontram-se examinados no tópico relativo ao item "c".
Não se mostra apta a sustentar a tese de exagero sancionatório (g) a alegação genérica desprovida da demonstração de que o julgamento que lhes fora dispensado estaria destoante dos demais responsáveis condenados nos autos, ou que as sanções que lhe foram aplicadas teriam sido imputadas injustificadamente em patamares superiores àquele utilizado para apenar os demais responsáveis.
 Aduza-se que, no âmbito do TCU, a dosimetria da multa e demais sanções (g) tem como balizadores o nível de gravidade dos ilícitos apurados, com a valoração das circunstâncias fáticas e jurídicas envolvidas, e a isonomia de tratamento com casos análogos. O Tribunal não realiza dosimetria objetiva das sanções, comum à aplicação de normas do Direito Penal, e não há um rol de agravantes e atenuantes legalmente reconhecido (Acórdão 1747/2018-TCU-Plenário, Rel. Min. Aroldo Cedraz; Acórdão 9402/2015-TCU-Segunda Câmara, Rel. Min André de Carvalho; Acórdão 174/2018-TCU-Plenário, Rel. Min. Augusto Nardes) .
O julgamento pela regularidade das contas (h) do Senar/MT pelo TCU, relativas aos exercícios de 2002 e 2003, não reveste de legalidade os atos ora inquinados e, portanto, não caracteriza a excludente de culpabilidade - inexigibilidade de conduta diversa, eis que, as irregularidades, de natureza grave, eram então desconhecidas naqueles anos, quando da apreciação dos atos de gestão relativas a 2002 e 2003. 
Portanto, as razões recursais não merecem provimento.
Razões recursais de Texto e Mídia Comunicações e Editora Ltda. (peça 278) 
Inicialmente a empresa alega preliminares processuais, quais sejam: ilegitimidade passiva e ausência de pressuposto processual intrínseco e condições para a ação. 
No que concerne à Dispensa de Licitação 12/2008, alega ter participado de forma legítima do certame e que apenas acatou pedido comercial da Fubras para a prestação de serviços, não tendo colaborado para fuga ao procedimento licitatório e nem para a dispensa licitatória (peça 278, pp. 3-4) .
Concluiu se tratar de ilegitimidade passiva para figurar no polo da presente TCE, uma vez que não participou diretamente da contratação levada a efeito pelo Senar/MT e não detinha qualquer vínculo com a Administração Pública. Colacionou precedente do Tribunal de Justiça de Minas Gerais nesse sentido (AC 10145130159349001) (peça 278, pp. 4-5) .
Nessa linha, alega a impossibilidade de praticar ato de improbidade por não se tratar de agente público, o que configuraria ausência de pressuposto processual intrínseco e de condição da ação, qual seja, legitimidade passiva ad causam, e pugna pela extinção do processo, sem julgamento de mérito, nos termos dos arts. 267, IV, c/c 329 do Código de Processo Civil. Acresce que o entendimento possui supedâneo na jurisprudência do Tribunal Regional Federal da 1ª Região (AC 2002.39.02.000603-9/PA) (peça 278, pp. 4-5) .
Quanto ao mérito, passa a defender a inaplicabilidade das regras previstas na Lei 8.666/1993 incompatíveis com o Sistema "S" (peça 278, pp. 5-7) .
Alude ao absurdo de ser condenada com base em dados levantados pela CGU sem que fossem consideradas as informações apresentadas nas alegações de defesa, pesquisados preços de conteúdos similares no mercado, os custos relacionados à produção das cartilhas - custos operacionais, logísticos, autorais (peça 278, p. 8) .
Acresce que a produção de material educacional não é mera adaptação de conteúdo, mas desenvolvimento de projetos gráfico, editorial, educacional e pedagógico. Informa que profissionais contratados também prestarem serviços à LK, pois ambas as empresas atuavam no Distrito Federal, mas que este fato não configura conluio, mas demonstra o mercado editorial e justifica os valores ofertados próximos. Obtempera que a igualdade de valores ofertados não demonstra crime, mas que a média de preços praticados no mercado (peça 278, pp. 8-9) .
Quanto à operação da Polícia Federal, destaca a impossibilidade de se comprovar o conluio pois, muito embora os valores propostos estivessem próximos, as propostas não continham o timbre das empresas, além do mais, a operação acabou por ser declarada nula e a autoridade incompetente (peça 278, p. 9) .
Reafirma a ausência de provas da prática de atos ilícitos que causasse dano ao Erário, o que não ampara a condenação. Aduz que os preços praticados se mostram inferiores aos praticados no mercado e que para a sanção administrativa é necessária a descrição do fato típico em uma norma sancionadora, com a definição da conduta e a consequente penalidade (peça 278, pp. 10-11) .
Ao final, colaciona tabela com preços médios de obras, cotadas em livrarias (peça 278, pp. 12-18) na tentativa de comprovar a conformidade dos preços praticados.
Análise
Os argumentos recursais podem ser resumidos da seguinte forma: a) preliminar de ilegitimidade passiva para figurar no polo da presente TCE; e consequente ausência de pressuposto processual intrínseco e condições para a ação; b) inaplicabilidade da Lei 8.666/1993 ao Sistema "S"; c) ausência de provas quanto à pratica dos atos delitivos; d) não há prévia tipificação de sua conduta em norma sancionadora; e) pesquisa de preços.
No que concerne à preliminar de ilegitimidade passiva para figurar no polo da presente TCE; e consequente ausência de pressuposto processual intrínseco e condições para a ação (a) , do ponto de vista do arcabouço normativo, a responsabilização da empresa, em solidariedade com os atos praticados por agentes públicos, deriva do texto constitucional, em especial do art. 70, parágrafo único, e do inciso II do art. 71. 
A previsão constitucional inserta nos arts. 70, parágrafo único, e 71, incisos II e VIII, evidencia o poder-dever de o Tribunal de Contas da União julgar, não só as contas dos gestores públicos, mas de qualquer pessoa física ou jurídica que der causa a perda, extravio ou outra irregularidade de que resulte prejuízo ao erário público.
Ambos os dispositivos constitucionais não fazem qualquer distinção entre agentes públicos ou particulares para fins de recomposição do débito, bastando que qualquer um tenha dado causa à irregularidade de que resulte prejuízo ao erário. Assim, a jurisdição do TCU pode alcançar terceiros que hajam concorrido para o cometimento de dano aos cofres públicos, sejam agentes públicos ou privados.
Complementarmente, esclareça-se que o § 2º do inciso III do art. 16 da Lei 8.443/1992 prevê a fixação da responsabilidade solidária em virtude de dano ao erário ou desfalque/desvio de recursos, situação que se amolda ao caso em comento.
No que concerne à subsunção da conduta da empresa à norma sancionadora, veja-se o ato praticado encontra tipificação na Lei 8.443/1992 e na Constituição Federal. Ademais, o conjunto probatório constante dos autos sinaliza para a participação da empresa nos atos delituosos para fraudar licitações e obter contratos superfaturados. 
Quanto à questão da inaplicabilidade da Lei 8.666/1993 (b) , os integrantes do Sistema "S" se submetem subsidiariamente aos ditames da Lei 10.520/2002 e da Lei de Licitações e Contratos, e demais legislação correlata, e devem respeitar os princípios gerais que regem a contratação pública (Acórdão 1635/2018-TCU-Plenário, Rel. Min. Ana Arraes) . 
Demais disso, o exame procedido nos autos não se pautou na Lei 8.666/1993, mas no próprio Regulamento de Licitações e Contratos do Senar/MT, que, a respeito de dispensa de licitação, reproduz os ditames da norma, consoante redação do art. 9º, inciso VIII do Regulamento e o art. 24, inciso XIII, da Lei (peça 209, p. 28) .
Há provas nos autos da conduta da empresa (c) e não foram afastadas neste momento recursal, senão, veja-se. 
A Texto & Mídia é citada diversas vezes pela CGU na análise do material apreendido na Operação Cartilha em razão de elementos que sugerem parceria da referida empresa com a LK Editora e sua participação em outras contratações irregulares do Senar-MT (peça 40, p. 13, 84 e 337) . Além disso, mesmo antes da Operação Cartilha, a CGU já havia apontado evidência da relação da Texto & Mídia com a LK Editora, consistente no fato de que as cartilhas do Programa Agrinho entre 2004 a 2008 produzidas pela LK Editora tiveram como editor o Sr. Idelson Alan Santos, responsável pela empresa Texto & Mídia (peça 38, p. 49-50 e peça 209, p. 29) .
Ainda, há outros fatores que apontam para o envolvimento da Texto & Mídia nas irregularidades. Em primeiro lugar, segundo o relatório da CGU, os cinco funcionários da LK Editora, responsáveis pela edição de texto, revisão gramatical, editoração eletrônica, ilustrações e revisão didático-pedagógica, de 2005 a 2008, também exerciam as mesmas funções na empresa Texto & Mídia (peça 38, p. 49-50) .
Em segundo lugar, as cartilhas infantis e de 1ª a 4ª série a serem fornecidas pela Texto & Mídia foram contratadas pela Fubras por R$ 688.020,08, valor considerado pelo exame como sendo 100% sobrestimado, o que já configura fortes indícios de participação na fraude. Ressalve-se, todavia, que a CGU apontou notas fiscais emitidas pela Texto & Mídia em favor da Fubras em 2008 apenas no montante de R$ 311.964,49 (peça 40, p. 355 e peça 209, p. 29) .
Portanto, a empresa contribuiu para a fuga ao devido procedimento licitatório, mediante burla à legislação, e para o consequente prejuízo, ao se articular com a Fubras e com a LK Editora e assim viabilizar a dispensa de licitação indevida da qual seria, em última análise, executora do objeto, em parceria com a empresa LK Editora, e beneficiária de parcela dos pagamentos superfaturados. 
Por fim, a pesquisa de preços (e) inserida no bojo das razões recursais não se mostra capaz de infirmar os dados constantes do Relatório da Controladoria Geral da União, eis que desacompanhadas de documentos que as lastreiam e não se referem aos preços praticados no mercado nas datas em que fora realizada a dispensa de licitação, portanto, não servem de parâmetro para efeito de comparação.
Conclui-se, portanto, que as razões recursais não se mostram aptas a modificar o acórdão prolatado.
Razões recursais de Normando Corral (peça 233) 
O Acórdão 6689/2015-TCU-Primeira Câmara determinou a citação de Normando Corral, na qualidade de Presidente do Conselho Administrativo, em razão da ratificação Dispensa 12/2008 (peça 14, p. 273) , possibilitando a contratação com sobrepreço e o consequente prejuízo, visto que o procedimento foi instruído com pesquisa de preços inidônea para respaldar o valor da contratação e caracterizou fuga ao devido procedimento licitatório.
De início, o recurso alega fragilidades e divergências no orçamento elaborado pela CGU, e a ausência de critérios objetivos e seguros para a apuração dos supostos prejuízos pela unidade técnica. Isto porque no caso da Dispensa de Licitação 4/2003, a imputação de débito aos responsáveis teria por fundamento a diferença entre o preço contratado pelo Senar/MT e o preço da subcontratação entre Abeas e LK Editora. Por outro lado, no caso da Dispensa de Licitação 12/2008, não se considerou a diferença entre o preço contratado pelo Senar e o preço da subcontratação entre a Fubras e as empresas LK Editora e Texto e Mídia (R$ 115.390,50) , mas a integralidade do valor contratado (R$ 720.023,20) (peça 233, p. 1-13) .
No que concerne à culpabilidade, alega que a responsabilização contraditoriamente decorreu do fato de atuar como revisor de todos os atos e documentos acostados ao processo de dispensa, mas o exame desconsiderou que a decisão se pautou nas informações e nos pareces técnicos que precederam a ratificação da Dispensa de Licitação. 
Aduz que a exigência de que dirigentes examinem com minudências todos os documentos que integram procedimentos licitatórios seria medida desumana, inalcançável e contrariaria o princípio da segregação das funções, que visa justamente a evitar que um único agente seja responsável por todas as fases de um processo de contratação (peça 233, p. 14) .
Análise
As alegações genéricas de fragilidades e divergências no orçamento elaborado pela CGU não fazem prova do alegado. Consoante repisado ao longo da instrução processual, o exame procedido nos autos demonstra a conformidade da metodologia e dos dados obtidos pelo órgão de controle interno.
 O exame originário não desconsiderou o laudo técnico apresentado nas alegações de defesa, mas rebateu as premissas e conclusões de forma fundamentada (a) . Ao contrário, demonstrou que o sobrepreço apurado pela CGU pautou-se em critérios sólidos e benéficos aos recorrentes (margens de segurança, e que a Controladoria também apresentou argumentos complementares para legitimar o emprego do orçamento no cálculo do sobrepreço da elaboração de cartilhas (peça 209, pp. 10-13) .
Acresceu que, em que pese a variação dos índices econômicos entre 2006 e 2008, um novo fornecimento de cartilhas com conteúdo idêntico ou semelhante àquele que já fora elaborado em 2004 deveria gerar uma considerável redução nos custos totais, uma vez que bastaria mera adaptação do conteúdo que a empresa fornecedora já detinha (peça 209, pp. 10-13) .
Alertou como imprecisos os cálculos do laudo pericial utilizados para estimar o valor de produção do conteúdo com base no número médio de ilustrações de cada página das cartilhas, eis que esse orçamento apresentava variação superior de R$ 200.000,00 (peça 209, pp. 10-13) . 
Outrossim, a Secex/MT atualizou os orçamentos para a mesma data. Assim, o orçamento da CGU para a prestação dos serviços de elaboração das cartilhas, em 14/3/2016, equivaleria a R$ 349.202,85, valor próximo ao preço médio orçado pela defesa (R$ 380,000,00) e legitimando o emprego do orçamento da CGU para o cálculo do sobrepreço nos custos de elaboração de cartilhas (peça 209, pp. 10-13) .
O perito também argumentou que a qualidade do papel orçado pela Fubras (starmax) era melhor e, portanto, mais cara do que o papel do orçamento da CGU (couchê) . A espessura do papel contratado ainda seria mais fina (80g/m2) , exige cuidado para seu manuseio mas não necessariamente torna o processo de impressão das cartilhas mais caro. Pesquisas na internet revelaram que "couchê" é o tipo de papel enquanto "starmax" é a marca, não havendo impedimento para que ambas as características estejam presentes no mesmo produto (peça 209, pp. 10-13) .
Ainda, o parecer técnico encaminhado pelo recorrente quando das alegações de defesa apontou um sobrepreço de R$ 249.046,58, ou seja, 16% do montante global contratado (peça 186, p. 112) . E isso porque o perito, em sua estimativa, remanejou valores entre os subitens de despesas, que reduziram o sobrepreço global em R$ 180.619,00, e considerou serviços não contratados pelo Senar/MT, situação não acatada pelo exame originário. Ainda que o TCU acatasse o parecer, suas conclusões já sinalizariam graves erros perceptíveis a uma autoridade diligente com a coisa pública.
Diferentemente do alegado pelo recorrente, relativamente ao quantum debeatur, atribuiu-se lhe como responsabilidade apenas a diferença entre o valor executado pelo Senar/MT (R$ 1.461.613,00) e o valor estimado pela CGU (R$ 741.589,80) , o que resultou no débito a ser ressarcido de R$ 720.023,20.
Ainda que haja pareceres técnicos favoráveis e grande número de subordinados, cabe à autoridade competente averiguar, com a devida diligência, não apenas a conveniência e oportunidade, mas a legalidade dos atos e procedimentos que autoriza, sobretudo daqueles de grande repercussão orçamentária, como fora o caso da Dispensa 12/2008. Do contrário, dificilmente essa autoridade seria responsabilizada por quaisquer irregularidades ou danos causados durante sua gestão.
Quanto à questão da culpabilidade, busca-se o convencimento de que não era exigível conduta diversa do defendente, uma vez que, ante as circunstâncias, não estaria em condições de constatar a ilegalidade do procedimento. Portanto, configurar-se-iam excludentes de culpabilidade do ato praticado. Contudo, o exame anterior apresenta diversos indícios de que Normando Corral não atuou com o zelo necessário às atribuições de controle da legalidade do procedimento. Nesta fase recursal, o recorrente não afasta/refuta nenhum dos indícios sustentados pelo exame, senão, veja-se.
O exame ressalta que a Fubras não pertencia ao ramo de editoração, de acordo com o próprio estatuto social da entidade (peça 14, p. 103-5) . Disso se se depreende que ao menos a fase de impressão das cartilhas, que corresponde a mais de 30% do valor contratado, seria necessariamente subcontratada, o que já sinaliza para a irregularidade da contratação da entidade por meio da dispensa de licitação (peça 209, pp. 14-15) .
Não bastasse, três orçamentos encaminhados pelas empresas interessadas continham redações parcialmente idênticas (peça 38, p. 31) . O emprego de redação, formatos e datas muito semelhantes, ou mesmo idênticas, nas propostas se encontra entre os mais fortes indícios de fraudes em processos de aquisição de bens e serviços, que não poderiam ter passado despercebido pela autoridade competente (peça 209, pp. 14-15) .
Deve-se atentar para o valor global do contrato, pois tratava-se de contratação vultosa, dispendiosa, que envolvia considerável volume de recursos, inclusive porque se tratava de um órgão de abrangência estadual Senar/MT, cuja contratação, sem sombra de dúvida, obrigava a uma maior cautela por parte da autoridade competente (peça 209, pp. 14-15) .
Quanto ao princípio da o fato de as decisões dos presidentes dos conselhos de administração ampararem-se em pareceres técnicos e jurídicos não afasta, por si só, a responsabilidade da autoridade hierarquicamente superior por atos considerados irregulares, sobretudo aqueles com grande repercussão financeira, uma vez que, em regra, os pareceres não vinculam o gestor, que tem a obrigação de proceder ao exame crítico de sua conveniência e correção, em razão do dever legal de supervisão que lhe cabe (Acórdão 2781/2016-TCU-Plenário, Min Rel. Benjamin Zymler) .
CONCORRÊNCIA 23/2008
Trata-se de licitação na modalidade de concorrência realizada pelo Senar/MT para contratação dos serviços de produção e distribuição de cartilhas e DVDs do programa "Agrinho" do exercício de 2009 (peça 55, p. 21) . Apenas duas empresas apresentaram propostas - Gráfica Print e Texto & Mídia, e a contratação totalizou o valor de R$ 1.984.080,03, no qual a CGU verificou o sobrepreço de R$ 1.071.372,17 (peça 38, p. 46-48) . 
O sobrepreço resultou da comparação entre o preço total da contratação (visto que, diferentemente da Dispensa 12/2008, na Concorrência 23/2008 não houve especificação dos preços de "criação", "impressão" e "entrega") , com os preços apurados pelo órgão de controle interno (peça 55, p. 23) .
O quadro abaixo demonstra os valores contratados pelo Senar/MT e estimados pela CGU (peça 209, p. 34) :
	Despesa
	Valor contratado pelo Senar
	Valor estimadopela CGU
	Sobrepreço
	Sobrepreço/estimado (%) 

	Criação
	R$ 1.795.867,53
	 R$ 226.153,00
	R$ 992.484,67
	123,54

	Impressão
		R$ 435.337,44
		
	Entrega
		R$ 141.892,42
		
	Criação do DVD
	 R$ 188.212,50
	R$ 33.200,00
	R$ 78.887,50
	72,15

	Cópia do DVD
		R$ 76.125,00
		
	Total
	R$ 1.984.080,03
	R$ 912.707,86
	R$ 1.071.372,17
	117,38

	Fonte: peça 55, p. 24, e 38, p. 47
Nota: calculado com os maiores preços cotados pela CGU, o que reduz o sobrepreço ao mínimo.

Portanto, tem-se como débito, o valor de R$ 1.071.372,17 imputado aos responsáveis abaixo:
	Concorrência 23/2008
- o débito decorre de sobrepreço calculado pela CGU, e a citação também abrangeu inconsistências na pesquisa de preços que fundamentou o valor da contratação.
	R$ 1.071.372,17
	Normando Corral, 
Antônio Carlos Carvalho de Sousa, e
Texto & Mídia Comunicação e Editora Ltda

Recorrentes: Normando Corral, Antônio Carlos Carvalho Sousa e Texto e Mídia Comunicação e Editora Ltda.
Débito: R$ 1.071.372,17
Razões recursais de Normando Corral (peça 233) e de Antônio Carlos Carvalho Sousa (peça 232) 
O Acórdão 6689/2015-TCU-Primeira Câmara determinou a citação de Normando Corral, na qualidade de Presidente do Conselho Administrativo, dada a ratificação da Concorrência 23/2008, subscrição do edital e homologação do resultado (peça 17, p. 174) , contribuindo para a contratação com sobrepreço e para o consequente prejuízo, pois a licitação teria sido instruída com pesquisa de preços inidôneas e antecedida de edital com cláusulas restritivas.
A decisão também determinou a citação de Antônio Carlos Carvalho de Souza na qualidade de Superintendente, em virtude do prosseguimento à Concorrência 23/2008, por meio da CI 113/2008 (peça 17, p. 176) , contribuindo para a contratação com sobrepreço e prejuízo, pois a licitação teria sido instruída com pesquisa de preços inidôneas e antecedida por edital com cláusulas restritivas.
Relativamente à Concorrência 23/2008, quanto ao orçamento da CGU utilizado como paradigma pelo TCU, alegam divergências de especificações do objeto contratado e o material orçado pela Controladoria - quantitativos inferiores, gramatura das cartilhas contratadas era menor e diferença na altura e largura das cartilhas. 
Também obtemperam que o Parecer Técnico Contábil apresentado na defesa demonstrou as divergências entre as especificações do objeto licitado/contratado e aquelas utilizadas nos orçamentos elaborados pela CGU, que foram utilizados como preço de referência valores vigentes no ano de 2005, desconsiderando-se quaisquer índices de atualização monetária, além de não terem sido incluídos nos custos de entrega os preços de serviços indispensáveis (peça 232, pp. 18-19) .Ao final, concluem pela fragilidade e inexatidão da metodologia de cálculo adotada pela CGU na apuração do débito (peça 233, pp. 19-20) .
No tocante à responsabilidade, pugnam pela ausência de nexo de causalidade entre a conduta e o dano, uma vez que a própria unidade técnica teria reconhecido a inexistência de envolvimento, ou possibilidade de ciência, no tocante à fraude na pesquisa de preços, muito embora, contraditoriamente, tenha proposto a condenação (peça 232, pp. 19-20) .
Destacam trechos do exame da unidade instrutiva, e ponderam que teriam sido afastados os indícios de restrição à competitividade imposto pelo edital do certame, bem como reconhecida a ausência de ciência quanto à fraude na pesquisa de preços, o que tornaria as condenações desprovidas de nexo de causalidade entre a conduta e o suposto dano (peça 232, pp. 20-21 e peça 233, p. 21) .
Análise 
Como as razões recursais dos recorrentes se mostram idênticas, examinam-se as teses de defesa e os argumentos de forma conjunta. As teses podem ser assim resumidas: a) fragilidades no cálculo do sobrepreço procedido pela CGU; b) ausência do nexo de causalidade entre a conduta e o dano; e c) ausência de restrição à competitividade imposto pelo edital do certame, e de ciência quanto do recorrente quanto à fraude na pesquisa de preços, o que afastaria a culpabilidade.
No que toca ao cálculo do sobrepreço procedido pela CGU (a) (peça 1, pp. 19-22) , não há qualquer reparo ao exame procedido nos autos quanto aos valores impugnados na contratação, os quais não foram elididos pelo parecer técnico acostado aos autos quando das alegações de defesa. 
Sobre o ponto, os recorrentes não trazem novos argumentos, mas insistem genericamente naqueles já rechaçados pelo exame. Nesse sentido, para a produção de uma cartilha são necessários serviços de desenvolvimento de conteúdo, produção de ilustrações, editoração eletrônica, redação, revisão ortográfica, layout, arte final e impressão.
Os valores estimados pelo parecer técnico da defesa podem assim ser sintetizados (peça 209, p. 34) :
	Despesa
	Valor contratadopelo Senar-MT1
	Valor estimadopelo perito
	Sobrepreço

	Criação
	 R$ 1.984.080,03
	R$ 469.700,00
	Não evidenciado

	Impressão
		R$ 1.361.955,61
	
	Entrega2
		-
	
	Criação dos DVD
		R$ 80.000,00
	
	Cópia dos DVD
		R$ 76.125,00
	
	Total
	R$ 1.984.080,03
	R$ 1.987.780,61
	-

	Fonte: peça 186, p. 192

Ao se comparar os custos apresentados pelo laudo da defesa e aqueles obtidos pela Controladoria, relativamente aos custos de criação (que compreendem a elaboração do conteúdo e da editoração) , o preço cotado em 2009 pela CGU junto a empresa do ramo variou entre R$ 186.140,00 a R$ 226.140,00. Assim, considerou-se como parâmetro o valor de R$ 226.153,00 contratado em 2006, pois não havia justificativas para o aumento do preço e o valor a maior beneficia os recorrentes (peça 1, p. 19, peça 55, p. 24 e peça 209, p. 34) .
No tocante aos custos de impressão, a CGU obteve cotação de R$ 435.337,44 junto à Gráfica Palotti, empresa de Porto Alegre que prestou efetivamente os serviços na contratação em exame, conforme fotografias do material armazenado tiradas pela CGU nos trabalhos de campo (peça 1, p. 19, peça 38, p. 45) . 
Segundo o laudo técnico, o número de impressões usado na estimativa da CGU teria sido inferior àquele de fato contratado pelo Senar/MT e apresenta quadro comparativo (peça 186, p. 186) . Com efeito, os quantitativos são menores, mas também é possível notar que a maior diferença corresponde a apenas 0,7%, percentual desprezível para efeito de estimativas (peça 209, p. 35) .
Segundo o parecer técnico, a gramatura das cartilhas contratadas era menor, tornando-as mais leves e nítidas, o que, porém, não necessariamente torna o processo de produção mais barato. O perito ainda aponta a diferença de 0,5 cm na altura e largura das cartilhas contratadas e estimadas, que, contudo, leva a uma diferença de apenas 4% no tamanho, percentual pouco significante em relação ao sobrepreço de 117,38% apurado pela CGU (peça 209, p. 35) .
No tocante aos custos de criação e reprodução dos vídeos, a CGU obteve orçamentos, em 31/8/2009, com duas e seis empresas, respectivamente, tendo sido adotado como referência os maiores preços, cuja soma consiste em R$ 188.212,50 (peça 45, p. 36-52) . Vale lembrar que quanto maior o valor referencial, menor o sobrepreço e, portanto, mais benéfico para os responsáveis (peça 209, p. 35) .
No tocante aos custos de entrega, o perito afirma que a estimativa da CGU desconsiderou serviços complementares como aviso de recebimento e mão própria. Contudo, as especificações técnicas expedidas às empresas interessadas e a proposta da Texto & Mídia tampouco incluíam esses serviços (peça 1, p. 20, peça 15, p. 17-23, e peças 15 a 18) .
Com base nas considerações elaboradas pelo exame originário e na ausência de dados, elementos novos capazes de infirmar a estimativa do sobrepreço calculada pela CGU (R$ 1.071.372,15) , conclui-se por legítimo o cálculo do sobrepreço e por não acatadas as razões recursais.
No que concerne ao nexo de causalidade (b) , no caso de Normando Corral, o recorrente autorizou a realização da Concorrência 23/2008 (peça 15, p. 53) , subscreveu o edital (peça 15, p. 109) e homologou o resultado (peça 17, p. 174) , sendo que a pesquisa de preços constante do processo não era idônea para justificar o valor da contratação, contribuindo para a contratação com sobrepreço e para o consequente prejuízo.
253.	Era exigível conduta diversa, pois a baixa competitividade do certame, no qual apenas uma empresa foi habilitada, implicava maior risco de sobrepreço, requerendo análise detida da pesquisa de preços e das condições que pudessem estar restringindo a competitividade.
Portanto, o nexo de causalidade, a conduta e o dano encontram-se devidamente circunstanciados nos autos, e o exame não merece reparos.
No que concerne ao argumento de ausência de restrição à competitividade imposto pelo edital do certame, e de ciência quanto do recorrente quanto à fraude na pesquisa de preços  (c) , o exame originário considerou a restritividade do edital da Concorrência 8/2009, a que alude o relatório da CGU, não se mostrava, fundamento suficiente a amparar a condenação em débito ou a aplicação de multa. Todavia, ressaltou se tratar de circunstância agravante que poderia reforçar a culpabilidade dos agentes na hipótese de coexistência de outras irregularidades nas licitações examinadas. 
Diferentemente do asseverado pelos recorrentes, o exame anterior não afastou a responsabilidade no tocante às pesquisas de preços, mas ao contrário ressaltou como indícios de fraude o fato de as três empresas interessadas na contratação estarem sediadas em Brasília, e não em Mato Grosso (peça 55, p. 21) .
Ainda, o exame destacou que, embora robustas as evidências de montagem de pesquisa de preços, e não existisse comprovação direta do envolvimento de Normando Corral nessa fraude, o gestor teria agido com negligência ante a uma contratação, em 2008, de R$ 1.984.080,03, e que, segundo o relatório de gestão de 2008 do Senar/MT, se tratava do contrato de maior materialidade firmado no exercício e correspondeu a 45% dos recursos financeiros contratados. Portanto, trata-se de contratação bastante considerável mesmo para um órgão de abrangência estadual como o Senar/MT e que, sem sombra de dúvida, demandaria maior cautela por parte da autoridade competente (peça 209, p. 36) .
Ademais, o exame pondera que o sobrepreço de R$ 1.071.372,17 apurado pela CGU representa 117,38% do valor de mercado das cartilhas e vídeos adquiridos, o que evidenciava o caráter antieconômico da contratação autorizada por Normando Corral. Tamanho desvio em relação aos preços praticados pelo mercado dificilmente teria passado despercebido caso esse gestor houvesse atuado com o dever de cautela, com o zelo necessário nas suas atribuições de controle da legalidade do procedimento licitatório (peça 209, p. 36) .
Quanto à Antônio Carvalho de Sousa, o exame considera que atuava como Superintendente do Senar/MT havia no mínimo três anos, e, nos termos do art. 27 do Regimento Interno da entidade, cabia-lhe assinar, e, portanto, zelar pela movimentação bancária da entidade. Assim, não apenas era responsável pela lisura do processo de aquisição de material didático como também pela execução financeira dele decorrente. 
Diante disso, a assinatura da CI 113/2008 pelo Superintendente (peça 17, p. 176) não pode ser considerada mero despacho de encaminhamento do processo da Concorrência 23/2008 à comissão de licitação, mas ato de controle sobre a gestão orçamentário-financeira do Senar/MT. Por essa razão, considerada a margem tão elevada de sobrepreço, e o fato de que apenas duas empresas manifestaram interesse no certame, não poderia ter passado despercebido por esse responsável, caso de fato houvesse agido com o zelo e a prudência que sua função requer.
Logo, não há elementos no exame procedido nos autos, ou apresentados nesta fase recursal, capazes de mitigar ou afastar a culpabilidade dos recorrentes.
Razões recursais de Texto e Mídia Comunicação e Editora Ltda. (peça 278) 
A empresa não apresentou razões recursais específicas quanto a este procedimento licitatório.
CONCORRÊNCIA 8/2009
Trata-se de licitação na modalidade concorrência realizada pelo Senar/MT para contratação dos serviços de produção e impressão de cartilhas do Programa de Formação Profissional Rural e Promoção Social (peça 55, p. 28) . 
Assim como ocorrido em relação às demais contratações do Senar/MT para impressão de cartilhas dos programas Agrinho e FPR/PS, a CGU alertou indícios de fraude nos orçamentos da pesquisa de preços que respaldou o preço estimado da contratação em tela (peça 209, p. 45) . 
Participaram da pesquisa de preços as empresas LK Editora, Vemas Produções e Gráfica Brasil. Os indícios apontados pela CGU são, em síntese: realização de cotações exclusivamente com empresas de fora do estado de Mato Grosso; propostas enviadas em prazos curtos (6 a 7 dias) ; proximidade entre os preços apresentados; participação da empresa Vemas, que também participou da pesquisa de preços com indícios de fraude da Concorrência 23/2008 (peça 55, p. 29 e peça 209, p. 45) . 
O exame também identificou que as três propostas apresentaram os mesmos erros na descrição dos temas das cartilhas em comparação com as especificações do Senar/MT, o que levou à conclusão de que foram elaboradas pela mesma pessoa ou se originaram do mesmo arquivo, configura fraude à pesquisa de preços. Tal hipótese é reforçada pelo fato de constar cotação da empresa Vemas, a qual também constou da pesquisa de preços com indícios de fraude da Concorrência 23/2008 (peça 55, p. 29 e peça 209, p. 45) .
A instrução da Secex-MT apontou 117,31% de sobrepreço nos R$ 2.225.006,00 contratados pelo Senar-MT junto à LK Editora por meio da Concorrência 8/2009, tendo como parâmetro os valores médios praticados na Concorrência 1/2007, em que se sagrou vencedora a mesma empresa. Contudo, como havia evidência do pagamento de apenas 62,07% contratado, os defendentes foram citados pelo montante de R$ 745.553,80 (peça 55, p. 33, e 69, p. 6) .
	Concorrência 8/2009
- o débito decorre de sobrepreço calculado pela CGU, e a citação também abrangeu inconsistências na pesquisa de preços que fundamentou o valor da contratação.
- o edital da licitação favorecia empresas com experiência na produção de material de temas das cartilhas.
	R$ 745.553,80
	Normando Corral, 
Antônio Carlos Carvalho de Sousa, 
Otávio Bruno Nogueira, 
Flávio Teixeira Duarte Borges, e 
LK Editora e Comercio de Bens Editoriais e Autorais Ltda.

Recorrentes: Normando Corral, Antônio Carlos Carvalho de Sousa, Otávio Bruno Nogueira, Flávio Teixeira Duarte Borges
Débito: R$ 745.553,80
Razões recursais de Otávio Bruno Borges (peça 234) e Razões recursais de Flávio Teixeira Duarte (peça 235) 
O Acórdão 6689/2015-TCU-Primeira Câmara, item 1.8.5.4 determinou a citação de Otávio Bruno Borges, na qualidade de presidente da comissão técnica especial, responsável pela exigência técnica para pontuação que restringiu a competitividade da Concorrência 8/2009 (item 14.2.1) , favorecendo indevidamente empresa que já houvesse produzido material em um dos temas das cartilhas objeto do certame e semelhante ao manual do Senar/MT (peças 69, p. 6, 7, p. 37-8, e 8, p. 16) .
Ainda, a decisão determinou a citação de Flávio Teixeira Duarte, na qualidade de presidente da comissão de licitação, em virtude da subscrição do edital da Concorrência 8/2009, contendo exigência que restringiu a competitividade (item 14.2.1 do edital) , favorecendo indevidamente empresa que já houvesse produzido material em um dos temas das cartilhas objeto do certame e semelhante ao manual do Senar (peça 69, p. 6) .
Otávio Bruno Borges alega que o órgão de controle utilizou como referência valores vigentes no ano de 2007 para contratação no ano de 2009, além de ter utilizado orçamentos com objeto distinto do que fora contratado pelo Senar/MT (peça 234, p. 17) .
Outrossim, salienta que a unidade técnica reconheceu que a cláusula do edital não restringiu a competitividade do certame, e inovou os argumentos no sentido que a "comissão técnica" aplicou referida cláusula indevidamente. Ocorre que sua citação não se fundamentou na aplicação das regras do edital, sendo assim, seria inadmissível que, após a apresentação das defesas a unidade técnica mudasse os argumentos que determinaram a citação dos responsáveis com o nítido propósito de forçar a aplicação de sanções (peça 234, p. 18-20) .
Neste cenário, não poderia ser condenado por fazer parte da Comissão Técnica que sugeriu a inclusão de certa exigência no edital, haja vista que a própria unidade técnica afastou a possibilidade de aplicação de qualquer sanção em virtude do apontamento inicial feito com relação ao item 14.2.1 do edital, concluindo que referida cláusula não restringiu o caráter competitivo do certame (peça 234, p. 21) .
Conclui não haver sentido manter sua condenação em débito e multa, se a conduta praticada não possui, por si só, elementos suficientes que embase a sua condenação (peça 234, p. 22) .
Ao final, discorre sobre a ausência de razoabilidade e proporcionalidade nas sanções aplicadas, relativas à multa pecuniária e à inabilitação para a ocupação de cargo em comissão e de função pública na Administração Pública (peça 234, pp. 22-31) .
Análise
As teses podem assim ser resumidas: a) a metodologia de cálculo da CGU teria se pautado em valores de 2007, ao passo que a contratação se referia a 2009; b) incoerência no exame procedido pela Secex/MT que desconsiderou a restritividade do edital como fator para imputação de débito, mas utilizou como fundamento para a condenação; c) ausência de razoabilidade e proporcionalidade nas sanções aplicadas.
No que concerne à questão do cálculo procedido pela CGU (a) , não procede o argumento de que teriam sido utilizados os valores de 2007 para efeito de se estabelecer o sobrepreço na contratação de 2009. 
Consoante se extrai do exame procedido à peça 27, a CGU/MT identificou que alguns títulos de cartilha já haviam sido produzidos pelo Senar/MT sendo desnecessária uma nova criação. Assim, à empresa vencedora caberia apenas o trabalho de impressão. Conforme quadro elaborado pela CGU/MT (peça-1, p.45-47) . Além disso, matérias como 'Ordenha Manual', 'Inseminação artificial em bovinos', 'Controle de formigas cortadeiras' e algumas outras já existiam com o mesmo nome em outras regionais do SENAR (peça-1, p.47) . De acordo com informação obtida junto ao Senar/AC, as Administrações Regionais de SENARs de qualquer Estado poderiam solicitar ao SENAR Central, ou outro SENAR Regional, o CD com as artes das revistas para realizar somente adaptações e impressão (peça-1, p. 47) .
Portanto, a CGU apontou indícios de pagamentos desnecessários de cartilhas, visto que títulos idênticos ou semelhantes a alguns dos títulos objeto da Concorrência 8/2009 já haviam sido produzidos para o Senar, seja para a própria regional de Mato Grosso, seja para a administração central ou, ainda, para outras regionais (peça 39, p. 10-15) . 
Partindo da premissa de que seria necessário apenas imprimir os referidos títulos, a CGU considerou como sobrepreço a diferença entre o valor pago pelo Senar/MT e o preço dos serviços de impressão, obtidos em cotação. Dessa forma, a LK Editora recebeu a importância de R$ 1.913.130,35 para a criação intelectual de cartilhas que já estavam prontas. Esse montante resulta da diferença entre o valor do contrato, R$ 2.225.006,00 e o valor de R$ 311.875,65 pago à empresa KCM para a impressão das cartilhas. 
Comparando-se a Concorrência 8/2009 e o Pregão Presencial 1/2008 realizado pelo Senar/RS (peça-2, p.4) , enquanto o Senar/RS pagou R$ 90.000,00 para produzir 55.634 cartilhas, o Senar/MT pagou R$ R$ 2.225.006,00 para a aquisição de quantidade pouco superior, ou seja, 71.900 cartilhas. Assim, enquanto o Senar/MT pagou R$ 30,95 pela unidade, o Senar/RS pagou R$ 1,62.
Em quadro elaborado pela CGU à peça-1, p.44, na Concorrência 1/2007, vê-se que a LK sagrou-se vencedora com proposta de R$ 1.385.627,72 para produzir 109.000 cartilhas, o que resulta num valor médio por cartilha de R$ 12,71. Na Concorrência 8/2009 para produção de 71.900 cartilhas, a LK foi consultada antes tendo apresentado cotação no valor de R$ 2.604.051,00 (peça-7, p.20-24) com valor médio por cartilha de R$ 36,22, aumento de 184,9%. 
Portanto, a LK foi a vencedora da Concorrência 8/2009 com proposta de R$ 2.225.006,00 para produzir 71.900 cartilhas, e efetivou um aumento de 143,4% em relação a contrato semelhante de 2007. 
Com base nestes indícios, no exame procedido à peça 27, o auditor instrutor considerou que os índices oficiais divulgados para inflação, entre 2007 e 2009, atingiram o percentual de 12,02%, conforme demonstrativo extraído do Sistema Débito deste Tribunal (peça 25, p. 158) . 
Assim, o preço médio que deveria ter sido admitido para contratação na Concorrência 8/2009 seria de R$ 14,24 (R$ 12,71 + 12,02%) para cada uma das cartilhas, o que resultaria num montante de R$ 1.023.856,00 para o contrato, com data de atualização a partir do exercício de 2009. 
Complementarmente, o exame procedido à peça 55 considera que o preço médio praticado na Concorrência 001/2007 foi R$ 12,71, que, atualizado entre fevereiro de 2007 e maio de 2009, perfaz R$ 14,24 (peça 25, p. 185) . Assim, o preço de referência deve ser estimado em R$ 1.023.856,00, resultando o sobrepreço de R$ 1.201.150,00. 
Considerando que foram pagos 62,07% do valor contratado (R$ 1.381.062,00 de R$ 2.225.006,00) , o débito deve ser estimado em R$ 745.553,80, com termo inicial para fins de atualização de monetária e incidência de juros em 22/2/2010 (peça 47, p. 1) .
Portanto, diferentemente do asseverado, o débito não fora calculado a partir da diferença aritmética de preços contratados em 2007 e 2009, e sim de valores unitários médios das apostilas e da diferença entre atualizados, o que espanca a tese de defesa do recurso.
Segundo o exame procedido à peça 209, diferentemente do alegado pelos recorrentes, a irregularidade relativa à restritividade do edital  (b) , no caso da Concorrência 8/2009, não restou afastada/elidida e deve ser considerada para efeito de análise da culpabilidade de cada responsável (peça 209, p. 48) .
Por seu turno, Otávio Bruno Borges praticou ato que desencadeou favorecimento a empresas que vinham contratando com o Senar/MT, em forte esquema de conluio e prática de sobrepreço com vistas a fraudar licitações e desviar recursos públicos. Assim, a exigência de condições restritivas não pode ser focada como um ato isolado, mas em conjunto com a cadeia dos demais atos que visavam subtrair indevidamente recursos públicos, e, portanto, a irregularidade auxiliou na concretização do prejuízo. 
Logo, ante a ausência de elementos recursais capazes de mitigar ou afastar a irregularidade, mantém-se a conclusão de que a irregularidade auxiliou nas fraudes perpetradas nas licitações promovidas pelo Senar/MT. 
No que refere à conduta, Otávio Bruno encaminhou as exigências técnicas (CI 1/2009) relativas à pontuação/valoração da proposta técnica, que constariam do edital da licitação. Assim, tem-se no item 14.2.1. do Edital da Concorrência 8/2009, a atribuição de 25 pontos (do total de sessenta pontos) para a apresentação de material que tenha sido desenvolvido e produzido pela licitante, correspondente a qualquer um dos títulos descritos na licitação (peça 7, pp. 51) .
Na qualidade de gerente técnico e presidente da comissão técnica especial, detinha condições de avaliar que a exigência em questão beneficiaria empresa que já houvesse produzido cartilhas para o Senar em um dos temas objeto da licitação, circunstância que não agregaria valor à execução do contrato e poderia resultar na preterição da proposta de melhor preço, como veio a ocorrer (peça 209, p. 53) .
Não bastasse, o recorrente estipular a regra que favoreceria LK Editora, atuou na comissão especial responsável por analisar as propostas técnicas dos concorrentes, conjuntamente com Flávio Teixeira Duarte (peça 12, p. 215) .
Consoante se depreende da leitura ao documento, o parecer técnico se mostra raso e a comissão limita-se a atestar que as amostras e o projeto básico entregues pela Gráfica Print não atendiam às instruções do manual de cartilhas do Senar. A amostra teria cunho "apenas informativo" e o projeto básico não apresenta "as fases sequenciais da elaboração de cartilhas" (peça 12, p. 215) . 
Quanto à KCM Editora, o parecer aponta que o material fornecido não cumpriria as normas do manual porque, dentre outros motivos, o sumário teria sido apresentado em algarismos arábicos e as regras dos tempos infinitivo e imperativo não teriam sido observadas (peça 12, p. 215-9) .
Já no tocante à LK Editora, o parecer limita-se a registrar que a empresa atendia a todos os requisitos do manual (peça 12, p. 221) . A comissão técnica não apontou nenhuma deficiência nos materiais entregues pelos licitantes que não poderiam facilmente ter sido corrigidos por eles, lembrando que a proposta da empresa KCM foi R$ 297.009,5 inferior ao da LK Editora, que, contudo, sagrou-se vencedora em razão da maior pontuação técnica (peça 12, p. 221) .
No caso de Flávio Teixeira Duarte, não apenas subscreveu o edital contendo a exigência restritiva contida no item 14.2.1, favorecendo indevidamente empresa que já houvesse produzido material com os temas objeto do certame (peça 8, p. 9) , como também participou da comissão de licitação que inabilitou a empresa Gráfica Print e declarou vencedora licitante, embora houvesse outra com proposta R$ 297.009,5 inferior, com base em parecer técnico infundado da comissão especial (peça 12, p. 245-9, e peça 12, p. 213-23) .
Assim, o recorrente contribuiu para a contratação de proposta com preço injustificadamente superior. 
Ao final, não há como negar que a restritividade da cláusula editalícia se evidenciou como fator contributivo para a atuação dos recorrentes em restringir a competitividade do certame e para a concretização do dano ao erário.
A alegação genérica de falta de razoabilidade e proporcionalidade nas sanções aplicadas (c) não prospera, eis que as penalidades, no patamar aplicado, resultam do juízo subjetivo do julgador ante o grau de reprovabilidade das condutas praticadas, da gravidade das irregularidades e do dano causado ao erário, consoante disposto no subitem 9.9 do acórdão recorrido.
Demais disso, não há que se acatar a alegação de falta de razoabilidade e/ou proporcionalidade, ou até mesmo exagero sancionatório, eis que a alegação genérica desprovida da demonstração de que o julgamento que lhe fora dispensado estaria destoante dos demais responsáveis condenados, ou de que as sanções que lhe foram aplicadas teriam sido imputadas injustificadamente em patamares superiores àquele utilizado para apenar os demais responsáveis.
Razões recursais de Normando Corral (peça 232) e de Antônio Carlos Carvalho de Sousa (peça 232) .
O Acórdão 6689/2015-TCU-Primeira Câmara determinou a citação de Normando Corral, na qualidade de Presidente do Conselho Administrativo, por ter autorizado a realização da Concorrência 8/2009, assinado o edital e homologado o resultado (peça 69) .
A decisão também determinou a citação de Antônio C. C. de Sousa, na qualidade de Superintendente, em razão do prosseguimento à Concorrência 8/2009, por meio da CI 28/2009 (peça 7, p. 32) , contribuindo para a contratação com sobrepreço dela decorrente e para o consequente prejuízo, pois a licitação teria sido instruída com pesquisa de preços inidôneas e antecedida por edital com cláusulas restritivas.
Normando Corral trouxe à lume os mesmos argumentos expendidos no recurso de Antônio Carlos Carvalho de Sousa: a) o exame da Secex se pautou em valores vigentes no ano de 2007 para avaliar uma contratação efetivada no ano de 2009, além de ter utilizado orçamentos com objeto distinto do que fora contratado pelo Senar/MT, e o Parecer Técnico Contábil demonstraria a inexistência do aventado sobrepreço (peça 233, p. 21) .
Antônio Carlos Carvalho de Sousa ressalta que as irregularidades identificadas no processo licitatório em questão, dizem respeito ao emprego de orçamentos inidôneos e edital com cláusulas restritivas, e que sua citação se fundamentou no fato de ter dado prosseguimento ao certame sem questionar a pesquisa de preços. Em seguida transcreve trecho do exame da unidade técnica em que se afasta sua responsabilidade quanto à restritividade do edital e questiona o argumento da Secex de que a comissão de licitação empregou indevidamente as regras do edital, pois este não teria sido o fundamento de sua citação (peça 232, pp. 23-24) .
Para os recorrentes, ainda que se admitisse o cometimento de irregularidade pela comissão técnica no julgamento do certame, tal fato não teria qualquer relação com suas condutas ou com as suas atribuições. Por consequência, não poderiam ser condenados pelo prosseguimento ao certame, eis que sequer foram os subscritores do edital, tampouco se sustenta a suposta restrição da competitividade, na medida em que a própria unidade técnica afastou a possibilidade (peça 232, p. 25) .
Com relação ao sobrepreço, salientam que a unidade técnica reconheceu que, de fato, os indícios de irregularidades nas cotações de preço não evidenciam a culpabilidade, mesmo que apenas por negligência, mas, de maneira totalmente contraditória e desprovida de fundamento, o exame concluiu que o alto valor da contratação exigia maior zelo e que diante da participação de apenas três interessadas no certame, os gestores deveriam ter entrado em contato com outras empresas solicitando-lhes que encaminham-se ofertas (peça 232, p. 25-26) .
Acresce inexistir disposição legal ou regulamentar no âmbito do Senar/MT que determinasse a disputa de certames licitatórios por mais de três licitantes para que tenha validade. Além disso, na instrução que determinava a citação não houve qualquer questionamento quanto à publicidade da licitação, cujo aviso foi devidamente publicado no Diário Oficial da União n2 81- Seção 3, do dia 30/04/2009 (peça 232, p. 26) .
Por fim, quanto à multa e a inabilitação para o exercício de cargo em comissão ou função pública, ressalta como desproporcionais e desarrazoadas, haja vista a inexistência de dolo ou má-fé nas condutas em quaisquer dos casos tratados nos autos. De mais a mais, teriam agido dentro dos limites de suas atribuições, enquanto Superintendente e Presidente do Conselho Administrativo do Senar/MT, e, com efeito, a instrução não indica qualquer conduta dos recorrentes que coloque em dúvida a idoneidade. Pelo contrário, a unidade técnica teria reconhecido a inexistência de dolo ou culpa com relação às fraudes nas pesquisas de preços, além de ter acolhido as defesas no que concerne às restrições à competitividade dos certames licitatórios (peça 232, pp. 27-28) .
Análise
Em apertada síntese, tem-se os argumentos recursais: a) o orçamento na CGU pautou-se em preços de 2007, ao passo que a contratação teria ocorrido em 2009; b) os fundamentos da citação mostram-se divergentes dos fundamentos utilizados pelo exame para a condenação; c) as atribuições dos cargos de superintendente e de presidente do conselho administrativo não se confundem com as da comissão de licitação; e d) ausência de razoabilidade e proporcionalidade nas sanções aplicadas.
No que se refere ao orçamento da CGU (a) , conforme examinado nas razões de justificativa de Otávio Bruno, no tópico anterior, a alegação dos recorrentes não prospera.
Diferentemente do asseverado pelos recorrentes, os motivos que ensejaram a condenação dos responsáveis não destoam daqueles que fundamentaram a citação (b) . 
Consoante se extrai do Ofício 1465/2015 - TCU/SECEX-MT (peça 84) , expedido a Normando Corral para o chamamento aos autos, no tocante à Concorrência 8/2009, o recorrente respondeu por débito em razão do prejuízo decorrente da contratação com sobrepreço da empresa LK Editora. 
A conduta registrada e impugnada refere-se à autorização da realização da Concorrência 8/2009, subscrição do edital e homologação do resultado, a despeito de a pesquisa de preços não ter sido idônea para respaldar o valor da contratação; e da restrição à competitividade em razão da exigência para pontuação técnica contida no item 14.2.1 do edital, que favorecia indevidamente empresa que já houvesse produzido material em um dos temas das cartilhas objeto do certame e semelhante ao manual do Senar. 
Ainda, constam descritos no ofício de citação do recorrente o nexo de causalidade e a culpabilidade. Da descrição do nexo de causalidade tem-se que, ao autorizar a realização da Concorrência 8/2009, subscrever o edital e homologar o resultado sem questionar a pesquisa de preços com indícios de fraude e a condição restritiva à competitividade, contribuiu para que o certame fosse instruído com pesquisa de preços que não era idônea para respaldar o valor da contratação e para a frustração da obtenção da proposta mais vantajosa, possibilitando a contratação com sobrepreço. 
Segundo a descrição da culpabilidade, era exigível conduta diversa, pois a baixa competitividade do certame, no qual apenas duas empresas foram classificadas, sendo que a de maior preço foi vencedora, implicava maior risco de sobrepreço, requerendo análise detida da pesquisa de preços e das condições que pudessem estar restringindo a competitividade. 
Portanto, o exame da Secex/MT, que considera a restritividade do edital e a pesquisa de preços inidônea como circunstâncias agravantes da conduta do responsável, encontra-se aderente à citação procedida nos autos.
A mesma conclusão se extrai a partir do ofício de citação de Antônio Carlos Carvalho de Sousa à peça 78 (p. 5) , eis que nos mesmos termos da notificação dirigida a Normando Corral (peça 84, p. 5) .
No que se refere às atribuições dos cargos de superintendente e de presidente do conselho administrativo, não há que se olvidar que ambos exercem função de supervisão e de controle, portanto, não se confundem com as competências de uma comissão de licitação. No entanto, a falta de diligência, o que inclui a direção máxima de uma entidade, na defesa do interesse público e na adoção de ações efetivas para evitar prejuízos ao erário caracteriza infração ao dever de diligência e de supervisão dos subordinados. 
No caso, o contrato decorrente da licitação em exame alcança R$ 2.225.006,00 nos valores de abril de 2009, e correspondia a uma das principais aquisições da área fim dessa entidade e a quase 37 % de todas as despesas liquidadas nesse exercício. Portanto, tratava-se de contratação bastante considerável mesmo para um órgão de abrangência estadual como o Senar/MT e que, sem sombra de dúvida, demandaria maior cautela por parte das autoridades competentes.
O sobrepreço apurado pela CGU, no montante de R$ 1.023.586,00, representa 117,31% do valor dos materiais adquiridos dois anos e meio atrás por meio da Concorrência 1/2007, evidenciando o caráter altamente antieconômico da contratação autorizada por Normando Corral (peça 55, p. 33) . Tamanho desvio em relação aos preços praticados pelo mercado dificilmente teria passado despercebido caso esse gestor houvesse atuado com o zelo necessário a suas atribuições de controle da legalidade do procedimento licitatório.
No que diz respeito a Antônio Carlos Carvalho de Sousa, cabe à autoridade competente averiguar, com a devida diligência, não apenas a conveniência e oportunidade, mas a legalidade dos atos e procedimentos que autoriza, sobretudo daqueles de grande repercussão orçamentária durante sua gestão.
Nos termos do art. 27 do RI do Senar-MT, o Antônio Carlos Carvalho de Sousa também era incumbido de assinar, e, portanto, zelar pela movimentação bancária da entidade. Assim, não apenas era responsável pela lisura do processo de aquisição de material didático como também pela execução financeira dele decorrente.
Diante disso, a assinatura da CI 28/2009 pelo Superintendente (peça 7, p. 32) não pode ser considerada mero despacho de encaminhamento do processo da Concorrência 8/2009 à presidência do conselho administrativo, mas ato de controle sobre a gestão orçamentário-financeira do Senar-MT. 
A alegação genérica de falta de razoabilidade e proporcionalidade nas sanções aplicadas (c) não prospera, consoante narrado ao longo desta instrução recursal.
Na ausência de elementos capazes de modificar o acórdão recorrido, não há como acatar as razões recursais apresentadas.
CONCORRÊNCIA 1/2010
Trata-se de concorrência realizada pelo Senar-MT para contratação dos serviços de desenvolvimento e produção de material didático do Programa Agrinho 2010, da qual se sagrou vencedora a empresa Texto & Mídia, única participante. Assim como nas contratações anteriores, a CGU apontou indícios de fraude na pesquisa de preços, restrição à competividade e sobrepreço, sendo este avaliado em R$ 1.366.228,86, embora apenas a primeira parcela, no valor de R$ 813.917,90, correspondente a 35% do valor total contratado, tenha sido paga (peça 40, p. 274-286) .
A CGU obteve o projeto gráfico editorial, serviço previsto para ser pago pela primeira parcela (peça 25, p. 2, 50-66) e verificou que o valor pago de R$ 813.917,90 se mostrava desproporcional ao serviço de produção do projeto gráfico-editorial. 
Observou-se, ainda, que projeto gráfico-editorial foi apresentado apenas seis dias após a celebração do contrato e consistia em um texto com 14 páginas (peça 25, p. 51-65) , cuja estrutura é idêntica à do documento apresentado pela própria empresa Texto & Mídia na Concorrência 23/2008, referente ao Programa Agrinho 2009 (peça 17, p. 40-54) . 
Ressalta-se que na Concorrência 23/2008 o documento chamado de "projeto básico" e foi exigido como requisito da proposta técnica, de modo que nem sequer havia sido considerado como custo da contratação. Portanto, o Senar-MT pagou R$ 813.917,90 pela adaptação de um documento já existente na entidade (peça 55, p. 39) .
Ao final, a CGU concluiu que o projeto poderia ter sido aproveitado das edições anteriores do Programa Agrinho, que vinha sendo executado pelo Senar-MT desde 2005 (peça 55, p. 39) .
No âmbito do TCU, responsabilizou-se o então Presidente do Conselho Administrativo, Normando Corral, em virtude da subscrição do contrato prevendo o pagamento nas condições que criaram o risco, em solidariedade com a empresa contratada, que recebeu valor desproporcional ao serviço prestado, caracterizando enriquecimento sem causa (peça 55, p. 39) .
	Concorrência 1/2010
- o débito decorre do pagamento antecipado à empresa Texto & Mídia e posterior interrupção da execução do contrato. O certame também apresentou problemas na pesquisa de preços, sobrepreço e restrição à competitividade, o que resultou na participação de apenas uma empresa.
	R$ 813.917,90
	Normando Corral, e
Texto & Mídia Comunicação e LK Editora Ltda

Recorrentes: Normando Corral e Texto & Mídia Comunicação e Editora Ltda.
Débito: R$ 813.917,90
Razões recursais de Normando Corral (peça 233) 
O recorrente, na qualidade de Presidente do Conselho Administrativo, foi responsabilizado pelo débito em virtude da subscrição do contrato que previu pagamento desproporcional a serviço prestado, caracterizando enriquecimento sem causa da empresa contratada.
No tocante à Concorrência 1/2010, destaca ter sido o único responsável citado nos autos, por, supostamente, ter sido o signatário do respectivo contrato de prestação de serviços firmado com a empresa Texto & Mídia Comunicação e Editora Ltda. (peça 233, p. 27) .
Ressalta que não constam dos presentes autos cópias do processo licitatório e do respectivo contrato em virtude do extravio desses documentos após as apreensões no âmbito da Operação Cartilha e que sua condenação se fundamenta nas informações contidas no relatório da CGU, ou seja, trata-se de fato desprovido de suporte probatório, que inviabilizou o exercício do contraditório e da ampla defesa (peça 233, p. 27) . 
Ainda, alega que, nada obstante a inexistência de suporte probatório para sua condenação, o débito imputado em virtude do pagamento efetuado à contratada também não se sustentaria, dada a execução parcial do contrato, suspenso em virtude da deflagração da operação cartilha (peça 233, p. 27) .
Acresce a impossibilidade de se computar o valor total do contrato como débito dada a execução parcial dos serviços prestados, ainda que sob o argumento de que o pagamento se mostrou desproporcional ao preço do serviço executado (peça 233, p. 28) . 
Ao final, pugna pela ausência de razoabilidade e proporcionalidade nas sanções aplicadas, relativas à multa pecuniária e à inabilitação para a ocupação de cargo em comissão e de função pública na Administração Pública (peça 233, pp. 28-31) .
Análise
Os argumentos recursais se resumem a ausência de cópia do contrato nos autos, o que evidencia a falta de provas para sustentar a condenação (a) e a impossibilidade de se computar o valor integral do contrato como débito, haja vista a execução parcial do serviço (b) .
Quanto à ausência de provas nos autos (a) , a conclusão da unidade técnica apoiou-se no Relatório da CGU e a inspeção realizada pelo órgão de controle interno no Senar/MT localizou apenas projeto gráfico editorial, que teria ensejado o pagamento da primeira parcela, no valor de R$ 813.917,90.
A defesa não impugnou esse argumento, não apontou a entrega de cartilhas ou DVD e tampouco justificou por que tamanha soma foi paga por um projeto que a contratada já havia fornecido ao Senar/MT em 2009 e nos anos anteriores.
Outrossim, registra-se que os relatórios e demais documentos juntados pela CGU ao processo consistem em documentos públicos, dotados de fé-pública e presunção juris tantum de veracidade e, nos termos do art. 405 do Código de Processo Civil, constituem prova dos fatos declarados (peça 209, pp. 4-5) . 
A ampla defesa exercida por meio do chamamento dos responsáveis ao comparecimento aos autos propicia oportunidade para que os fatos relatados pela Controladoria possam ser rebatidos, esclarecidos e afastados, o que não se viu no caso em exame, quer na fase de instrução originária, quer neste momento recursal. Portanto, o recorrente não apresenta contraprova capaz de demonstrar a inexistência do fato relatado pelo órgão de controle interno. 
Quanto à imputação do valor integral da contratação como débito (b) , conforme apontado pela CGU durante inspeção, o contrato foi assinado pelo então presidente e estabeleceu o seguinte cronograma de pagamento (peça 40, p. 283 e 286) :
1ª parcela: 35%, mediante aprovação dos projetos gráficos-editoriais;
2ª parcela: 15%, mediante aprovação da animação;
3ª parcela: 25%, após entrega na ECT;
4ª parcela: 25%, após confirmação da entrega nos municípios.
O argumento não procede, eis que o valor impugnado se refere ao pagamento da primeira parcela relativa ao projeto gráfico, no valor de R$ 813.917,90, por se mostrar desproporcional ao serviço de produção do projeto gráfico-editorial apresentado pela Texto & Mídia, que poderia ter sido aproveitado das edições anteriores do Programa Agrinho, desde 2005 (peça 55, p. 39) .
Cabe à autoridade competente averiguar, com a devida diligência, não apenas a conveniência e oportunidade, mas a legalidade dos atos e procedimentos que autoriza, sobretudo daqueles de grande repercussão orçamentária, como fora o caso da Concorrência 1/2010. 
O recorrente autorizou o pagamento de R$ 813.917,90 por serviço de produção do projeto gráfico-editorial desnecessário e outros pagamentos não ocorreram apenas por conta da deflagração da Operação Cartilha. 
Nesta fase recursal, não apresenta contraprova capaz de afastar a irregularidade relativa ao procedimento licitatório em tela. Ao revés, caso o defendente houvesse agido com o devido zelo que sua função requer, não teria autorizado contratação claramente antieconômica e prejudicial ao Senar/MT. Assim, a conduta negligente integra a cadeia de causalidade que levou ao dano ora imputado.
Ante a ausência de elementos/dados/informações capazes de alterar o entendimento do Tribunal, o recurso não merece provimento.
Razões recursais de Texto & Mídia Comunicação e Editora Ltda.
O Acórdão 6689/2015-TCU-Primeira Câmara determinou a citação da empresa Texto & Mídia por ter, na qualidade de destinatária dos pagamentos, se beneficiado do valor de R$ 813.917,90, que caracterizou pagamento antecipado ante a desproporção com o custo do projeto gráfico-editorial apresentado, resultando enriquecimento sem causa com a interrupção da prestação dos serviços (peça 69, p. 6) .
Análise
A empresa não apresentou razões recursais específicas quanto a este procedimento licitatório.
CONCLUSÃO
Tratou-se de exame de recursos de reconsideração interpostos por Antônio Carlos Carvalho de Sousa , Marilene Mendes da Silva, Clovis Antônio Pereira Fortes, Cícero Rainha de Oliveira, Flávio Teixeira Duarte, Homero Alves Pereira, José Antônio de Ávila, Normando Corral, Orlando Ferreira Bravo Neto, Otávio Bruno Nogueira Borges, Silvano Carvalho, Texto e Midia Comunicações e Editora Ltda. e seu proprietário Idelson Alan Santos, todos contra o Acórdão 1704/2017-TCU-Plenário, Rel. Min. Augusto Sherman, alterado pelo Acórdão 2076/2017-TCU-Plenário.
O recurso apresentado por Idelson Alan Santos não restou conhecido por ausência de interesse recursal, dada a inexistência de sucumbência em virtude da prolação do acórdão ora recorrido.
O exame técnico realizado abordou irregularidades em procedimentos de aquisição do Senar/MT entre 2003 e 2010, tais como dispensas indevidas de licitação, restrições à competividade e fraudes nas cotações que ensejaram sobrepreço e superfaturamento, envolvendo, dentre outros agentes, autoridades homologadoras, assessores jurídicos, membros de comissão de licitação e as entidades contratadas.
Em regra, os recorrentes alegaram prescrição da pretensão punitiva e do débito; julgamento pela regularidade das contas da entidade, nos exercícios de 2002 e 2003, pelo TCU; exagero sancionatório e ausência de critérios objetivos que fundamentassem as sanções no patamar aplicado.
Quanto ao débito, a pretensão indenizatória não se submete a prazo prescricional, tendo em vista o disposto no art. 37, § 5º, da Constituição Federal, que prevê o caráter imprescritível das ações de ressarcimento ao erário, ainda que as ações sejam de natureza administrativa. 
No que se refere à pretensão punitiva, os recursos devem ser providos parcialmente, para, no caso da Dispensa de Licitação 4/2003, afastar a multa aplicada a Silvano Carvalho, Cícero Rainha de Oliveira, Orlando Ferreira Bravo Neto e Marilene Mendes da Silva, pois não foram citados no Acórdão 749/2013-TCU-Primeira Câmara, de 26/2/2013, e assim não houve a interrupção da contagem do prazo prescricional.
Insta esclarecer que o julgamento pela regularidade das contas pelo TCU, dos exercícios de 2002 e 2003, não reveste de legalidade os atos ora inquinados e, portanto, não configura excludente de culpabilidade - inexigibilidade de conduta diversa, eis que, as irregularidades, de natureza grave, provavelmente eram então desconhecidas quando da apreciação dos atos de gestão relativas a 2002 e 2003. 
Demais disso, o julgamento pela regularidade não é empecilho para que irregularidades descobertas a posteriori, e que resultaram em prejuízo ao erário, sejam apuradas com imputação de débito aos responsáveis, ainda mais quando se tratam de fatos relacionados a exercícios posteriores.
Não se acata a tese de exagero sancionatório, quando a alegação genérica desprovida da demonstração de que o julgamento dispensado a um recorrente estaria destoante dos demais responsáveis condenados, ou que as sanções que lhe foram aplicadas teriam sido imputadas injustificadamente em patamares superiores àquele utilizado para apenar os demais responsáveis.
Ainda, no âmbito do TCU, a dosimetria da multa e demais sanções tem como balizadores o nível de gravidade dos ilícitos apurados, com a valoração das circunstâncias fáticas e jurídicas envolvidas, e a isonomia de tratamento com casos análogos. O Tribunal não realiza dosimetria objetiva das sanções, comum à aplicação de normas do Direito Penal, e não há um rol de agravantes e atenuantes legalmente reconhecido.
Por fim, informa-se que o presente processo (TC Processo 007.146/2013-2) possui pressupostos de impedimento do Ministro Aroldo Cedraz, pois consta como advogado habilitado nos autos Thiago Groszewicz Brito, inscrito sob o registro da OAB/DF 31762, relacionado pelo Anexo I ao Ofício 5/2013-GAB.MIN-AC, nos termos do art. 151, parágrafo único, do RI-TCU.
PROPOSTA DE ENCAMINHAMENTO
Ante o exposto, submete-se à consideração superior o exame relativo aos recursos de reconsideração interpostos por Antônio Carlos Carvalho de Sousa , Marilene Mendes da Silva, Clovis Antônio Pereira Fortes, Cícero Rainha de Oliveira, Flávio Teixeira Duarte, Homero Alves Pereira, José Antônio de Ávila, Normando Corral, Orlando Ferreira Bravo Neto, Otávio Bruno Nogueira Borges, Silvano Carvalho, Texto e Midia Comunicações e Editora Ltda. e seu proprietário Idelson Alan Santos, todos contra o Acórdão 1704/2017-TCU-Plenário, Rel. Min. Augusto Sherman (peça 218) , alterado pelo Acórdão 2076/2017-TCU-Plenário; e, com fundamento nos arts. 32, I, e 33, da Lei 8.443/1992, propõe-se:
não conhecer do recurso manejado por Idelson Alan Santos;
conhecer dos recursos, à exceção de Idelson Alan Santos, para que seja:
b.1) concedido provimento parcial aos recursos de Silvano Carvalho, Cícero Rainha de Oliveira, Orlando Ferreira Bravo Neto e Marilene Mendes da Silva; para excluir o item 9.6 da deliberação recorrida e assim afastar a multa aplicada com fundamento no art. 58, inciso II, da Lei 8.443/1992, em razão da prescrição da pretensão punitiva para os atos praticados em função da Dispensa de Licitação 4/2003;
b.2) denegar provimento aos recursos interpostos pelos demais recorrentes;
dar ciência da deliberação que vier a ser prolatada aos recorrentes e demais interessados."
2.	Após essa instrução de mérito realizada pela Secretaria de recursos (peça 343) , este Tribunal, por intermédio do Acórdão 3050/2019-TCU-Plenário (peça 353) , decidiu retornar os autos para nova instrução daquela unidade, visto que foi identificado que também seria necessária a análise da prescrição da sanção de inabilitação imposta a diversos responsáveis.
3.	Por intermédio do Acórdão 976/2020-TCU-Plenário (peça 378) , este Tribunal conheceu e acolheu parcialmente embargos de declaração interpostos por diversos responsáveis contra o decisum acima mencionado. Foi esclarecido aos recorrentes que no acórdão embargado não houve julgamento de mérito dos recursos de reconsideração interpostos, mas que aquele acórdão "seria equivalente a uma decisão preliminar, saneadora dos autos, para um posterior julgamento do mérito recursal".
4.	A Secretaria de Recursos, em nova análise sobre a matéria, encaminhou a instrução à peça 398, abaixo transcrita, a qual contou com a anuência do diretor daquela unidade (peça 399) :
"INTRODUÇÃO
1.	Trata-se de atendimento ao subitem 9.1 do Acórdão 3050/2019-TCU-Plenário, Ministro Relator Augusto Nardes, in verbis:
VISTOS, relatados e discutidos estes autos em que se apreciam recursos de reconsideração interpostos por Antônio Carlos Carvalho de Sousa , Marilene Mendes da Silva, Clovis Antônio Pereira Fortes, Cícero Rainha de Oliveira, Flávio Teixeira Duarte, Homero Alves Pereira, José Antônio de Ávila, Normando Corral, Orlando Ferreira Bravo Neto, Otávio Bruno Nogueira Borges, Silvano Carvalho, Texto e Midia Comunicações e Editora Ltda. e seu proprietário Idelson Alan Santos, todos contra o Acórdão 1704/2017-TCU-Plenário, Rel. Min. Augusto Sherman (peça 218) , alterado pelo Acórdão 2076/2017-TCU-Plenário, 
ACORDAM os Ministros do Tribunal de Contas da União, reunidos em Sessão Extraordinária do Plenário, ante as razões expostas pelo Relator, em: 
9.1. restituir os autos à Secretaria de Recursos para nova análise da prescrição da decretação de inabilitação para cargo em comissão ou função de confiança dos recorrentes; 
9.2. dar ciência desta deliberação aos responsáveis.
HISTÓRICO
2.	Em exame tomada de contas especial oriunda de irregularidades detectadas pela Controladoria Geral da União - CGU em procedimentos licitatórios promovidos pelo Serviço Nacional de Aprendizagem Rural no Estado de Mato Grosso - Senar/MT, entre os anos de 2002 e 2010, para a aquisição de cartilhas destinadas à execução de programas educacionais da entidade, denominados "Agrinho" e "Formação Profissional Rural e Promoção Social".
2.1.	 As medidas preliminares de citação e audiência foram inicialmente determinadas no Acórdão 749/2013-TCU-Plenário, em razão das irregularidades relacionadas aos procedimentos licitatórios Concorrência 1/2010, Dispensa 4/2003, Dispensa 12/2008, Concorrência 8/2009, Concorrência 23/2008 e nos Contratos 9/2009, 1/2010, 9/2002, 19/2008, 33/2008.
2.2.	Em atenção ao Acórdão 2118/2010-TCU-Primeira Câmara, a CGU encaminhou ao Tribunal cópia do Relatório de Análise de Material Apreendido, produto da fiscalização empreendida conjuntamente com Polícia Federal, denominada Operação Cartilha. As irregularidades detectadas referiam-se a subcontratações realizadas para favorecer as empresas LK Editora e Comercio de Bens Editoriais e Autorais Ltda. e Texto & Mídia Comunicação e Editora Ltda.
2.3.	Com supedâneo no art. 9º, VIII, do Regulamento de Licitações e Contratos do Senar/MT, cuja hipótese, à semelhança do art. 24, inciso XIII, da Lei 8.666/1993, tratava da dispensa conferida às entidades sem fins lucrativos incumbidas de ensino, desenvolvimento institucional, científico ou tecnológico, a entidade realizava a contratação com entidade detentora dessas características, a exemplo da Fundação Franco Brasileira de Pesquisa e Desenvolvimento (Fubras) , a Associação Brasileira de Educação Agrícola Superior (Abeas) , que, por sua vez, subcontratava os serviços de produção das cartilhas junto às empresas LK Editora e/ou Texto & Mídia, caracterizando burla à obrigatoriedade da licitação.
2.4.	De acordo com a CGU, o Sr. Leon Kalinowski, proprietário da LK Editora, foi empregado do Senar/MT por cerca de onze anos. Já o Sr. Idelson Alan Santos, sócio administrador da empresa Texto & Mídia, com aquele mantinha ampla parceria. Ainda, verificaram-se evidências de conluio entre agentes do Senar/MT e o dirigente da empresa LK Editora, a exemplo da troca de e-mails entre o empresário e os agentes do Senar/MT. Os fatos caracterizaram dispensas indevidas de licitação e restrições à competividade nas licitações.
2.5.	Paralelamente, a fiscalização identificou indícios de fraudes nas pesquisas de preços utilizadas para respaldar o valor das contratações, o que resultou em sobrepreços e superfaturamentos. 
2.6.	Após o exame das circunstâncias decorrentes da Operação Cartilha (peça 55) , o Acórdão 6689/2015-TCU-Primeira Câmara determinou novas citações dos responsáveis (peça 69) . Mantiveram-se silentes a Fundação Franco Brasileira de Pesquisa e Desenvolvimento (Fubras) , a Associação Brasileira de Educação Agrícola Superior (Abeas) e a LK Editora e Comércio de Bens Editoriais e Autorais Ltda., tornando-se revéis, nos termos do art. 12, § 3º, da Lei 8.443/1992. 
2.7.	Em apertada síntese, as alegações de defesa produzidas pelos demais responsáveis, foram objeto de análise pela Secex/MT e acarretou a proposição no sentido do julgamento pela irregularidade das contas dos recorrentes, com condenações solidárias aos débitos individualmente atribuídos, além da aplicação da multa proporcional, e das sanções de inidoneidade e de inabilitação. 
2.8.	Em concordância parcial, o Ministério Público junto ao TCU - MP/TCU propôs duas alterações pontuais, em relação àquelas proposições. A primeira, para a exclusão da responsabilidade de Otávio Bruno Nogueira Borges pelo débito solidário, no que tange ao Processo de Dispensa 12/2008, muito embora persista como responsável solidário pelo débito relativo à Concorrência 8/2009, aplicando-se a ele, quanto àquela específica dispensa, tão somente a multa prevista no art. 58, inciso II, da Lei 8.443/1992. 
2.9.	 A segunda alteração, para a exclusão da solidariedade da empresa LK Editora e Comércio de Bens Editoriais e Autorais Ltda. e dos responsáveis Marilene Mendes da Silva (Assessora Jurídica) , Silvano Carvalho, Cícero Rainha de Oliveira e Orlando Ferreira Bravo Neto (membros de comissão de licitação) quanto ao débito relativo à Dispensa de Licitação 4/2003, mantendo-se o julgamento pela irregularidade das contas e incluindo a aplicação da multa do art. 58, inciso II, da Lei 8.443/1992, no tocante às condutas praticadas na referida dispensa. 
2.10.	O Relator a quo acolheu a proposta da unidade técnica com as alterações sugeridas pelo Ministério Público/TCU, bem como incorporou razões ao decisum, o que resultou na condenação solidária dos responsáveis para o ressarcimento de débitos, na aplicação de multas, de sanções de inidoneidade e de inabilitação para ocupação de função pública, dentre outras providências, conforme Acórdão 1704/2017-TCU-Plenário (peça 218) . 
2.11.	Inconformados, Marilene Mendes da Silva (peça 224) , José Antônio de Ávila e Espólio de Homero Alves Pereira (peça 223) opuseram embargos de declaração, conhecidos e providos com efeitos infringentes para efeito de ajustes materiais, o que resultou na redação do Acórdão 2076/2017-TCU-Plenário (peça 236) .
2.12.	Houve também a interposição de recursos de reconsideração. 
2.13.	Deve-se asseverar que a instrução da Serur precedente (peça 346, p. 5) verificou a existência de erro material na deliberação recorrida, eis que, muito embora Silvano Carvalho tenha sido multado com fundamento no art. 58, inciso II, da Lei 8.443/1992, em função da justificativa que amparou indevidamente a celebração da Dispensa de Licitação 4/2003, seu nome não consta do dispositivo condenatório relativo à esta penalidade, qual seja 9.6 do Acórdão 1704/2017-TCU-Plenário, Rel. Min. Augusto Sherman (peça 218, p. 3) . 
2.14.	Da análise dos recursos de reconsideração, a auditora instrutora, cuja proposta contou com a anuência do corpo diretivo, concluiu (peça 346, p. 47-48 e peças 347-348) :
374. O recurso apresentado por Idelson Alan Santos não restou conhecido por ausência de interesse recursal, dada a inexistência de sucumbência em virtude da prolação do acórdão ora recorrido. 
375. O exame técnico realizado abordou irregularidades em procedimentos de aquisição do Senar/MT entre 2003 e 2010, tais como dispensas indevidas de licitação, restrições à competividade e fraudes nas cotações que ensejaram sobrepreço e superfaturamento, envolvendo, dentre outros agentes, autoridades homologadoras, assessores jurídicos, membros de comissão de licitação e as entidades contratadas. 
376. Em regra, os recorrentes alegaram prescrição da pretensão punitiva e do débito; julgamento pela regularidade das contas da entidade, nos exercícios de 2002 e 2003, pelo TCU; exagero sancionatório e ausência de critérios objetivos que fundamentassem as sanções no patamar aplicado.
377. Quanto ao débito, a pretensão indenizatória não se submete a prazo prescricional, tendo em vista o disposto no art. 37, § 5º, da Constituição Federal, que prevê o caráter imprescritível das ações de ressarcimento ao erário, ainda que as ações sejam de natureza administrativa.
378. No que se refere à pretensão punitiva, os recursos devem ser providos parcialmente, para, no caso da Dispensa de Licitação 4/2003, afastar a multa aplicada a Silvano Carvalho, Cícero Rainha de Oliveira, Orlando Ferreira Bravo Neto e Marilene Mendes da Silva, pois não foram citados no Acórdão 749/2013-TCU-Primeira Câmara, de 26/2/2013, e assim não houve a interrupção da contagem do prazo prescricional. 
379. Insta esclarecer que o julgamento pela regularidade das contas pelo TCU, dos exercícios de 2002 e 2003, não reveste de legalidade os atos ora inquinados e, portanto, não configura excludente de culpabilidade - inexigibilidade de conduta diversa, eis que, as irregularidades, de natureza grave, provavelmente eram então desconhecidas quando da apreciação dos atos de gestão relativas a 2002 e 2003. 
380. Demais disso, o julgamento pela regularidade não é empecilho para que irregularidades descobertas a posteriori, e que resultaram em prejuízo ao erário, sejam apuradas com imputação de débito aos responsáveis, ainda mais quando se tratam de fatos relacionados a exercícios posteriores.
381. Não se acata a tese de exagero sancionatório, quando a alegação genérica desprovida da demonstração de que o julgamento dispensado a um recorrente estaria destoante dos demais responsáveis condenados, ou que as sanções que lhe foram aplicadas teriam sido imputadas injustificadamente em patamares superiores àquele utilizado para apenar os demais responsáveis.
382. Ainda, no âmbito do TCU, a dosimetria da multa e demais sanções tem como balizadores o nível de gravidade dos ilícitos apurados, com a valoração das circunstâncias fáticas e jurídicas envolvidas, e a isonomia de tratamento com casos análogos. O Tribunal não realiza dosimetria objetiva das sanções, comum à aplicação de normas do Direito Penal, e não há um rol de agravantes e atenuantes legalmente reconhecido.
383. Por fim, informa-se que o presente processo (TC Processo 007.146/2013-2) possui pressupostos de impedimento do Ministro Aroldo Cedraz, pois consta como advogado habilitado nos autos Thiago Groszewicz Brito, inscrito sob o registro da OAB/DF 31762, relacionado pelo Anexo I ao Ofício 5/2013-GAB.MIN-AC, nos termos do art. 151, parágrafo único, do RI-TCU. 
2.15.	Foi proposto, por conseguinte (peça 347, p. 48 e peças 347-348) :
a) não conhecer do recurso manejado por Idelson Alan Santos; 
b) conhecer dos recursos, à exceção de Idelson Alan Santos, para que seja: 
b.1) concedido provimento parcial aos recursos de Silvano Carvalho, Cícero Rainha de Oliveira, Orlando Ferreira Bravo Neto e Marilene Mendes da Silva; para excluir o item 9.6 da deliberação recorrida e assim afastar a multa aplicada com fundamento no art. 58, inciso II, da Lei 8.443/1992, em razão da prescrição da pretensão punitiva para os atos praticados em função da Dispensa de Licitação 4/2003; 
b.2) denegar provimento aos recursos interpostos pelos demais recorrentes; 
c) dar ciência da deliberação que vier a ser prolatada aos recorrentes e demais interessados.
2.16.	Preliminarmente, o Ministro Relator Augusto Nardes prolatou o Acórdão 3050/2019-TCU-Plenário, que restituiu os autos a esta Secretaria para exame, conforme subitem 9.1. (peça 353) . 
2.17.	Posteriormente, houve oposição de embargos de declaração, cujo julgamento resultou no Acórdão 976/2020-TCU-Plenário, Ministro Relator Augusto Nardes, que conheceu dos embargos de declaração para, no mérito, acolhê-los parcialmente, de modo a integrar os esclarecimentos constantes deste voto à fundamentação da deliberação embargada (Acórdão 3050/2019-TCU-Plenário) . 
2.18.	Compulsando o decisum, verifica-se que o Relator esclareceu que não houve decisão de mérito acerca dos recursos interpostos e que o Acórdão 3050/2019-TCU-Plenário se tratou de decisão de caráter interlocutório, equivalente a uma decisão preliminar, saneadora dos autos, para um posterior julgamento do mérito recursal (peça 379, p. 3) .
2.19.	Os itens seguintes corresponderão à análise determinada pelo subitem 9.1 do Acórdão 3050/2019-TCU-Plenário.
EXAME  
4.	A presente instrução verificará se houve a prescrição da decretação de inabilitação para cargo em comissão ou função de confiança dos recorrentes. Por se tratar de matéria de ordem pública, será analisada se houve a ocorrência da prescrição do débito e das sanções aplicadas em relação a todos os responsáveis. 
Considerações iniciais acerca da prescrição
5.	O tema relativo à prescrição assume particular relevância, dado o recente julgamento, pelo STF, do Recurso Extraordinário 636.886 (tema 899 da repercussão geral) . Os significativos impactos deste julgamento foram objeto de análise pela Serur nos autos do TC Processo 027.624-2018-8. Por economia processual, juntou-se a estes autos (peça 397) cópia do exame e do pronunciamento da unidade emitidos pela Serur naquele processo, em que foram fundamentadas as seguintes premissas, que serão consideradas no presente exame:
	a) pela jurisprudência até então vigente, a pretensão punitiva exercida pelo Tribunal de Contas estava sujeita à prescrição, regida pelos critérios fixados no Acórdão 1441/2016-TCU-Plenário. Já quanto ao débito, a ação de ressarcimento era considerada imprescritível, por expressa previsão do art. 37, § 5º, da Constituição Federal. No entanto, ao julgar o RE 636.886, o STF conferiu nova interpretação a esse dispositivo, fixando a tese de que "é prescritível a pretensão de ressarcimento ao erário fundada em decisão de Tribunal de Contas";
	b) embora o RE 636.886 tenha por objeto a execução de acórdão condenatório proferido pelo TCU, a interpretação conferida pelo STF ao art. 37, § 5º, da Constituição, afeta a ação de ressarcimento como um todo, abrangendo não só a execução, mas também a pretensão condenatória. E, ao contrário da decisão proferida no julgamento do tema 897 (RE 852.475) , no tema 899, relativo à atuação do Tribunal de Contas, a conclusão de que a pretensão de ressarcimento é prescritível foi estabelecida de forma categórica, sem ressalvar as condutas dolosas qualificáveis como ato de improbidade;
	c) as pretensões punitiva e de ressarcimento devem observar o mesmo regime na atividade de controle externo, dado o objetivo comum da prescrição, de fixar prazo para o Tribunal de Contas agir, buscando caracterizar o ilícito, identificar seu autor, dimensionar as consequências da conduta (em especial, a quantificação do dano) e impor as consequências legais, independentemente do fato de tais consequências terem natureza punitiva ou ressarcitória;
	d) o Código Civil e a Lei 9.873/1999 constituem as duas alternativas que, de forma mais consistente, polarizam os debates acerca do regime de prescrição a ser observado no processo de controle externo. Não obstante a relevância dos fundamentos utilizados no Acórdão 1441/2016-TCU-Plenário, favoráveis à aplicação do Código Civil, a Lei 9.873/1999 adota balizas usuais no âmbito do direito público, prevê causas de interrupção em tudo compatíveis com o processo de controle externo e já vem sendo utilizada pelo STF para limitar o exercício da pretensão punitiva pelo TCU, em decisões posteriores ao Acórdão 1441/2016-TCU-Plenário. Assim, até que sobrevenha norma específica, entende-se que a prescrição das medidas de ressarcimento a cargo do tribunal de contas deve observar o regime Lei 9.873/1999;
	e) considerando, porém, que o acórdão proferido no RE 636.886 ainda está sujeito à oposição de embargos declaratórios, não é recomendável reconhecer a prescrição desde logo, ante a possibilidade de esclarecimento da decisão em sentido diverso do ora defendido (notadamente quanto aos atos dolosos) ou mesmo a modulação de seus efeitos, para preservar as ações de controle instauradas com base no entendimento jurisprudencial até então vigente;
	f) assim, nos casos em que a prescrição não tenha ocorrido por nenhum dos dois regimes (Código Civil ou Lei 9.873/1999) , o desfecho do processo não se alterará, qualquer que seja a premissa adotada (imprescritibilidade, prescritibilidade pelo Código Civil ou pela Lei 9.873/1999) , viabilizando-se o imediato julgamento. Já nas situações em que a pretensão de ressarcimento esteja prescrita por algum dos dois regimes, ou por ambos, é recomendável que o julgamento do processo seja sobrestado, até ulterior deliberação do Tribunal.
5.1.	As manifestações da Serur juntadas à peça 397 foram elaboradas quando ainda não estava disponibilizado o inteiro teor do acórdão do RE 636.886. Em nova análise após a publicação da decisão (DJe de 24/6/2020) , inclusive mediante o cotejo com os demais votos proferidos no julgamento, conclui-se pela subsistência das premissas indicadas acima, cabendo destacar dois aspectos relevantes.
5.2.	O primeiro diz respeito à ressalva aos atos dolosos de improbidade. Observa-se que tanto na manifestação do TCU, como amicus curiae (peça 35 do RE 636.886) , como na manifestação do Ministério Público Federal na condição de fiscal da ordem jurídica (peça 38) , o tema 897 foi invocado com o fim de preservar a atuação dos tribunais de contas no caso de prejuízos causados dolosamente, mediante condutas típicas de improbidade administrativa. Todavia, o pedido não foi acolhido. No ponto, não houve divergência quanto ao entendimento do relator, de que "as razões que levaram a maioria da Corte a estabelecer excepcional hipótese de imprescritibilidade, no tema 897, não estão presentes em relação as decisões do Tribunal de Contas que resultem imputação de débito ou multa".
5.3.	O segundo aspecto diz respeito à não incidência do Código Civil no regime de prescrição do ressarcimento. Nos votos em que a questão do prazo prescricional foi abordada, a referência foi sempre ao prazo quinquenal, usualmente adotado pelas normas de direito público.
5.4.	Com essas explicações adicionais, passa-se à análise da prescrição no caso em exame, considerando-se as premissas indicadas anteriormente.
	a) Ana¿lise da prescric¿a¿o segundo os crite¿rios do Aco¿rda¿o 1441/2016-TCU-Plena¿rio 
5.5.	No que se refere a¿ pretensa¿o punitiva, o TCU tem tradicionalmente aplicado os crite¿rios definidos no Aco¿rda¿o 1441/2016-TCU-Plena¿rio, que, em incidente de uniformizac¿a¿o de jurisprude¿ncia, orientou-se pela aplicac¿a¿o do Co¿digo Civil. Por este aco¿rda¿o, em linhas gerais, a prescric¿a¿o subordina-se ao prazo geral de dez anos (CC, art. 205) , contado a partir da data da ocorre¿ncia do fato e interrompido pelo ato que ordenar a citac¿a¿o, a audie¿ncia ou a oitiva da parte. 
5.6.	Entre outras razo¿es que justificaram a adoc¿a¿o desse crite¿rio destaca-se que o citado dispositivo constitui uma cla¿usula geral a ser empregada sempre que a pretensa¿o for prescriti¿vel, mas a lei na¿o estabelecer um prazo especi¿fico, como na hipo¿tese. 
b) Ana¿lise da prescric¿a¿o pelo regime da Lei 9.873/1999 (MS 32.201) 
5.7.	A Lei 9.873/1999 apresenta um prazo geral, de cinco anos (art. 1º) , e um prazo especial, previsto no art. 1º, § 2º, a saber: "quando o fato objeto da ac¿a¿o punitiva da Administrac¿a¿o tambe¿m constituir crime, a prescric¿a¿o reger-se-a¿ pelo prazo previsto na lei penal". 
5.8.	Em favor da incide¿ncia da Lei 9.873/1999 pesa o fato de que ela adota balizas usuais no a¿mbito do direito pu¿blico, preve¿ causas de interrupc¿a¿o em tudo compati¿veis com o processo de controle externo e ja¿ vem sendo utilizada pelo STF para limitar o exerci¿cio da pretensa¿o punitiva pelo TCU em julgamentos posteriores ao Aco¿rda¿o 1441/2016-TCU-Plena¿rio. 
5.9.	Ressalta-se que as causas interruptivas da prescrição da ação punitiva indicadas no normativo mencionado são:
 Art. 2o  Interrompe-se a prescrição da ação punitiva:                      
I - pela notificação ou citação do indiciado ou acusado, inclusive por meio de edital;                   
II - por qualquer ato inequívoco, que importe apuração do fato;
III - pela decisão condenatória recorrível;
IV - por qualquer ato inequívoco que importe em manifestação expressa de tentativa de solução conciliatória no âmbito interno da administração pública federal.  
Esclarecimentos sobre a análise
6.	No presente processo se verifica que existiram vários fatos geradores para os débitos imputados, bem como para as sanções aplicadas.
6.1.	Desse modo, a análise da prescrição será dividida considerando-se as consequências das irregularidades apuradas nos fatos geradores diversos, qual seja: débito, multa do art. 57 da Lei 8.443/1992, multa do art. 58, II, da Lei 8.443/1992, declaração de inidoneidade e decretação da inabilitação para exercício de cargo em comissão e função e confiança. 
6.2.	Deve-se ressaltar, que em se tratando de devedores solidários (débito e multa do art. 57, da Lei 8.443/1992) , a interrupção da prescrição feita a um prejudica aos demais. Incide, nesse caso, regra própria da teoria geral das obrigações, segundo a qual "a interrupção efetuada contra o devedor solidário envolve os demais" (art. 204, § 1º, do Código Civil) . São consequências da solidariedade (a exemplo da regra de que o credor pode demandar qualquer dos devedores, art. 275 do Código Civil) , que não precisam ser repetidas em cada diploma legal específico.
6.3.	Verifica-se que houve dois acórdãos ordenadores de audiência e citação dos responsáveis: Acórdão 749/2013-TCU-Primeira Câmara (peça 30) e Acórdão 6689/2015-TCU-Primeira Câmara (peça 69) . 
6.4.	Por essa linha de entendimento, se houver um devedor solidário que tenha sido citado ou ouvido em audiência pelo Acórdão 749/2013-TCU-Primeira Câmara, tal marco temporal interruptivo será considerado em relação aos demais devedores solidários. 
Débito
Dispensa de Licitação 12/2008
a) Análise da prescric¿a¿o segundo os crite¿rios do Aco¿rda¿o 1441/2016-TCU-Plena¿rio
7.	O débito decorreu do sobrepreço apontado pela CGU por ocasião da fiscalização realizada no Senar MT. 
	Valor: R$ 720.023,20
	Responsáveis solidários pelo débito: Normando Corral, Antônio Carlos Carvalho de Sousa, Flávio Teixeira Duarte, Silvano Carvalho, Clóvis Antônio Pereira Fortes, Marilene Mendes da Silva, Fundação Franco Brasileira de Pesquisa e Desenvolvimento (Fubras) , LK Editora e Comercio de Bens Editoriais e Autorais Ltda. e Texto & Mídia Comunicação e Editora Ltda.
	Fato gerador: 21/8/2008, subitem 9.4.1 do Acórdão 1704/2017-TCU-Plenário (peça 218, p. 1) .
	Causa interruptiva: subitem 1.8.12 do Acórdão 749/2013-TCU-Primeira Câmara, sessão 26/2/2013 (peça 30, p. 5-6) . 
	Acórdão condenatório: Acórdão 1704/2017-TCU-Primeira Câmara, sessão de 9/8/2017 (peça 218) . 
7.1.	Conclui-se que não houve o transcurso de mais de 10 anos entre os eventos destacados, não tendo sido operada a ocorrência da prescrição. 
b) Ana¿lise da prescric¿a¿o pelo regime da Lei 9.873/1999 (MS 32.201) 
		Fato gerador: 21/8/2008, subitem 9.4.1 do Acórdão 1704/2017-TCU-Plenário (peça 218, p. 1) .
		Causas interruptivas
		- relatório fiscalização da CGU sobre as contratações realizadas pelo Senar/MT para produção de cartilhas dos programas "Agrinho" e "Formação Rural e Promoção Social" - 10/11/2009 (peças 38 e 39) ;
	- "Relatório de Análise de Material Apreendido" da CGU - 10/5/2010 (peça 40) ;
- Acórdão 749/2013-TCU-Primeira Câmara, sessão 26/2/2013, que conheceu da representação, converteu os autos em tomada de contas especial e determinou audiências e citações (peça 30) ;
- Citação do Sr. Normando Corral: Ofício à peça 84, com aviso de recebimento em  6/1/2016 (peça 91) .
Acórdão condenatório: Acórdão 1704/2017-TCU-Primeira Câmara, sessão de 9/8/2017 (peça 218) .
7.2.		Conclui-se que não houve o transcurso de mais de 5 anos entre os eventos destacados, não tendo sido operada a ocorrência da prescrição. 
Concorrência 23/2008
a) Análise da prescric¿a¿o segundo os crite¿rios do Aco¿rda¿o 1441/2016-TCU-Plena¿rio
8.	O débito decorre de sobrepreço calculado pela CGU, e a citação também abrangeu inconsistências na pesquisa de preços que fundamentou o valor da contratação.
	Valor: R$ 1.071.372,17
	Responsáveis solidários: Normando Corral, Antônio Carlos Carvalho de Sousa e Texto & Mídia Comunicação e Editora Ltda. (foi considerada a alteração constante do Acórdão 2076/2017-TCU-Plenário, peça 236) 
Fato gerador: 26/6/2009 (subitem 9.4.2 do Acórdão 1704/2017-TCU-Plenário, peça 218, p. 2) .
		Causa interruptiva: subitem 1.8.13 do Acórdão 749/2013-TCU-Primeira Câmara, sessão 26/2/2013 (peça 30, p. 6) . 
		Acórdão condenatório: Acórdão 1704/2017-TCU-Primeira Câmara, sessão de 9/8/2017 (peça 218) . 
8.1.	 	Conclui-se que não houve o transcurso de mais de 10 anos entre os eventos destacados, não tendo sido operada a ocorrência da prescrição. 
b) Ana¿lise da prescric¿a¿o pelo regime da Lei 9.873/1999 (MS 32.201) 
		Fato gerador: 26/6/2009 (subitem 9.4.2 do Acórdão 1704/2017-TCU-Plenário, peça 218, p. 2) .
		Causas interruptivas:
		- relatório fiscalização da CGU sobre as contratações realizadas pelo Senar/MT para produção de cartilhas dos programas "Agrinho" e "Formação Rural e Promoção Social" - 10/11/2009 (peças 38 e 39) ;
	- "Relatório de Análise de Material Apreendido" da CGU - 10/5/2010 (peça 40) ;
- Acórdão 749/2013-TCU-Primeira Câmara, sessão 26/2/2013, que conheceu da representação, converteu os autos em tomada de contas especial e determinou audiências e citações (peça 30) ;
- Citação do Sr. Normando Corral: Ofício à peça 84, com aviso de recebimento em  6/1/2016 (peça 91) .
Acórdão condenatório: Acórdão 1704/2017-TCU-Primeira Câmara, sessão de 9/8/2017 (peça 218) .
8.2.		Conclui-se que não houve o transcurso de mais de 5 anos entre os eventos destacados, não tendo sido operada a ocorrência da prescrição. 
Concorrência 8/2009 
a) Análise da prescric¿a¿o segundo os crite¿rios do Aco¿rda¿o 1441/2016-TCU-Plena¿rio
9.	O débito decorre de sobrepreço calculado pela CGU, e a citação também abrangeu inconsistências na pesquisa de preços que fundamentou o valor da contratação. O edital da licitação favorecia empresas com experiência na produção de material de temas das cartilhas
	Valor: R$ 745.553,80
	Responsáveis solidários: Normando Corral, Antônio Carlos Carvalho de Sousa, Otávio Bruno Nogueira, Flávio Teixeira Duarte Borges, e LK Editora e Comercio de Bens Editoriais e Autorais Ltda.
	Fato gerador: 22/2/2010 (subitem 9.4.3 do Acórdão 1704/2017-TCU-Plenário, peça 218, p. 2) .
	Causa interruptiva: subitem 1.8.14 do Acórdão 749/2013-TCU-Primeira Câmara, sessão 26/2/2013 (peça 30, p. 7) .
		Acórdão condenatório: Acórdão 1704/2017-TCU-Primeira Câmara, sessão de 9/8/2017 (peça 218) . 
9.1.	 	Conclui-se que não houve o transcurso de mais de 10 anos entre os eventos destacados, não tendo sido operada a ocorrência da prescrição. 
b) Ana¿lise da prescric¿a¿o pelo regime da Lei 9.873/1999 (MS 32.201) 
Fato gerador: 22/2/2010 (subitem 9.4.3 do Acórdão 1704/2017-TCU-Plenário, peça 218, p. 2) .
		Causas interruptivas:
	- "Relatório de Análise de Material Apreendido" da CGU - 10/5/2010 (peça 40) ;
- Acórdão 749/2013-TCU-Primeira Câmara, sessão 26/2/2013, que conheceu da representação, converteu os autos em tomada de contas especial e determinou audiências e citações (peça 30) ;
- Citação do Sr. Normando Corral: Ofício à peça 84, com aviso de recebimento em  6/1/2016 (peça 91) .
Acórdão condenatório: Acórdão 1704/2017-TCU-Primeira Câmara, sessão de 9/8/2017 (peça 218) .
9.2.		Conclui-se que não houve o transcurso de mais de 5 anos entre os eventos destacados, não tendo sido operada a ocorrência da prescrição. 
Concorrência 1/2010 
a) Análise da prescric¿a¿o segundo os crite¿rios do Aco¿rda¿o 1441/2016-TCU-Plena¿rio
10.	O débito decorre do pagamento antecipado à empresa Texto & Mídia e posterior interrupção da execução do contrato. O certame também apresentou problemas na pesquisa de preços, sobrepreço e restrição à competitividade, o que resultou na participação de apenas uma empresa.
	Valor: R$ 813.917,90
	Responsáveis solidários: Normando Corral e Texto & Mídia Comunicação e Editora Ltda.
	Fato gerador: 24/2/2010 (subitem 9.4.4 do Acórdão 1704/2017-TCU-Plenário, peça 218, p. 2-3) .
	Causa interruptiva: subitem 1.8.8 do Acórdão 749/2013-TCU-Primeira Câmara, sessão 26/2/2013 (peça 30, p. 3) .
		Acórdão condenatório: Acórdão 1704/2017-TCU-Primeira Câmara, sessão de 9/8/2017 (peça 218) . 
10.1.		Conclui-se que não houve o transcurso de mais de 10 anos entre os eventos destacados, não tendo sido operada a ocorrência da prescrição.
b) Ana¿lise da prescric¿a¿o pelo regime da Lei 9.873/1999 (MS 32.201) 
	Fato gerador: 24/2/2010 (subitem 9.4.4 do Acórdão 1704/2017-TCU-Plenário, peça 218, p. 2-3) .
	Causas interruptivas:
	- "Relatório de Análise de Material Apreendido" da CGU - 10/5/2010 (peça 40) ;
- Acórdão 749/2013-TCU-Primeira Câmara, sessão 26/2/2013, que conheceu da representação, converteu os autos em tomada de contas especial e determinou audiências e citações (peça 30) ;
- Citação do Sr. Normando Corral: Ofício à peça 84, com aviso de recebimento em  6/1/2016 (peça 91) .
		Acórdão condenatório: Acórdão 1704/2017-TCU-Primeira Câmara, sessão de 9/8/2017 (peça 218) . 
10.2.		Conclui-se que não houve o transcurso de mais de 5 anos entre os eventos destacados, não tendo sido operada a ocorrência da prescrição. 
Dispensa de Licitação 4/2003 
11.	O débito decorre da diferença paga às empresas contratadas mediante dispensa e o custo de produção efetiva das cartilhas, subcontratado em favor da empresa LK Editora e Comércio de Bens Editoriais e Autorais Ltda.
a) Análise da prescric¿a¿o segundo os crite¿rios do Aco¿rda¿o 1441/2016-TCU-Plena¿rio
	Valor: R$ 551.729,25 
	Responsáveis solidários: José Antônio de Ávila e Associação Franco Brasileira de Pesquisa e Desenvolvimento (Abeas) - foram consideradas as alterações do Acórdão 2076/2017-TCU-Plenário (peça 236, p. 2) .
	Valor: R$ 54.069,75
	Responsáveis solidários: espólio de Homero Alves Pereira e Associação Franco Brasileira de Pesquisa e Desenvolvimento (Abeas) - foram consideradas as alterações do Acórdão 2076/2017-TCU-Plenário (peça 236, p. 2) .
		Fato gerador: 13/9/2004 (subitem 9.4.5 do Acórdão 1704/2017-TCU-Primeira Câmara - peça 218, p. 3, com as alterações do Acórdão 2076/2017-TCU-Plenário, peça 236, p. 2) . Verifica-se que ambos os débitos tiveram a mesma data de fato gerador. 
	Causa interruptiva: subitens 1.8.10 e 1.8.11 do Acórdão 749/2013-TCU-Primeira Câmara, sessão 26/2/2013 (peça 30, p. 4-5) .
		Acórdão condenatório: Acórdão 1704/2017-TCU-Primeira Câmara, sessão de 9/8/2017 (peça 218) . 
11.1.		Conclui-se que não houve o transcurso de mais de 10 anos entre os eventos destacados, não tendo sido operada a ocorrência da prescrição.
b) Ana¿lise da prescric¿a¿o pelo regime da Lei 9.873/1999 (MS 32.201) 
		Fato gerador: 13/9/2004 (subitem 9.4.5 do Acórdão 1704/2017-TCU-Primeira Câmara (peça 218, p. 3) .
		Causas interruptivas:
	 -  análise das licitações, cotação de preços e solicitações de fiscalização por parte da CGU, no período de 11/8 a 18/9/2009, consoante informado no relatório de fiscalização do órgão de controle (peça 38, p. 5) ; 
		- relatório fiscalização da CGU sobre as contratações realizadas pelo Senar/MT para produção de cartilhas dos programas "Agrinho" e "Formação Rural e Promoção Social" - 10/11/2009 (peças 38 e 39) ;
	- "Relatório de Análise de Material Apreendido" da CGU - 10/5/2010 (peça 40) ;
- Acórdão 749/2013-TCU-Primeira Câmara, sessão 26/2/2013, que conheceu da representação, converteu os autos em tomada de contas especial e determinou audiências e citações (peça 30) ;
- Acórdão 6689/2015-TCU-Primeira Câmara, sessão 27/10/2015, que ordenou a citação de vários responsáveis (peça 69) . 
		Acórdão condenatório: Acórdão 1704/2017-TCU-Primeira Câmara, sessão de 9/8/2017 (peça 218) . 
11.2.		Conclui-se que não houve o transcurso de mais de 5 anos entre os eventos destacados, não tendo sido operada a ocorrência da prescrição. 
Multa do art. 57, da Lei 8.443/1999
12.		Consoante art. 57, da Lei 8.443/1992, "quando o responsável for julgado em débito, poderá ainda o Tribunal aplicar-lhe multa de até cem por cento do valor atualizado do dano causado ao Erário."
12.1.	Dessa forma, se observa que o fato gerador da multa do art. 57, da Lei 8.443/1992 é o débito. 
12.2.	Considerando a premissa de que as pretenso¿es punitivas e de ressarcimento se submetem ao mesmo regime, e tendo sido verificado que não ocorreu prescrição para a imputação débito, qualquer que fosse o regime aplicável (Código Civil ou Lei 9.873/1999) , conclui-se que também não houve prescrição para a aplicação das multas do art. 57, da Lei 8.443/1992.  
Multa do art. 58, II, da Lei 8.443/1999
13.	Preliminarmente, deve-se esclarecer que tais sanções tiveram fatos geradores diversos daqueles que originaram débito e os responsáveis não foram considerados responsáveis solidários nos débitos apurados em decorrência de irregularidades nos procedimentos licitatórios que resultaram na aplicação da sanção. Desse modo, a análise levará em consideração os fatos geradores diversos praticados por cada responsável, bem como as causas interruptivas a eles relacionadas. 
	Otávio Bruno Nogueira Borges (gerente técnico do Senar-MT) 
a) Análise da prescric¿a¿o segundo os crite¿rios do Aco¿rda¿o 1441/2016-TCU-Plena¿rio
		Fato gerador: irregularidade no processo de Dispensa 12/2008 por ter emitido o Parecer Técnico CI 008/2008, em 15/4/2008 (peça 14, p. 225) atestando que o material produzido pela Fubras nas contratações anteriores atendia às necessidades do Programa Agrinho, embora o material fornecido nas contratações anteriores fosse produzido pela empresa LK Editora. (subitem 1.8.3.3 do Acórdão 6689/2015-TCU-Primeira Câmara, peça 69, p. 3; subitens 11, 15 e 16 do Voto do Acórdão 1704/2017-TCU-Primeira Câmara, peça 219, p. 2, e subitem 9.6 do Acórdão 1704/2017-TCU-Primeira Câmara) . 
		Causa interruptiva: ato ordenador da citação do responsável se deu por meio do Acórdão 6689/2015-TCU-Primeira Câmara, sessão 27/10/2015, peça 69. 
		Acórdão condenatório: Acórdão 1704/2017-TCU-Primeira Câmara, prolatado na sessão de 9/8/2017 (peça 218) .
13.1		Não houve, portanto, o transcurso de prazo superior a 10 anos entre os eventos mencionados, não tendo ocorrido a prescrição. 
b) Ana¿lise da prescric¿a¿o pelo regime da Lei 9.873/1999 (MS 32.201) 
Fato gerador: irregularidade no processo de Dispensa 12/2008 por ter emitido o Parecer Técnico CI 008/2008, em 15/4/2008 (peça 14, p. 225, subitem 1.8.8.3 do Acórdão 6689/2015-TCU-Primeira Câmara, peça 69, p. 3; subitens 11, 15 e 16 do Voto do Acórdão 1704/2017-TCU-Primeira Câmara, peça 219, p. 2 e subitem 9.6 do Acórdão 1704/2017-TCU-Primeira Câmara) .
Causas interruptivas:
		- relatório fiscalização da CGU sobre as contratações realizadas pelo Senar/MT para produção de cartilhas dos programas "Agrinho" e "Formação Rural e Promoção Social" - 10/11/2009 (peças 38 e 39) ;
	- "Relatório de Análise de Material Apreendido" da CGU - 10/5/2010 (peça 40) ;
- Acórdão 749/2013-TCU-Primeira Câmara, sessão 26/2/2013, que conheceu da representação, converteu os autos em tomada de contas especial e determinou audiências e citações (peça 30) ;
- Acórdão 6689/2015-TCU-Primeira Câmara, sessão 27/10/2015 (peça 69) ;
- Citação: Ofício 1466/2015 (peça 83) , com comparecimento aos autos em 11/1/2016 (peça 124) .
		Acórdão condenatório: Acórdão 1704/2017-TCU-Primeira Câmara, sessão de 9/8/2017 (peça 218) . 
13.2.		Conclui-se que não houve o transcurso de mais de 5 anos entre os eventos destacados, não tendo sido operada a ocorrência da prescrição. 
	Cícero Rainha de Oliveira, Orlando Ferreira Bravo Neto e Silvano Carvalho (membros da comissão de licitação) 
13.3.	Preliminarmente deve-se anotar que a Serur, na instrução precedente (peça 346, p. 5) , destacou a existência de erro material na deliberação recorrida, eis que, muito embora Silvano Carvalho tenha sido multado com fundamento no art. 58, inciso II, da Lei 8.443/1992 em função da justificativa que amparou indevidamente a celebração da Dispensa de Licitação 4/2003, seu nome não consta do dispositivo condenatório relativo à esta penalidade, qual seja 9.6 do Acórdão 1704/2017-TCU-Plenário, Rel. Min. Augusto Sherman (peça 218, p. 3) . 
13.4.	Conforme asseverado no exame anterior (peça 346, p. 10-11) : 
40.	Caso reconhecida a extinção do direito punitivo em relação à Silvano Carvalho, sob o enfoque material, a decisão proferida em sede recursal supre a inexatidão material constante da deliberação recorrida, eis que, muito embora tenha sido multado com fundamento no art. 58, inciso II, da Lei 8.443/1992, em função da justificativa que amparou indevidamente a celebração da Dispensa de Licitação 4/2003, seu nome não consta do dispositivo condenatório relativo à esta penalidade, qual seja 9.6 do Acórdão 1704/2017-TCU-Plenário, Rel. Min. Augusto Sherman. 
41. Do ponto de vista formal, considerando o teor da Enunciado TCU 145, o Tribunal deve corrigir de ofício inexatidões materiais. Assim, o acórdão que julgar o presente recurso deveria propor a correção do item 9.6 do Acórdão 1704/2017-TCU-Plenário, para incluir o nome do recorrente entre aqueles responsáveis apenados com a multa do art. 58, inciso II, da Lei 8.443/1992. No entanto, em atenção ao princípio da utilidade dos atos processuais, abstém-se de propor a medida corretiva, eis que, caso acatada a preliminar de prescrição, carente de efeito prático.
13.5.	Pelo fato de se observar que os responsáveis foram responsabilizados pela mesma conduta na condição de membros da comissão de licitação, a análise destes será agrupada. 
a) Análise da prescric¿a¿o segundo os crite¿rios do Aco¿rda¿o 1441/2016-TCU-Plena¿rio
	Fato gerador: justificaram a contratação direta na Dispensa de Licitação 004/2003, a qual caracterizou fuga ao devido procedimento licitatório, em 11/12/2003 (peça 36, p. 63-64 e subitem 18, peça 219, p. 3) . 
	Causa interruptiva: ato ordenador da citação dos responsáveis se deu por meio do Acórdão 6689/2015-TCU-Primeira Câmara (subitem 1.8.1.2 - peça 69, p. 1) , sessão 27/10/2015 (peça 69, p. 7) .
	Acórdão condenatório:  Acórdão 1704/2017-TCU-Primeira Câmara, sessão de 9/8/2017 (peça 218) . 
13.6.	Conforme já anotado na instrução anterior desta Secretaria, conclui-se que houve o transcurso de prazo superior a 10 anos entre o fato gerador e a causa interruptiva, tendo sido operada a prescrição da pretensão punitiva.
b) Ana¿lise da prescric¿a¿o pelo regime da Lei 9.873/1999 (MS 32.201) 
	Fato gerador: justificarem a contratação direta na Dispensa de Licitação 004/2003, a qual caracterizou fuga ao devido procedimento licitatório, em 11/12/2003 (peça 36, p. 63-64 e subitem 18, peça 219, p. 3) .
	Causas interruptivas:
	-  análise das licitações, cotação de preços e solicitações de fiscalização por parte da CGU, no período de 11/8 a 18/9/2009, consoante informado no relatório de fiscalização do órgão de controle (peça 38, p. 5) ; 
		- relatório fiscalização da CGU sobre as contratações realizadas pelo Senar/MT para produção de cartilhas dos programas "Agrinho" e "Formação Rural e Promoção Social" - 10/11/2009 (peças 38 e 39) ;
	- "Relatório de Análise de Material Apreendido" da CGU - 10/5/2010 (peça 40) ;
- Acórdão 749/2013-TCU-Primeira Câmara, sessão 26/2/2013, que conheceu da representação, converteu os autos em tomada de contas especial e determinou audiências e citações (peça 30) ;
	- Acórdão 6689/2015-TCU-Primeira Câmara, que ordenou a citação de vários responsáveis, sessão 27/10/2015 (peça 69, p. 7) .
		Acórdão condenatório: Acórdão 1704/2017-TCU-Primeira Câmara, sessão de 9/8/2017 (peça 218) . 
13.7.	Conclui-se que houve o transcurso de prazo superior a 5 anos entre o fato gerador e a primeira causa interruptiva (início da apuração dos fatos) , tendo sido operada também a prescrição da pretensão punitiva por este regime. 
	Marilene Mendes da Silva (assessora jurídica) 
a) Análise da prescric¿a¿o segundo os crite¿rios do Aco¿rda¿o 1441/2016-TCU-Plena¿rio
	Fato gerador: emitir parecer favorável à contratação direta da Abeas por meio da Dispensa de Licitação 004/2003, em 17/12/2003 (peça 36, p. 66-67; peça 37, p. 1) , a qual caracterizou fuga ao devido procedimento licitatório, cuja competitividade presumivelmente proporcionaria a obtenção da proposta mais vantajosa e evitaria o ônus da intermediação desnecessária da entidade Abeas. 
	Causa interruptiva: subitem 1.8.1.3 do Acórdão 6689/2015-TCU-Primeira Câmara, sessão 27/10/2015 (peça 69, p. 2) .
		Acórdão condenatório: Acórdão 1704/2017-TCU-Primeira Câmara, sessão de 9/8/2017 (peça 218) . 
13.8.		Conforme já anotado na instrução anterior desta Secretaria, conclui-se que houve o transcurso de prazo superior a 10 anos entre o fato gerador e a causa interruptiva, tendo sido operada a prescrição da pretensão punitiva.
b) Ana¿lise da prescric¿a¿o pelo regime da Lei 9.873/1999 (MS 32.201) 
	Fato gerador: emitir parecer favorável à contratação direta da Abeas por meio da Dispensa de Licitação 004/2003, em 17/12/2003 (peça 36, p. 66-67; peça 37, p. 1) , a qual caracterizou fuga ao devido procedimento licitatório, cuja competitividade presumivelmente proporcionaria a obtenção da proposta mais vantajosa e evitaria o ônus da intermediação desnecessária da entidade Abeas.
	Causas interruptivas:
	-  análise das licitações, cotação de preços e solicitações de fiscalização por parte da CGU, no período de 11/8 a 18/9/2009, consoante informado no relatório de fiscalização do órgão de controle (peça 38, p. 5) ; 
		- relatório fiscalização da CGU sobre as contratações realizadas pelo Senar/MT para produção de cartilhas dos programas "Agrinho" e "Formação Rural e Promoção Social" - 10/11/2009 (peças 38 e 39) ;
	- "Relatório de Análise de Material Apreendido" da CGU - 10/5/2010 (peça 40) ;
- Acórdão 749/2013-TCU-Primeira Câmara, sessão 26/2/2013, que conheceu da representação, converteu os autos em tomada de contas especial e determinou audiências e citações (peça 30) .
		Acórdão condenatório: Acórdão 1704/2017-TCU-Primeira Câmara, sessão de 9/8/2017 (peça 218) . 
13.9.	Conclui-se que houve o transcurso de prazo superior a 5 anos entre o fato gerador e a primeira causa interruptiva (início da apuração dos fatos) , tendo sido operada também a prescrição da pretensão punitiva por este regime. 
Declaração de inidoneidade e decretação de inabilitação para cargo em comissão ou função de confiança
14.	De acordo com o art. 46, da Lei 8.443/1992, "verificada a ocorrência de fraude comprovada à licitação, o Tribunal declarará a inidoneidade do licitante fraudador para participar, por até cinco anos, de licitação na Administração Pública Federal". 
14.1.	O art. 60, da Lei 8.443/1992 disciplina que "sem prejuízo das sanções previstas na seção anterior e das penalidades administrativas, aplicáveis pelas autoridades competentes, por irregularidades constatadas pelo Tribunal de Contas da União, sempre que este, por maioria absoluta de seus membros, considerar grave a infração cometida, o responsável ficará inabilitado, por um período que variará de cinco a oito anos, para o exercício de cargo em comissão ou função de confiança no âmbito da Administração Pública."
14.2.	A deliberação combatida declarou a inidoneidade das empresas LK Editora e Comércio de Bens Editoriais e Autorais Ltda. e Texto e Mídia Comunicação e Editora Ltda., bem como das entidades Fundação Franco Brasileira de Pesquisa e Desenvolvimento (Fubras) e Associação Franco Brasileira de Pesquisa e Desenvolvimento (Abeas) para participarem, por 4 anos, de licitação que envolva recursos públicos federais (subitem 9.8 do Acórdão 1704/2017-TCU-Plenário, peça 218, p. 3) . 
14.3.	Também inabilitou os responsáveis Srs. Normando Corral, José Antônio de Ávila, Antônio Carlos Carvalho de Sousa, Otávio Bruno Nogueira Borges, Flávio Teixeira Duarte, Silvano Carvalho, Clóvis Antônio Pereira Fortes, Cícero Rainha de Oliveira, Orlando Ferreira Bravo Neto e Marilene Mendes da Silva, pelo prazo de seis anos, para o exercício de cargo em comissão ou função de confiança no âmbito da Administração Pública Federal (subitem 9.10 do Acórdão 1704/2017-TCU-Plenário) . 
14.4.	Compulsando a deliberação combatida, se verifica que as sanções tiveram como fatos geradores as irregularidades apuradas em conjunto, ora falhas que resultaram em débito (e na multa do art. 57, da Lei 8.443/1992) , ora irregularidades que resultaram na multa do art. 58, II, da Lei 8.443/1992, e ora ambas em conjunto. Para chegar a tal conclusão, faz necessário observar o contexto no qual foram exaradas.
14.5.	O Ministro Relator em seu Voto acolheu o parecer da unidade técnica com os aperfeiçoamentos trazidos pelo Ministério Público/TCU, incorporados às razões de decidir, sem prejuízo das considerações adicionais (item 14, peça 219, p. 2) .
14.6.	Veja-se que as sanções foram inicialmente propostas pela unidade instrutiva com os seguintes fundamentos (peça 209, p. 72) : 
516. O exame técnico realizado abordou irregularidades em procedimentos de aquisição do Senar-MT entre 2003 e 2010, tais como dispensas indevidas de licitação, restrições à competividade e fraudes nas cotações que ensejaram sobrepreço e superfaturamento, envolvendo, dentre outros agentes, autoridades homologadoras, assessores jurídicos, membros de comissão de licitação e as entidades contratadas. 
517. Em razão do exame realizado, propõe-se, em síntese, que sejam rejeitadas integralmente as alegações de defesa dos Srs. Normando Corral, José A. de Ávila, Homero A. Pereira, Antônio C. C. de Sousa, Otávio B. N. Borges, Silvano Carvalho, Clóvis A. P. Forte, Cícero R. de Oliveira, Orlando F. B. Neto e da empresa Texto & Mídia Comunicação e Editora Ltda.; rejeitadas parcialmente as alegações de defesa dos Srs. Flávio T. Duarte e Marilene M. da Silva; consideradas revéis as entidades sem fins lucrativos Fubras e Abeas e condenadas ao débito das irregularidades por que receberam citação. 
518. Em complemento, propõe-se aplicação da multa aos gestores envolvidos, além de sua inabilitação para exercer cargo em comissão ou função de confiança no âmbito da Administração Pública, bem como declarar a inidoneidade das entidades fraudadoras a fim de impossibilitá-las a participar de licitações no âmbito da Administração Pública Federal. (grifos acrescidos) 
14.7.	Em relação às propostas de declaração de inidoneidade das empresas e de inabilitação para o exercício de cargo em comissão e função de confiança na administração pública federal, o MP/TCU asseverou que a elas se aplicam as regras de limitação temporal para cumulação de sanções de declaração de inidoneidade, definidas no Acórdão 348/2016-TCU-Plenário e que quanto ao limite temporal para penalização de um mesmo responsável, deve ser observado, em consonância com o art. 60 da Lei 8.443/1992, o total de oito anos sucessivos (peça 212, p. 9) . 
14.8.	O Ministro Relator acrescentou que o Acórdão 348/2016-TCU-Plenário limitou a pena máxima para fins de cumprimento, ou seja, para fins executórios, em analogia ao disposto no art. 75, §§ 1º e 2º do Código Penal, de modo que a unificação da pena dar-se-á, para fins de cumprimento, pela CGU (subitem 20, peça 219, p. 4) . 
14.9.	Ademais, verificou equívoco a ser reparado se refere ao consignado no item 65 do parecer ministerial no qual aduz-se que "a proposta de inabilitação dos responsáveis arrolados nestes autos permanece válida, visto não ter sido alcançado o limite temporal estabelecido" (peça 219, p. 5-6) :  
No quadro apresentado, verifica-se que no tocante ao responsável Antônio Carlos Carvalho de Souza o limite de 8 anos foi extrapolado, haja vista que foi sancionado com penas de 7 anos e 6 anos, pelos acórdãos ali mencionados, totalizando 13 anos de pena decorrente do somatório, superior ao limite individual máximo previsto no art. 60 da LO/TCU, que é de oito anos. 23. Ocorre que de qualquer forma não há impeditivo à nova declaração de inabilitação, com imposição de nova sanção por esta Corte de Contas, haja vista que o limite a que se referiu o Acórdão 714/2016-TCU-Plenário é, também, o do cumprimento da pena, e não da aplicação da pena em distintos processos pelo Tribunal. Senão vejamos:
 (...) 
14.10.	Após transcrever excertos do Acórdão 714/2016-TCU-Plenário, o Ministro Relator concluiu conforme abaixo (peça 219, p. 7-8) : 
24. Faço essas considerações por entender necessários tais esclarecimentos, a fim de que não se venha, no futuro, alegar obscuridades e contradições no caso de eventual deliberação deste Tribunal no sentido da aplicação das referidas sanções a esses responsáveis, mesmo já tendo sido apenados em outros processos com dosimetria elevada, no limite ou próximo a ele. De toda sorte, como já disse anteriormente, em que pese essas afirmações restarem consignadas no parecer do representante do MP/TCU, e que podem levar a entendimento equivocado da matéria, o douto Procurador não alvitrou proposições adversas, no sentido de não se aplicar as sanções propostas pela unidade técnica aos responsáveis, em razão de ter-se atingido o limite cumulativo de pena, de cinco ou de oito anos, conforme pode ser lido na parte propositiva do parecer.
14.11.	No caso das empresas consideradas inidôneas, bem como dos Srs. Normando Corral, José Antônio de Ávila, Antônio Carlos Carvalho de Sousa, Flávio Teixeira Duarte e Clóvis Antônio Pereira Fortes, as sanções tiveram como fato gerador as mesmas irregularidades que resultaram em débito, não havendo outra fundamentação no acórdão combatido. Veja-se que esses responsáveis, constaram como responsáveis solidários em débitos referentes a procedimentos licitatório e a eles foi aplicada multa do art. 57, da Lei 8.443/1992. 
14.12.	 Desse modo, considerando a premissa de que as pretensões punitivas e de ressarcimento se submetem ao mesmo regime, e tendo sido verificado que não ocorreu prescrição para a imputação débito, qualquer que fosse o regime aplicável (Código Civil ou Lei 9.873/1999) , conclui-se que também não houve prescrição para a aplicação das sanções de declaração de inidoneidade e decretação de inabilitação para cargo em comissão ou função de confiança quanto a esses responsáveis.
14.13.	Em relação aos Srs. Cícero Rainha de Oliveira, Orlando Ferreira Bravo Neto, Marilene Mendes da Silva, Otávio Bruno Nogueira Borges e Silvano Carvalho devem ser feitas as seguintes considerações:
	a) Otávio Bruno Nogueira Borges: foi considerado responsável solidário pelo débito relativo à Concorrência 8/2009, tendo sido aplicada multa art. 57, da Lei 8.443/1992, bem como a multa do art. 58, II, da Lei 8.443/1992, e a inabilitação para o exercício de cargo em comissão ou função de confiança no âmbito da Administração Pública Federal  (subitens 9.4.3, 9.5, 9.6 e 9.10 do Acórdão 1704/2017-TCU-Plenário, respectivamente) . Considerando a premissa de que as pretensões punitivas e de ressarcimento se submetem ao mesmo regime, e tendo sido verificado que não ocorreu prescrição para a imputação débito (e por consequência da multa do art. 57, da Lei 8.443/1992) bem como da multa do art. 58, II da Lei 8.443/1992, qualquer que fosse o regime aplicável (Código Civil ou Lei 9.873/1999) , conclui-se que também não houve prescrição para a aplicação da sanção de inabilitação para cargo em comissão ou função de confiança. 
		b) Cícero Rainha de Oliveira: a ele foram aplicadas as sanções da multa prevista no art. 58, inciso II da Lei 8.443/1992 e a inabilitação para o exercício de cargo em comissão ou função de confiança no âmbito da Administração Pública Federal (subitens 9.6 e 9.10 do Acórdão 1704/2017-TCU-Plenário, respectivamente) . Verifica-se que a multa foi considerada prescrita considerando-se qualquer dos regimes adotados (Aco¿rda¿o 1441/2016-TCU-Plena¿rio e Lei 9.873/1999) . Em razão de tal regime se aplicar também às demais sanções punitivas, considera-se prescrita a sanção de inabilitação para o exercício de cargo em comissão ou função de confiança no âmbito da Administração Pública Federal. 
		c) Orlando Ferreira Bravo Neto: a ele foram aplicadas as sanções da multa prevista no art. 58, inciso II da Lei 8.443/1992 e a inabilitação para o exercício de cargo em comissão ou função de confiança no âmbito da Administração Pública Federal (subitens 9.6 e 9.10 do Acórdão 1704/2017-TCU-Plenário) . Verifica-se que a multa foi considerada prescrita considerando-se qualquer dos regimes adotados (Aco¿rda¿o 1441/2016-TCU-Plena¿rio e Lei 9.873/1999) . Em razão e tal regime se aplicar também às demais sanções punitivas, considera-se prescrita a sanção de inabilitação para o exercício de cargo em comissão ou função de confiança no âmbito da Administração Pública Federal. 
	d) Marilene Mendes da Silva: foi considerada responsável solidária em débito no que toca à Dispensa de Licitação 12/2008, tendo sido aplicadas a multa do art. 57, da Lei 8.443/1992,  multa do art. 58, II, da Lei 8.443/1992 e a inabilitação para o exercício de cargo em comissão ou função de confiança no âmbito da Administração Pública Federa (subitens 9.4.1, 9.5, 9.6 e 9.10 do Acórdão 1704/2017-TCU-Plenário) . Verifica-se que não houve prescrição em relação ao débito e à multa do art. 57, da Lei 8.443/1999, seja qual for o regime adotado. No que toca à multa do art. 58, II, da Lei 8.443/1992 se entendeu que houve a ocorrência da prescrição punitiva. Como o fundamento da aplicação da sanção da inabilitação para o exercício de cargo em comissão ou função de confiança no âmbito da Administração Pública Federal foi o conjunto das irregularidades relacionadas à responsável e tendo-se em vista que não houve a prescrição do débito e da multa do art. 57, da Lei 8.443/1992, conclui-se que não se encontra prescrita a sanção da inabilitação para o exercício de cargo em comissão ou função de confiança no âmbito da Administração Pública Federal. 
	e) Silvano Carvalho: foi considerado responsável solidário no débito relativo à Dispensa 12/2008, tendo sido aplicada a multa do art. 57, da Lei 8.443/1997 e a sanção de inabilitação para o exercício de cargo em comissão ou função de confiança no âmbito da Administração Pública Federal  (subitens 9.4.1, 9.5 e 9.10 do Acórdão 1704/2017-TCU-Plenário, respectivamente) . Não houve prescrição em relação ao débito e à multa do art. 57, da Lei 8.443/1999, seja qual for o regime adotado. No que toca à multa do art. 58, II, da Lei 8.443/1992, a despeito de ter ocorrido o erro material na deliberação combatida, se observa que houve a ocorrência da prescrição punitiva. Como o fundamento da aplicação da sanção da inabilitação para o exercício de cargo em comissão ou função de confiança no âmbito da Administração Pública Federal foi o conjunto das irregularidades relacionadas ao responsável e tendo-se em vista que não houve a prescrição do débito e da multa do art. 57, da Lei 8.443/1992, conclui-se que não se encontra prescrita a sanção da inabilitação para o exercício de cargo em comissão ou função de confiança no âmbito da Administração Pública Federal. 
CONCLUSÃO
15.	Preliminarmente, se verifica que não se operou a prescrição, qualquer que fosse o regime aplicável para os débitos e multas do art. 57, da Lei 8.443/1992 imputados pelo acórdão condenatório (Código Civil ou Lei 9.873/1999) . 
15.1.	Em relação à multa do art. 58, II, da Lei 8.443	1992 devem ser providos parcialmente, para, no caso da Dispensa de Licitação 4/2003, afastar a multa (art. 58, II, da Lei 8.443/1992) aplicada a Silvano Carvalho, Cícero Rainha de Oliveira, Orlando Ferreira Bravo Neto e Marilene Mendes da Silva.
15.2.	A sanção de declaração de inidoneidade não foi alcançada pela prescrição em relação a nenhum dos responsáveis. 
15.3.	Por fim, no que toca à inabilitação para o exercício de cargo em comissão ou função de confiança no âmbito da Administração Pública Federal se verifica a ocorrência da prescrição para os seguintes responsáveis: Cícero Rainha de Oliveira e Orlando Ferreira Bravo. 
PROPOSTA DE ENCAMINHAMENTO
16.	Ante o exposto, submete-se à consideração superior o exame relativo aos recursos de reconsideração interpostos por Antônio Carlos Carvalho de Sousa, Marilene Mendes da Silva, Clovis Antônio Pereira Fortes, Cícero Rainha de Oliveira, Flávio Teixeira Duarte, Homero Alves Pereira, José Antônio de Ávila, Normando Corral, Orlando Ferreira Bravo Neto, Otávio Bruno Nogueira Borges, Silvano Carvalho, Texto e Midia Comunicações e Editora Ltda. e seu proprietário Idelson Alan Santos, todos contra o Acórdão 1704/2017-TCU-Plenário, Rel. Min. Augusto Sherman (peça 218) , alterado pelo Acórdão 2076/2017-TCU-Plenário; e, com fundamento nos arts. 32, I, e 33, da Lei 8.443/1992, propõe-se: 
	a) não conhecer do recurso manejado por Idelson Alan Santos; 
	b) conhecer dos recursos, à exceção de Idelson Alan Santos, para que seja: 
	b.1) concedido provimento parcial:
	- aos recursos de Silvano Carvalho, Cícero Rainha de Oliveira, Orlando Ferreira Bravo Neto e Marilene Mendes da Silva; para excluí-los do item 9.6 da deliberação recorrida e assim afastar a multa aplicada com fundamento no art. 58, inciso II, da Lei 8.443/1992, em razão da prescrição da pretensão punitiva para os atos praticados em função da Dispensa de Licitação 4/2003; 
	- aos recursos de Cícero Rainha de Oliveira e Orlando Ferreira Bravo, para afastar a sanção de inabilitação para o exercício de cargo em comissão ou função de confiança no âmbito da Administração Pública Federal, excluindo-os do rol de responsáveis constante do item 9.10 da deliberação recorrida;
	b.2) denegar provimento aos recursos interpostos pelos demais recorrentes; 
	c) dar ciência da deliberação que vier a ser prolatada aos recorrentes e demais interessados."
4.	O Secretário da Serur, concorda com o entendimento da auditora e do diretor daquela área, exceto quanto a dois pontos.
5.	Primeiro, quanto à proposta de não conhecimento do recurso de Idelson Alan, por entender que se trata de matéria preclusa, uma vez que eu já havia me manifestado à peça 287 pelo não conhecimento daquele recurso. Dessa forma, não seria necessário o pronunciamento do colegiado deste Tribunal a respeito do conhecimento ou não daquela peça recursal.
6.	Segundo, quanto aos recorrentes Cícero Rainha de Oliveira e Orlando Ferreira Bravo Neto, o dirigente máximo da unidade entende que deve ser revisto o julgamento das contas desses dois responsáveis, propondo o arquivamento do processo, sem julgamento de mérito, exclusivamente quanto a esses dois responsáveis, com fundamento no art. 212 do Regimento Interno.
7.	Transcrevo a seguir o parecer do Secretário de Recursos (peça 400) :
"Trata-se de recursos de reconsideração interpostos por diversos responsáveis contra o Acórdão 1704/2017-TCU-Plenário (peça 218, rel. min-subst. Augusto Sherman) , alterado pelo Acórdão 2076/2017-TCU-Plenário (peça 236) .
2. O processo já contém um primeiro exame de mérito dos recursos (peça 346) . Não obstante, o Tribunal, acolhendo proposta do Ministro Augusto Nardes (relator dos recursos) , entendeu necessário "restituir os autos à Secretaria de Recursos para nova análise da prescrição da decretação de inabilitação para cargo em comissão ou função de confiança dos recorrentes" (item 9.1 do Acórdão 3050/2019-TCU-Plenário, peça 353) .
3. Ao esclarecer o alcance da medida no exame de embargos de declaração opostos pelos responsáveis, o relator destacou a possibilidade de uma análise mais abrangente da prescrição, conforme exposto no § 22 do voto de peça 379:
Tendo em vista que proponho o retorno dos autos à Serur com vistas à avaliação da prescrição da sanção de inabilitação, nada impede que, em nome do princípio da verdade material, e por se tratar de matéria de ordem pública, que aquela unidade técnica especializada possa efetivar, de igual modo, nova análise acerca da ocorrência, ou não, da prescrição quanto às multas aplicadas aos responsáveis, com vistas a confirmar ou retificar a análise prévia.
4. O primeiro exame pela Serur (peça 346) foi realizado sob as premissas de que o débito era imprescritível e de que a pretensão punitiva prescrevia na forma do Acórdão 1441/2016-TCU-Plenário. Após o julgamento do RE 636.886 pelo STF (tema 899 da repercussão geral) , houve sensível alteração nesses pressupostos, refletida no pronunciamento da unidade juntado por cópia à peça 397. Desse pronunciamento, foram extraídas novas orientações para a análise da prescrição, indicadas no § 5 do exame antecedente (peça 398) . 
5. Pelas razões que passo a expor, manifesto-me de acordo com a análise realizada (peça 398) , sem prejuízo de sugerir providências complementares, no que se refere ao julgamento das contas dos responsáveis cujos atos foram integralmente alcançados pela prescrição. 
II
6. Neste processo, foram examinados diversos procedimentos licitatórios, ao longo de vários exercícios, de forma que há uma multiplicidade de responsáveis e fatos geradores a considerar. No primeiro exame (peça 346, § 17) , apresenta-se um quadro sintético, com a indicação do procedimento licitatório e dos respectivos responsáveis. A situação da prescrição quanto aos fatos relativos a cada um desses certames, já com as análises do novo exame (peça 398) , pode ser assim resumida:
a) Dispensa de Licitação 12/2008:
7. Houve imputação de débito e aplicação de multa do art. 57 da Lei 8.443/1992 a vários responsáveis e multa do art. 58, II, da citada lei, a Otávio Bruno Nogueira Borges (ver quadro de peça 346, § 17) . 
8. No que se refere ao débito, as conclusões do exame de peça 346 são confirmadas pelo novo exame, que demonstrou não ter ocorrido a prescrição, nem pelo regime do Código Civil (§ 7.1) , nem pelo regime da Lei 9.873/1999 (§ 7.2) .
9. Quanto à multa do art. 58, II, da LOTCU, aplicada a Otávio Bruno Nogueira Borges, observa-se que este responsável não se encontra na condição de devedor solidário, relativamente à Dispensa de Licitação 12/2008. Sua punição não decorre do débito (21/8/2008) , e sim da emissão do Parecer CI 008/2008 (15/4/2008) , como explicado no § 13, "a", do exame antecedente. O primeiro exame (peça 346) , que analisou a matéria sob a ótica do Código Civil, concluiu não ter ocorrido a prescrição da multa. O novo exame reafirmou essa conclusão, quer sob a ótica do Código Civil (§ 13.1) , quer pelo regime da Lei 9.873/1999 (§ 13.2) .
10. Logo, conclui-se não ter se operado a prescrição quanto às ocorrências relacionadas à Dispensa de Licitação 12/2008 para nenhum dos fatos e para nenhum dos responsáveis condenados.
b) Concorrência 23/2008:
11. Quanto a este certame, todos os agentes são responsáveis solidários pelo débito e as sanções aplicadas decorrem do mesmo fato gerador do débito (não houve fato gerador autônomo, que motivasse a aplicação de multa do art. 58, II, da Lei 8.443/1992) .
12. A conclusão do primeiro exame (peça 346) , de que não houve a prescrição, foi reafirmada no novo exame, quer pelo regime do CC (§ 8.1) , quer pelo regime da Lei 8.793 (§ 8.2) . Logo, sob esse fundamento, não se justificam alterações no acórdão condenatório, relativamente à Concorrência 23/2008.
c) Concorrência 8/2009:
13. Também quanto a este certame, todos os agentes são responsáveis solidários pelo débito e as sanções aplicadas decorrem do mesmo fato gerador do débito. Não ocorreu a prescrição, nem pelo regime do Código Civil (exame de peça 346 e § 9.1 do no novo exame) , nem pelo regime da Lei 9.873/1999 (§ 9.2) . Logo, também não há reflexos a considerar no acórdão condenatório, em decorrência da prescrição.
d) Concorrência 1/2010:
14. De igual modo, neste certame, todos os agentes respondem pelo débito, solidariamente. O novo exame reitera a conclusão de que não se operou a prescrição, nem pelo regime do Código Civil (§ 10.1) , nem pelo regime da Lei 9.873/1999 (§ 10.2) , não havendo reflexos sobre a condenação.
e)  Dispensa de Licitação 4/2003
15. Quanto a este procedimento, houve imputação de débito a alguns responsáveis e aplicação de multa do art. 58, II, da Lei 8.443/1992 a outros responsáveis (integrantes da comissão de licitação e da assessoria jurídica) . Os fatos geradores do débito e da multa são distintos, o que justifica diferentes repercussões quanto à prescrição.  
16. No que se refere ao débito, a prescrição não ocorreu, como demonstrado no primeiro exame (peça 346) e ratificado pelo novo exame, quer pelo regime do Código Civil (§ 11.1) , quer pelo regime da Lei 9.873/1999 (§ 11.2) .
17. Quanto às multas do art. 58, II, da Lei 8.443/1992, cabe distinguir as situações. 
18. Os responsáveis Cícero Rainha de Oliveira e Orlando Ferreira Bravo Neto (e Silvano Carvalho) , na condição de membros da comissão de licitação, foram sancionados por justificarem a contratação direta no certame em apreço, em 11/12/2003 (§ 13.6., "b" do exame) . A citação só foi ordenada em 27/10/2015 (subitem 1.8.1.2 do acórdão de peça 69) , quando já prescrita a pretensão punitiva, pelo regime do Código Civil. Essa conclusão foi ratificada pelo novo exame (§ 13.6) , que também concluiu que, se adotado o regime da Lei 9.873/1999, igualmente teria se operado a prescrição (§ 13.7) . 
19. Essa conclusão se estende a Silvano Carvalho, que, por equívoco, não constou da parte dispositiva do acórdão condenatório, quanto à multa do art. 58, II (conforme §§ 13.3 e 13.4 do exame antecedente) , embora tenha sido sancionado com a inabilitação para o exercício de cargo comissionado ou função de confiança.
20. Já a responsável Marilene Mendes da Silva, assessora jurídica, foi punida por ter emitido parecer favorável à contratação direta em questão. O fato gerador ocorreu em 17/12/2003 (§ 13.8, "b", do exame) , com a citação ordenada pelo mesmo acórdão de 27/10/2015.
21. Tanto o primeiro exame (peça 346) quanto o novo exame confirmam a prescrição da punição pelo regime do Código Civil, relativamente à emissão do citado parecer. O novo exame também conclui (§ 13.9) que a pretensão punitiva estaria igualmente prescrita, caso se adotasse o regime da Lei 9.873/1999.
III
22. Considerando a diversidade de fatos e de responsáveis, convém explicitar os efeitos da prescrição, que, como demonstrado, alcançou apenas determinados fatos imputados a alguns dos responsáveis. 
23. Assim, não se operou a prescrição de nenhum dos fatos imputados aos seguintes recorrentes: Antônio Carlos Carvalho de Sousa, Clovis Antônio Pereira Fortes, Flávio Teixeira Duarte, Homero Alves Pereira, José Antônio de Ávila, Normando Corral, Otávio Bruno Nogueira Borges e Texto e Midia Comunicações e Editora Ltda.
24. Também não se operou a prescrição relativamente aos fatos imputados à Associação Franco Brasileira de Pesquisa e Desenvolvimento (Abeas) , à Fundação Franco Brasileira de Pesquisa e Desenvolvimento (Fubras) e à empresa LK Editora e Comércio de Bens Editoriais e Autorais Ltda., que não recorreram.
25. Quanto aos recorrentes Cícero Rainha de Oliveira e Orlando Ferreira Bravo Neto, estes respondem unicamente por irregularidade ocorrida na Dispensa de Licitação 4/2003, sendo punidos com a multa do art. 58, II, da Lei 8.443/1992 (item 9.6 do acórdão de peça 218) e com a inabilitação decretada pelo item 9.10 do acórdão, por esse mesmo fato. Como a possibilidade de punição já está prescrita, essas sanções devem ser tornadas sem efeito.
26. Ademais, e em complemento aos exames anteriores (peças 346 e 398) , destaco que também deve ser revisto o julgamento das contas desses dois responsáveis, pelo item 9.3 do acórdão condenatório (peça 218) . Entendo que, no processo de tomada de contas especiais, sempre que a prescrição atingir a totalidade das irregularidades imputadas a um responsável, não se deve proceder ao julgamento de suas contas (como regulares) . A prescrição impede, exatamente, que se formule juízo sobre o mérito das contas. 
27. Assim, deve-se proceder ao arquivamento do processo, sem julgamento de mérito, exclusivamente quanto a esses dois responsáveis, com fundamento no art. 212 do Regimento Interno. Tal desfecho acarretará a correspondente baixa da responsabilidade inscrita pelo órgão instaurador da TCE, na forma do art. 16, III, da Resolução TCU 71/2012. 
28. Por fim, cumpre examinar a situação de Marilene Mendes da Silva e de Silvano Carvalho, que respondem por irregularidades ocorridas na Dispensa de Licitação 4/2003 (alcançadas pela prescrição, cf. § 18-21, retro) , mas também respondem por irregularidades praticadas na Dispensa de Licitação 12/2008, sendo-lhes imputado débito (item 9.4.1) e multa do art. 57 da Lei 8.443/1992 (item 9.5) , não alcançadas pela prescrição (§ 8, retro) .
29. No caso desses dois responsáveis, e no que se refere à Dispensa de Licitação 4/2003, cabe excluir a multa do art. 58, II, aplicada a Marilene Mendes da Silva (item 9.6 do acórdão de peça 218) e deixar de aplicá-la a Silvano Carvalho (por erro material, a multa não constou do dispositivo do acórdão, cf. § 19, retro) . 
30. Com a exclusão da multa do art. 58, II, da Lei 8.443/1992, a situação do Silvano Carvalho e de Marilene Mendes passa a ser idêntica à dos demais responsáveis a quem foram imputados débito e multa do art. 57 da Lei 8.443/1992, não prescritos. Logo, assim como esses outros responsáveis foram inabilitados para o exercício de cargos em comissão ou função de confiança em razão de ocorrências que causaram prejuízo ao erário, esta sanção deve também ser mantida para Silvano Carvalho e Marilene Mendes, em decorrência dos fatos relativos à Dispensa de Licitação 12/2008, não prescritos. 
31. O reconhecimento da prescrição, portanto, afastará apenas a incidência da multa do art. 58, II, da Lei 8.443/1992. Com isso, a situação de Silvano Carvalho e de Marilene Mendes passará a ser a mesma dos demais responsáveis que causaram prejuízos ao erário: responderão pelo débito, por multa do art. 57 da Lei 8.443/1992 e pela inabilitação para o exercício de cargo em comissão ou de função de confiança.
IV
32. Deixo de acompanhar a proposta de não conhecimento do recurso de Idelson Alan Santos (peça 278) , porque entendo tratar-se de matéria já preclusa. Com efeito, o Colegiado pode não conhecer de um recurso conhecido monocraticamente pelo relator. Já a decisão de não conhecimento, diversamente, se insere nas competências do relator. Assim, a decisão adotada monocraticamente torna-se definitiva, se não for contestada pelo próprio interessado, mediante o recurso cabível (agravo) . No caso, o relator não conheceu do recurso de Idelson Alan Santos (despacho de peça 287) , que não interpôs agravo, consolidando essa situação.
V
33. Ante o exposto, e acompanhando as conclusões do exame antecedente, com os complementos acima sugeridos, manifesto-me por:
a)  negar provimento aos recursos de reconsideração interpostos por Antônio Carlos Carvalho de Sousa, Clovis Antônio Pereira Fortes, Flávio Teixeira Duarte, espólio de Homero Alves Pereira, José Antônio de Ávila, Normando Corral, Otávio Bruno Nogueira Borges e Texto & Mídia Comunicações e Editora Ltda.;
b)  dar provimento parcial aos recursos de reconsideração interpostos por Marilene Mendes da Silva e por Silvano Carvalho, apenas para reconhecer a prescrição da pretensão punitiva quanto às irregularidades que lhes foram atribuídas no âmbito da Dispensa de Licitação 4/2003 e, em consequência, tornar sem efeito a multa do art. 58, II, da Lei 8.443/1992 aplicada a Marilene Mendes da Silva pelo item 9.6 do acórdão recorrido;
c)  dar provimento aos recursos de reconsideração interpostos por Cícero Rainha de Oliveira e por Orlando Ferreira Bravo Neto para tornar sem efeito o julgamento de suas contas pelo item 9.3 do acórdão recorrido, excluir as sanções que lhes foram aplicadas pelos itens 9.6 e 9.10, e arquivar o processo sem julgamento de mérito, em relação a esses responsáveis, na forma do art. 212 do regimento interno do TCU;
d)  dar ciência da decisão aos recorrentes e aos demais interessados.
26. Ademais, e em complemento aos exames anteriores (peças 346 e 398) , destaco que também deve ser revisto o julgamento das contas desses dois responsáveis, pelo item 9.3 do acórdão condenatório (peça 218) . Entendo que, no processo de tomada de contas especiais, sempre que a prescrição atingir a totalidade das irregularidades imputadas a um responsável, não se deve proceder ao julgamento de suas contas (como regulares) . A prescrição impede, exatamente, que se formule juízo sobre o mérito das contas." 
8.	O Ministério Público junto ao TCU, na pessoa do Procurador Sérgio Ricardo Costa Caribé (peça 401) , concorda com a proposta da Serur (peças 398, p. 19-20, 399 e 400) , inclusive com as alterações sugeridas pelo Sr. Secretário (peça 400, p. 4-5) . 
9.	Em adição, o douto Parquet efetivou uma análise a respeito das prescrições punitiva e de ressarcimento ao erário, cuja conclusão abaixo transcrevo:
"III - CONCLUSÃO
160. Considerando que as regras aplicáveis à prescrição da pretensão punitiva, nos termos do Acórdão 1441/2016-TCU-Plenário, são as mesmas que ora propomos para a análise da prescrição da pretensão de ressarcimento ao erário; considerando que, in casu, algumas das irregularidades que ensejaram a aplicação de sanção são as mesmas que deram causa à condenação em débito, assim como são as mesmas as causas interruptivas e demais variáveis; entendo cabível a análise em conjunto da ocorrência da prescrição para ambas pretensões.
161. No presente processo, as irregularidades ocorridas no âmbito da Dispensa de Licitação 4/2003 - que motivariam a aplicação de multa à Sra. Marilene Mendes da Silva e aos Srs. Silvano Carvalho, Cícero Rainha de Oliveira e Orlando Ferreira Bravo Neto, bem como a aplicação da sanção de inabilitação a esses dois últimos responsáveis - remontam o exercício de 2003. Conforme bem identificado pela Serur em sua instrução técnica, a Sra. Marilene Mendes da Silva foi responsabilizada por "emitir parecer favorável à contratação direta da Abeas (...) em 17/12/2003 (peça 36, p. 66-67; peça 37, p. 1) , a qual caracterizou fuga ao devido procedimento licitatório...". Já os Srs. Silvano Carvalho, Cícero Rainha de Oliveira e Orlando Ferreira Bravo Neto "justificaram a contratação direta (...) , a qual caracterizou fuga ao devido procedimento licitatório, em 11/12/2003 (peça 36, p. 63-64 e subitem 18, peça 219, p. 3) " (peça 398, p. 14 e 15) .
162. Portanto, adotando-se como parâmetro o exame perpetrado neste parecer acerca da matéria, verifica-se a incidência da prescrição da pretensão punitiva no âmbito deste processo, pois, tomando-se como referência a ocorrência das irregularidades no exercício de 2003, o prazo prescricional de dez anos estabelecido no artigo 205 do Código Civil completou-se antes que fosse interrompido pelo ato de autorização da citação dos responsáveis, ocorrido em 27/10/2015 (peças 69, p. 1, 2 e 7, e 398, p. 14 e 15) .
163. Por outro lado, no tocante às irregularidades que ensejaram a condenação em débito e demais sanções impostas pelo Tribunal por meio do acórdão ora recorrido, não se verifica a incidência da prescrição das pretensões punitiva e de ressarcimento ao erário neste processo, conforme o exame realizado neste parecer acerca da matéria e a percuciente análise da Serur com vistas ao cotejamento entre as datas de cada irregularidade e as datas de ocorrência das respectivas causas interruptivas da prescrição decenal (peça 398, p. 7-15) .
164. Por fim, como já discutido neste parecer (parágrafos 135 a 154) , no que diz respeito às tomadas de contas especiais, havendo a consumação da prescrição da pretensão punitiva para todas as irregularidades e, ainda, inexistindo débito atribuível ao responsável - ainda que em decorrência da prescrição da pretensão de ressarcimento que atinja todas as parcelas do débito inicialmente apuradas -, entendo que o processo nessa hipótese, por carecer de elementos de desenvolvimento válido e regular, deverá ser arquivado sem julgamento de mérito, nos termos do art. 212 do Regimento Interno do TCU. 
165. Assim, no caso vertente, quanto aos Srs. Cícero Rainha de Oliveira e Orlando Ferreira Bravo Neto - que não foram responsabilizados por débito nem por outras irregularidades além daquelas já alcançadas pela prescrição da pretensão punitiva - manifesto minha concordância com o entendimento do Sr. Secretário da Serur de que cabe ao Tribunal, além de dar provimento a seus recursos para afastar as sanções que lhes foram aplicadas, decidir pelo arquivamento do processo sem julgamento de mérito, em relação a esses responsáveis, com fundamento no referido art. 212 do Regimento Interno do TCU."
	É o Relatório.

8.1. Carla Salvador - OAB/MT 15.785; Murillo Barros da Silva - OAB/MT 8.942; Washington Luis Carvalho Oliveira - OAB/MT 19.297, e Darlã Martins Vargas - OAB/MT 5300-B, representando Antônio Carlos Carvalho, Cícero Rainha de Oliveira, Clóvis Antônio Pereira Fortes, Flávio Teixeira Duarte, Espólio de Homero Alves Pereira, José Antônio de Ávila, Juliano Muniz Calçada, Marilene Mendes da Silva, Normando Corral, Otávio Bruno Nogueira Borges e Silvano Carvalho (peça 214); 
8.2. Expedito Barbosa Júnior - OAB/DF 15.799, e outros, representando Texto & Mídia Comunicação e Editora Ltda. (peça 155);
8.3. Thiago Groszewicz Brito - OAB/DF 31.762 e Guilherme Antônio Brito Gonçalves Barbosa - OAB/DF 45.167, representando Antônio Carlos Carvalho de Sousa, Cícero Rainha de Oliveira, Clovis Antônio Pereira Fortes, Flávio Teixeira Duarte, Espólio de Homero Alves Pereira, José Antônio de Ávila, Juliano Muniz Calçada, Marilene Mendes da Silva, Normando Corral, Orlando Ferreira Bravo Neto, Otávio Bruno Nogueira Borges e Silvano Carvalho, (peças 34, 58, 98, 101, 107, 110, 113, 119, 122, 126, 129, 132, 155), com substalecimento para Darlã Martins Vargas - OAB/MT 5300-B e Murillo Barros da Silva - OAB/MT 8.942 (peças 183, 185, 187, 189, 191, 193 e 197, 199, 201, 203, 205).

Procurador Sérgio Ricardo Costa Caribé.

TOMADA DE CONTAS ESPECIAL. OPERAÇÃO CARTILHA. CONTRATAÇÃO DE PESSOA JURÍDICA SEM FINS LUCRATIVOS. SUBCONTRATAÇÃO TOTAL DOS SERVIÇOS. BURLA AO DEVER DE LICITAR. INTERMEDIAÇÕES DESNECESSÁRIAS. SOBREPREÇO. CONTAS IRREGULARES. DÉBITO. MULTA. DECLARAÇÃO DE INIDONEIDADE PARA LICITAR. INABILITAÇÃO PARA O EXERCÍCIO DE CARGO EM COMISSÃO OU FUNÇÃO DE CONFIANÇA. RECURSOS DE RECONSIDERAÇÃO. CONHECIMENTO DAS PEÇAS DE ALGUNS RESPONSÁVEIS E NÃO CONHECIMENTO DE UMA PEÇA RECURSAL. PROVIMENTO PARCIAL PARA ALGUNS RESPONSÁVEIS. PRESCRIÇÃO DA PRETENSÃO PUNITIVA. AFASTAMENTO DA MULTA DO INCISO II DO ART. 58 E DA DECRETAÇÃO DE INABILITAÇÃO PARA ESSES RESPONSÁVEIS. INSUBSISTÊNCIA DO SUBITEM 9.6 E ALTERAÇÃO DA RELAÇÃO DOS RESPONSÁVEIS CONSTANTE DO SUBITEM 9.10 DO ACÓRDÃO ORA RECORRIDO. PARA OS DEMAIS RESPONSÁVEIS, ALEGAÇÕES INCAPAZES DE MODIFICAR A DECISÃO ORA RECORRIDA. NEGATIVA PROVIMENTO.

TOMADA DE CONTAS ESPECIAL (TCE)

Secretaria de Recursos (Serur).

Examina-se nesta oportunidade recursos de reconsideração interpostos por Antônio Carlos Carvalho de Sousa (peça 232) , Cícero Rainha de Oliveira (peça 230) , Clovis Antônio Pereira Fortes (peça 231) , Flávio Teixeira Duarte (peça 235) , Espólio de Homero Alves Pereira (peça 242) , José Antônio de Ávila (peça 242) , Marilene Mendes da Silva (peça 229) , Normando Corral (peça 233) , Orlando Ferreira Bravo Neto (peça 230) , Otávio Bruno Nogueira Borges (peça 234) , Silvano Carvalho (peça 231) , Texto e Mídia Comunicações e Editora Ltda. (peça 278) e Idelson Alan Santos (peça 278) contra o Acórdão 1704/2017-TCU-Plenário, alterado pelo Acórdão 2076/2017-TCU-Plenário.
Esta tomada de contas especial foi instaurada em obediência ao Acórdão 749/2013-TCU-Primeira Câmara, oriunda da conversão de processo de representação relativa a irregularidades nos processos licitatórios para confecção de cartilhas dos programas "Agrinho" e "Formação Profissional Rural e Promoção Social". A referida decisão determinou a realização de audiências e citações de responsáveis para que apresentassem razões de justificativa/alegações de defesa quanto às irregularidades identificadas na Concorrência 1/2010, Dispensa 4/2003, Dispensa 12/2008, Concorrência 8/2009, Concorrência 23/2008 e nos Contratos 9/2009, 1/2010, 9/2002, 19/2008, 33/2008.
Após o exame das circunstâncias decorrentes da Operação Cartilha, o Acórdão 6689/2015-TCU-Primeira Câmara, de 27 de outubro de 2015, determinou novas citações tanto dos responsáveis anteriormente ouvidos em audiência quanto de outros não arrolados previamente neste processo (peça 69) . 
Por intermédio do Acórdão 1704/2017-TCU-Plenário, ora recorrido, este Tribunal julgou irregulares as contas de todos os recorrentes, condenando alguns deles à devolução do valor correspondente aos prejuízos causados e aplicando-lhes a multa do art. 57 da Lei 8.443/1992. Para os demais responsáveis, aplicou-lhes a multa do art. 58, inciso II, da Lei 8.443/1992, conforme quadro abaixo extraído da instrução da Secretaria de Recursos (peça 343) :
	Procedimento licitatório
	Responsáveis pelo débito e penalizados com a multa do art. 57
	Multa do art. 58, inciso II

	Dispensa de Licitação 12/2008
- o débito decorre do sobrepreço apontado pela CGU por ocasião da fiscalização realizada no Senar MT.
Débito: R$ 720.023,20
	Normando Corral 
Antônio Carlos Carvalho de Sousa, 
Flávio Teixeira Duarte, 
Silvano Carvalho, 
Clóvis Antônio Pereira Fortes, 
Marilene Mendes da Silva, 
Fundação Franco Brasileira de Pesquisa e Desenvolvimento (Fubras) , 
LK Editora e Comercio de Bens Editoriais e Autorais Ltda., e 
Texto & Mídia Comunicação e Editora Ltda
	Otávio Bruno Nogueira Borges

	Concorrência 23/2008
- o débito decorre de sobrepreço calculado pela CGU, e a citação também abrangeu inconsistências na pesquisa de preços que fundamentou o valor da contratação.
Débito: R$ 1.071.372,17
	Normando Corral, 
Antônio Carlos Carvalho de Sousa, e
Texto & Mídia Comunicação e Editora Ltda
	
	Concorrência 8/2009
- o débito decorre de sobrepreço calculado pela CGU, e a citação também abrangeu inconsistências na pesquisa de preços que fundamentou o valor da contratação.
- o edital da licitação favorecia empresas com experiência na produção de material de temas das cartilhas.
Débito: R$ 745.553,80
	Normando Corral, 
Antônio Carlos Carvalho de Sousa, 
Otávio Bruno Nogueira, 
Flávio Teixeira Duarte Borges, e 
LK Editora e Comercio de Bens Editoriais e Autorais Ltda.
	
	Concorrência 1/2010
- o débito decorre do pagamento antecipado à empresa Texto & Mídia e posterior interrupção da execução do contrato. O certame também apresentou problemas na pesquisa de preços, sobrepreço e restrição à competitividade, o que resultou na participação de apenas uma empresa.
Débito: R$ 813.917,90
	Normando Corral, e
Texto & Mídia Comunicação e LK Editora Ltda
	
	Dispensa de Licitação 4/2003
- o débito decorre da diferença paga às empresas contratadas mediante dispensa e o custo de produção efetiva das cartilhas, subcontratado em favor da empresa LK Editora e Comércio de Bens Editoriais e Autorais Ltda.
Débito: R$ 605.799,00
	José Antônio de Ávila, e
Associação Franco Brasileira de Pesquisa e Desenvolvimento (Abeas) 
	Cícero Rainha de Oliveira;
Orlando Ferreira Bravo Neto
Marilene Mendes da Silva

Após a instrução de mérito realizada pela Secretaria de Recursos (peça 343) , este Tribunal, por intermédio do Acórdão 3050/2019-TCU-Plenário (peça 353) , retornou os autos para nova instrução daquela unidade, visto que foi identificado que também seria necessária a análise da prescrição das sanções de inabilitação e de inidoneidade impostas a alguns responsáveis. 
Esse decisum foi confirmado pelo Acórdão 976/2020-TCU-Plenário, que acolheu parcialmente embargos de declaração. Foi esclarecido aos recorrentes que no acórdão embargado não houve julgamento de mérito dos recursos de reconsideração, mas tão-somente que aquela decisão "seria equivalente a uma decisão preliminar, saneadora dos autos, para um posterior julgamento do mérito recursal".
Em novo pronunciamento da Secretaria de Recursos (peças 398 e 399) , a auditora, com anuência do diretor daquela unidade, propõe o não conhecimento do recurso de Idelson Alan, o afastamento da sanção de inabilitação para o exercício de cargo em comissão ou função de confiança de Cícero Rainha de Oliveira e Orlando Ferreira Bravo, excluindo-os da relação dos responsáveis constante do subitem 9.10 da deliberação recorrida, em razão da prescrição da pretensão punitiva. Em adição, propõem o julgamento pela regularidade das contas desses dois responsáveis, visto que a multa aplicada no âmbito do Acórdão 1704/2017-TCU-Plenário também já estaria prescrita, não restando, assim, nenhuma apenação a eles.
O Secretário daquela unidade concorda com o entendimento da auditora e do diretor daquela área, exceto quanto a dois pontos (peça 400) .
Primeiro, quanto à proposta de não conhecimento do recurso de Idelson Alan, por entender que se trata de matéria preclusa, uma vez que este relator já havia se manifestado por despacho pelo não conhecimento daquele recurso (peça 287) . Por conseguinte, não seria necessário o pronunciamento de um colegiado deste Tribunal a respeito do conhecimento ou não daquela peça recursal.
Segundo, quanto aos recorrentes Cícero Rainha de Oliveira e Orlando Ferreira Bravo Neto, o dirigente máximo da Serur entende que deve ser revisto o julgamento pela irregularidade de suas contas. Afinal, segundo ele, uma vez que houve a prescrição da pretensão punitiva das sanções de multa e da inabilitação a eles aplicadas, este Tribunal deve arquivar o processo, sem julgamento de mérito, exclusivamente quanto a esses dois responsáveis, com fundamento no art. 212 do Regimento Interno.
O Ministério Público junto ao TCU, na pessoa do Procurador Sérgio Ricardo Costa Caribé, em sua nova análise à peça 401, concorda com a proposta de encaminhamento da Serur (peças 398, p. 19-20, 399 e 400) , com as alterações sugeridas pelo Secretário daquela unidade (peça 400, p. 4-5) . 
Cabe ressaltar que nas reanálises da Serur (peças 398 a 400) e do douto Parquet  (peça 401) , ambos trouxeram suas teses a respeito da prescrição do ressarcimento ao erário e, a partir delas, consideraram que não estavam prescritos os débitos a serem ressarcidos nesse processo.
Feito breve resumo do processo, passo a decidir.
Preliminarmente, ratifico meus despachos pelo:
	a) não conhecimento do recurso interposto pelo Sr. Idelson Alan Santos, por inexistência de interesse recursal, haja vista o Acórdão 1704/2017-TCU-Plenário não lhe ter impingido sucumbência (peça 287) ;
	b) conhecimento das peças recursais dos outros recorrentes como recurso de reconsideração porquanto atendidos os requisitos de admissibilidade previstos nos arts. 32, inciso I, e 33 da Lei nº 8.443/1992 (peças 257 e 287) .
No tocante ao mérito, a auditora e o diretor da Secretaria de Recursos (peças 398 e 399) propõem:
"a) não conhecer do recurso manejado por Idelson Alan Santos; 
b) conhecer dos recursos, à exceção de Idelson Alan Santos, para que seja: 
b.1) concedido provimento parcial:
- aos recursos de Silvano Carvalho, Cícero Rainha de Oliveira, Orlando Ferreira Bravo Neto e Marilene Mendes da Silva; para excluí-los do item 9.6 da deliberação recorrida e assim afastar a multa aplicada com fundamento no art. 58, inciso II, da Lei 8.443/1992, em razão da prescrição da pretensão punitiva para os atos praticados em função da Dispensa de Licitação 4/2003; 
- aos recursos de Cícero Rainha de Oliveira e Orlando Ferreira Bravo, para afastar a sanção de inabilitação para o exercício de cargo em comissão ou função de confiança no âmbito da Administração Pública Federal, excluindo-os do rol de responsáveis constante do item 9.10 da deliberação recorrida; 
b.2) denegar provimento aos recursos interpostos pelos demais recorrentes; 
c) dar ciência da deliberação que vier a ser prolatada aos recorrentes e demais interessados. (Grifo nosso) " 
Já o Secretário da Serur (peça 400) e o MPjTCU (peça 401) , em complemento à análise da auditora e do diretor daquela unidade, propõem:
a)  negar provimento aos recursos de reconsideração interpostos por Antônio Carlos Carvalho de Sousa, Clovis Antônio Pereira Fortes, Flávio Teixeira Duarte, espólio de Homero Alves Pereira, José Antônio de Ávila, Normando Corral, Otávio Bruno Nogueira Borges e Texto & Mídia Comunicações e Editora Ltda.;
b)  dar provimento parcial aos recursos de reconsideração interpostos por Marilene Mendes da Silva e por Silvano Carvalho, apenas para reconhecer a prescrição da pretensão punitiva quanto às irregularidades que lhes foram atribuídas no âmbito da Dispensa de Licitação 4/2003 e, em consequência, tornar sem efeito a multa do art. 58, II, da Lei 8.443/1992 aplicada a Marilene Mendes da Silva pelo item 9.6 do acórdão recorrido;
c)  dar provimento aos recursos de reconsideração interpostos por Cícero Rainha de Oliveira e por Orlando Ferreira Bravo Neto para tornar sem efeito o julgamento de suas contas pelo item 9.3 do acórdão recorrido, excluir as sanções que lhes foram aplicadas pelos itens 9.6 e 9.10, e arquivar o processo sem julgamento de mérito, em relação a esses responsáveis, na forma do art. 212 do regimento interno do TCU;
d)  dar ciência da decisão aos recorrentes e aos demais interessados. (Grifo nosso) 
De antemão, informo que estou de acordo com a percuciente análise realizada pela Secretaria de Recursos corroborada pelo Parquet especializado, cujos fundamentos incorporo às minhas razões de decidir, exceto quanto aos fundamentos referentes à prescrição do ressarcimento ao erário, conforme considerações a seguir.
Primeiramente, no que se refere ao recurso apresentado por Idelson Alan Santos, reforço meu despacho à peça 287 pelo não conhecimento por ausência de interesse recursal, dada a inexistência de sucumbência em virtude da prolação do acórdão ora recorrido.
No que concerne aos responsáveis Cícero Rainha de Oliveira, Marilene Mendes da Silva, Orlando Ferreira Bravo Neto e Silvano Carvalho, consinto com o entendimento uniforme da unidade técnica e do MPjTCU no sentido de dar provimento parcial aos seus recursos de reconsideração, uma vez que houve a prescrição da pretensão punitiva referente às irregularidades identificadas na Dispensa de Licitação 4/2003 para esses recorrentes.
Os fatos tidos como irregulares ocorreram na vigência do novo Código Civil, que entrou em vigor em 11/1/2003, de maneira que se recorre à orientação proferida por intermédio do Acórdão 1441/2016-TCU-Plenário (Rel. Min. Benjamin Zymler) , a qual prevê que a prescrição da pretensão punitiva do TCU subordina-se ao prazo geral de prescrição disposto no novo Código Civil (dez anos) , contado a partir da data da ocorrência da irregularidade e interrompido pelo ato que ordenar a citação, a audiência ou a oitiva da parte.
No caso desses ex-gestores, as irregularidades ocorreram no ano de 2003 (Dispensa de Licitação 4/2003) . Pela aplicação da jurisprudência desta Corte, a prescrição da pretensão punitiva ocorreria no ano de 2013. No entanto, esses quatro responsáveis foram instados a se manifestar com relação a essa licitação no Acórdão 6689/2015-TCU-Primeira Câmara, não sendo mencionados no Acórdão 749/2013-TCU-Primeira Câmara, de maneira que eles não foram atingidos pela interrupção da contagem do prazo prescricional decorrente desse último decisum. Dessa forma, deve-se reconhecer a prescrição da pretensão punitiva quanto às irregularidades que lhes foram atribuídas no âmbito da Dispensa de Licitação 4/2003. 
Tendo em vista que o subitem 9.6 do decisum ora recorrido trata da aplicação da multa prevista no art. 58, inciso II, da Lei Orgânica do TCU a esses responsáveis em decorrência da Dispensa de Licitação 4/2003, proponho a retirada dos nomes dos Srs. Cícero Rainha de Oliveira, Marilene Mendes da Silva e Orlando Ferreira Bravo Neto desse subitem do acórdão ora recorrido.
Cabe observar, porém, que deve ser mantido o nome de Otávio Bruno Nogueira Borges do subitem 9.6 do decisum ora recorrido, visto que a esse responsável foi aplicada a multa prevista no art. 58, inciso II, da Lei Orgânica do TCU em razão de irregularidades na Dispensa de Licitação 12/2008 (conforme quadro constante do subitem 4 deste Voto) , a qual não foi atingida pela prescrição da pretensão punitiva.
No que concerne aos Srs. Cícero Rainha de Oliveira e Orlando Ferreira Bravo, este Tribunal também declarou suas inabilitações para o exercício de cargo em comissão ou função de confiança no âmbito da Administração Pública Federal em decorrência das irregularidades cometidas na Dispensa de Licitação 4/2003. De acordo com a nova análise da Secretaria de Recursos (peça 398) , essa responsabilização a esses dois responsáveis também deve ser afastada em razão da prescrição da pretensão punitiva. Sendo assim, consinto com o entendimento uniforme no sentido de excluir os nomes desses dois recorrentes do subitem 9.10 da deliberação ora recorrida. O mesmo entendimento não vale para a Sra. Marilene e para o Sr. Silvano, visto que estes tiveram outras apenações no decisum ora recorrido, em decorrência de outros processos licitatórios.
Quanto à divergência a respeito do julgamento das contas dos Srs. Cícero Rainha de Oliveira e Orlando Ferreira Bravo, com as devidas vênias ao Secretário da Serur e ao douto Parquet, consinto com o entendimento da auditora da Serur no sentido de que deve ser mantido o julgamento de suas contas pela irregularidade, uma vez que a prescrição da pretensão punitiva não altera o julgamento das contas, conforme jurisprudência desta Corte no sentido de que "O reconhecimento da prescrição da pretensão punitiva do TCU atinge apenas as sanções previstas na Lei 8.443/1992, não constituindo impedimento para que contas sejam julgadas irregulares. Embora desse julgamento possa decorrer inelegibilidade, por força da LC 64/1990, esta não é pena, mas mero óbice ao exercício pleno da cidadania." (Acórdão 676/2018-TCU-Plenário, de relatoria do Ministro Benjamin Zymler, constante da "Jurisprudência Selecionada") . 
No que se refere à proposta de negar provimento às demais peças recursais, não tenho muito a acrescentar à detalhada análise da auditora da Secretaria de Recursos (peça 346) , a qual contou com a anuência de seu corpo diretivo (peças 347 e 348) e do MPjTCU (peça 349) . Por intermédio dessa análise, todos os argumentos trazidos por cada um dos recorrentes foi devidamente discutido, de maneira que deve ser negado provimento aos recursos dos responsáveis a seguir mencionados, mantendo-se a deliberação original: Antônio Carlos Carvalho de Sousa (peça 232) , Clovis Antônio Pereira Fortes (peça 231) , Flávio Teixeira Duarte (peça 235) , espólio de Homero Alves Pereira (peça 242) , José Antônio de Ávila (peça 242) , Normando Corral (peça 233) , Otávio Bruno Nogueira Borges (peça 234) e Texto e Mídia Comunicações e Editora Ltda. (peça 278) . 
Transcrevo a seguir trecho do parecer do Parquet Especializado, o qual aborda resumidamente os principais argumentos trazidos pelos recorrentes:
"6. Quanto aos demais recorrentes, não foram apresentados argumentos capazes de desconstituir as irregularidades identificadas na Dispensa de Licitação 4/2003, na Dispensa de Licitação 012/2008, na Concorrência 023/2008, na Concorrência 8/2009 e na Concorrência 1/2010.
7. Inicio minhas considerações reiterando a validade da metodologia utilizada pela Controladoria-Geral da União (CGU) para calcular os débitos que motivaram a instauração desta TCE. Embora os recorrentes tentem desqualificá-la, verifica-se que o órgão de controle interno utilizou parâmetros coerentes de mercado. Ademais, digna de registro a análise efetuada pela CGU quanto às práticas adotadas por outras regionais do Senar, conforme destaquei em meu parecer que antecedeu a apreciação de mérito:
50. Chama a atenção, ainda, o comparativo realizado pela CGU na peça 39, p. 17-19, apresentando dados referentes à criação, impressão e distribuição de cartilhas por outras regionais do Senar. A primeira diferença relevante se refere à opção por utilizar material já confeccionado pelo Senar/PR, que foi o idealizador do Programa Agrinho, realizando-se apenas as adaptações necessárias para a região. De forma geral, é feita licitação da modalidade pregão e apenas para a etapa de impressão das cartilhas. No caso da entrega, há relato de que o Senar/CE se articula com as prefeituras para que elas busquem as cartilhas na sede da entidade, eliminando esse custo.
8. Não merecem prosperar, portanto, as razões recursais quanto a esse ponto.
9. Outro aspecto reiteradamente indicado nos recursos refere-se à responsabilização objetiva dos envolvidos, o que não ocorreu. No âmbito deste Tribunal, a responsabilidade é subjetiva, fundada na existência de dolo ou culpa em sentido estrito. Esta última manifesta em condutas voluntárias comissivas e/ou omissivas cujos resultados sejam involuntários, mas previstos ou previsíveis, e que ocasionem dano aos cofres públicos, ensejando a responsabilização daqueles que praticaram os atos.
10. Cumpre esclarecer que a imputação de responsabilidade observa a existência de nexo de causalidade entre o dano e a conduta do agente, avaliando-se a existência de culpa conforme as premissas acima mencionadas, as quais não se amoldam ao caso da responsabilidade objetiva, em que a culpa é absolutamente desprezada para fins de imputação.
11. Nesse sentido, em relação às dispensas de licitação, há claro nexo de causalidade entre a opção de não licitar e o prejuízo causado, visto que a realização de certame poderia resultar em contratação mais vantajosa, sem a intermediação de terceiros, como se constatou. Além disso, ainda que se admita a expertise das entidades com as quais se firmaram os contratos oriundos da Dispensa 004/2003 e da Dispensa 012/2008, o que se viu na prática foi a execução por empresas distintas, que sequer se enquadravam nos critérios utilizados para fundamentar a contratação direta, por valor inferior ao previsto nas avenças originais, materializando, assim, dano aos cofres do Senar/MT. 
12. Em adendo, não obstante os recorrentes afirmem não ser aplicável a Lei 8.666/1993 no âmbito do Senar/MT, importa consignar que o regulamento da entidade possui dispositivo semelhante tratando da hipótese de dispensa utilizada para fundamentar a contratação direta para produção das cartilhas, conforme destacou o relator da decisão vergastada, Ministro-Substituto Augusto Sherman Cavalcanti, no trecho do voto abaixo transcrito:
5. Nas dispensas, fundamentadas no art. 9º, VIII, do Regulamento de Licitações e Contratos do Senar, cuja hipótese, à semelhança do art. 24, inciso XIII, da Lei 8.666/93, tratava da dispensa conferida às entidades sem fins lucrativos incumbidas de ensino, desenvolvimento institucional, científico ou tecnológico, a entidade realizava a contratação com entidade detentora dessas características, a exemplo da Fundação Franco Brasileira de Pesquisa e Desenvolvimento (Fubras) , a Associação Brasileira de Educação Agrícola Superior (Abeas) , que, por sua vez, subcontratava os serviços de produção das cartilhas junto às empresas LK Editora e/ou Texto & Mídia, caracterizando burla à obrigatoriedade da licitação.
13. Tais situações se agravam diante dos indícios obtidos durante as investigações realizadas pela Polícia Federal e pela CGU, os quais revelaram a interação entre os donos das empresas que produziram as cartilhas e diversos dos arrolados nestas contas especiais, indicando que o 'modus operandi' das contratações era conhecido de todos no Senar/MT. Em meu parecer anterior destaquei alguns desses indícios, os quais reproduzo para corroborar a análise em curso:
53. Inicio destacando que o Sr. Leon Enrique Kalinowski, proprietário da LK Editora e Comércio de Bens Editoriais e Autorais Ltda., foi funcionário do Senar/MT por cerca de doze anos e colaborou para a elaboração de cartilhas e livros, fatores que certamente contribuíram para que a empresa fosse favorecida tanto indiretamente, no caso das subcontratações decorrentes das dispensas, como nos processos licitatórios em que se sagrou vencedora.
54. O relacionamento com integrantes do quadro de pessoal da entidade fica evidente, por exemplo, no e-mail trocado com a Sra. Marilene Mendes da Silva, em que a Assessora Jurídica do Senar/MT encaminhou o edital do Convite 7/2005 para que o Sr. Leon Enrique Kalinowski fizesse as alterações tidas por necessárias (peça 40, p. 276) .
55. Outra informação relevante é que, desde 2002, os funcionários do Senar-MT tinham conhecimento de que as cartilhas eram produzidas pela LK Editora e Comércio de Bens Editoriais e Autorais Ltda., pois o material fazia menção à criação por essa empresa. Assim, inexistia justificativa para a contratação de empresas por dispensa de licitação quando já se sabia, de antemão, quem iria realizar os serviços.
14. Como se vê, resta clara a existência de nexo de causalidade entre as condutas dos responsáveis pela condução dos procedimentos licitatórios e os danos causados, bem assim a reprovabilidade dos atos praticados, os quais resultaram na celebração de contratos desfavoráveis à entidade e levaram ao desperdício de recursos que poderiam ter sido empregados em outras atividades a cargo do Senar/MT.
15. No caso das Concorrências 23/2008 e 8/2009, os critérios estabelecidos nos respectivos editais acabaram por favorecer indevidamente licitante que já tivesse prestado serviço ao Senar/MT, como era o caso da LK Editora e da Texto & Mídia. A atribuição de pontuação técnica desproporcional ao preço, sem a adequada fundamentação para tanto, resultou em contratações desvantajosas para a entidade, concretizando, portanto, nexo de causalidade entre os atos praticados pelos recorrentes e o dano objeto de condenação. 
16. Registro que, embora os responsáveis se insurjam contra a análise proferida pela unidade técnica, a qual afastou a hipótese de restrição à competitividade, mas manteve a condenação, tal aspecto não foi o único que constou dos ofícios de citação, cujos itens mencionavam como motivo adicional para o chamamento o favorecimento indevido às empresas que já tinham prestado o mesmo serviço ao Senar/MT.
17. No caso da Concorrência 1/2010, a citação decorreu de motivo distinto, fundado na realização de pagamento antecipado à contratada, ante a desproporção do valor inicialmente despendido e aquele previsto no cronograma financeiro pactuado. Nesse sentido, considerando que as investigações da Polícia Federal resultaram na interrupção do contrato firmado, a conduta de despender mais que o que era devido na etapa inicial possui nexo com o prejuízo causado, resultante da não conclusão dos serviços.
18. Em reforço à análise empreendida pela Serur, destaco que a materialidade das contratações, as quais consumiam parte significativa do orçamento da entidade, requeria que todos os gestores envolvidos nas fases de licitação e contratação agissem com maior zelo, a fim de propiciar a maior economicidade possível em tais procedimentos.
19. Feitas as ponderações acima e considerando que os recorrentes não trouxeram argumentos ou documentos capazes de desconstituir as irregularidade motivadoras dos débitos que lhes foram imputados, deve permanecer incólume a decisão que determinou a devolução dos recursos, procedendo tão somente à exclusão da multa do art. 58, inciso II, da Lei 8.443/1992 para parte dos responsáveis."
Por fim, no que concerne à prescrição ressarcitória, discordo das fundamentações da Secretaria de Recursos e do Ministério Público especializado de que esta não ocorreu pelo fato de não ter transcorrido o prazo prescricional por eles adotados. Para a Serur e para o MPjTCU, as prescrições punitivas e de ressarcimento ao erário devem seguir o mesmo regime, de prazo prescricional de 10 anos (peças 398 e 401) . 
No entanto, neste caso e nos demais processos sob minha relatoria, adoto como fundamentação a jurisprudência consolidada deste Tribunal que se estabeleceu no sentido da imprescritibilidade das ações de ressarcimento ao erário, expresso no Enunciado de Súmula 282 desta Corte, enquanto se definem os exatos efeitos da recente decisão proferida pelo Supremo Tribunal Federal sobre a matéria (no RE-636.886/AL) . 
Nessas condições, consinto com o entendimento uniforme da Secretaria de Recursos e de MPjTCU de que não houve prescrição da pretensão do ressarcimento ao erário, contudo, de acordo com os fundamentos que acima expus.
	Ante o exposto, em linha com os pareceres precedentes, VOTO no sentido que o Tribunal adote a deliberação que ora submeto a este Colegiado.
TCU, Sala das Sessões Ministro Luciano Brandão Alves de Souza, em 20 de abril de 2021.
Ministro JOÃO AUGUSTO RIBEIRO NARDES 
Relator